---
title: "Clima do Brasil — Supervisionado vs Não-Supervisionado"
subtitle: "tidymodels · PCA · Random Forest · XGBoost · Rede Neural (torch) · Clustering · Open-Meteo ERA5"
author: "Aprendizado de Máquina 2 — Insper"
date: today
format:
  html:
    theme: cosmo
    toc: true
    toc-depth: 3
    toc-title: "Sumário"
    number-sections: true
    code-fold: true
    code-summary: "Ver código"
    fig-width: 10
    fig-height: 5.5
    fig-align: center
    embed-resources: true
execute:
  warning: false
  message: false
  cache: false
---

```{r setup}
library(tidyverse)
# tidymodels antes de fable/fabletools: accuracy() do fabletools deve
# prevalecer sobre yardstick::accuracy() nas seções de série temporal
library(tidymodels)
library(jsonlite)
library(GGally)
library(factoextra)
library(FactoMineR)
library(cluster)
library(patchwork)
library(tsibble)
library(fable)
library(fabletools)
library(ranger)
library(ggrepel)
```

```{r setup-ia}
#| include: false
# Reproduz o pipeline da Parte I-A para disponibilizar variáveis compartilhadas
n_cores <- max(1L, parallel::detectCores() - 1L)

weather_df <- read_csv("data/sp_daily.csv", show_col_types = FALSE) |>
  mutate(date = as.Date(date))

cutoff    <- as.Date("2023-01-01")
train_raw <- weather_df |> filter(date <  cutoff)
test_raw  <- weather_df |> filter(date >= cutoff)

feature_cols <- c("temp_max", "temp_min", "precip", "wind_max", "radiation")
scale_center <- colMeans(train_raw[feature_cols])
scale_sd     <- apply(train_raw[feature_cols], 2, sd)
X_train <- scale(train_raw[feature_cols], center = scale_center, scale = scale_sd)
X_test  <- scale(test_raw[feature_cols],  center = scale_center, scale = scale_sd)

pca_sup <- prcomp(X_train, center = FALSE, scale. = FALSE)

Z_train <- as.data.frame(predict(pca_sup, X_train))
Z_test  <- as.data.frame(predict(pca_sup, X_test))
Z_all <- bind_rows(
  Z_train |> mutate(date = train_raw$date, temp_mean = train_raw$temp_mean,
                    temp_max = train_raw$temp_max),
  Z_test  |> mutate(date = test_raw$date,  temp_mean = test_raw$temp_mean,
                    temp_max = test_raw$temp_max)
) |> arrange(date)

n_pcs <- 3
Z_model <- Z_all |>
  mutate(
    across(paste0("PC", seq_len(n_pcs)),
           list(lag1 = \(x) lag(x, 1), lag7 = \(x) lag(x, 7)),
           .names = "{.col}_{.fn}"),
    temp_lag1 = lag(temp_mean, 1),
    month     = month(date),
    doy       = yday(date),
    target    = lead(temp_mean, 1)
  ) |>
  drop_na()

feat_names <- setdiff(names(Z_model),
                      c("date", "temp_mean", "temp_max", "target",
                        paste0("PC", seq_len(n_pcs))))

train_df <- Z_model |> filter(date <  cutoff)
test_df  <- Z_model |> filter(date >= cutoff)

# Métricas via yardstick (tidymodels), com a mesma assinatura usada no relatório
rmse <- function(pred, real) yardstick::rmse_vec(truth = real, estimate = pred)
mae  <- function(pred, real) yardstick::mae_vec(truth = real, estimate = pred)
r2   <- function(pred, real) yardstick::rsq_vec(truth = real, estimate = pred)

lm_spec <- linear_reg() |> set_engine("lm")
rf_spec <- rand_forest(trees = 500, mode = "regression") |>
  set_engine("ranger", importance = "impurity", num.threads = n_cores)

model_cols <- c(feat_names, "target")
train_ia   <- train_df |> select(all_of(model_cols))

lm_fit  <- workflow(recipe(target ~ ., data = train_ia), lm_spec) |> fit(train_ia)
rf_fit  <- workflow(recipe(target ~ ., data = train_ia), rf_spec) |> fit(train_ia)
pred_lm <- predict(lm_fit, test_df)$.pred
pred_rf <- predict(rf_fit, test_df)$.pred
pred_ens <- (pred_lm + pred_rf) / 2

results_ia <- tibble(
  Modelo = c("LM — PCs + lags", "RF — PCs + lags", "Ensemble (LM + RF)"),
  RMSE   = c(rmse(pred_lm,  test_df$target),
             rmse(pred_rf,  test_df$target),
             rmse(pred_ens, test_df$target)),
  MAE    = c(mae(pred_lm,   test_df$target),
             mae(pred_rf,   test_df$target),
             mae(pred_ens,  test_df$target)),
  R2     = c(r2(pred_lm,   test_df$target),
             r2(pred_rf,   test_df$target),
             r2(pred_ens,  test_df$target))
) |>
  mutate(across(where(is.numeric), \(x) round(x, 4))) |>
  arrange(RMSE)
```

---

# Introdução

Este relatório unifica dois modelos para a disciplina Aprendizado de Máquina II aplicados a **dados climáticos reais do Brasil**.

## O Desafio dos Dados Climáticos

Dados climáticos são amplamente utilizados na construção de modelos preditivos e analíticos. Entretanto, existem desafios distintos e extremamente relevantes nesse domínio — em particular, a diferença entre **dados observacionais** (medições de estações meteorológicas, satélites e boias oceânicas) e **dados de previsão** (saídas de modelos numéricos que simulam a atmosfera para o futuro). Além disso, diferentes provedores disponibilizam dados com características, resoluções e coberturas distintas:

| Provedor | Tipo de Dado | Resolução Espacial | Exemplo de Uso |
|----------|-------------|--------------------|----|
| **ERA5 (ECMWF)** | Reanálise — combina observações históricas com modelos numéricos para produzir um registro global consistente do clima passado. Cobre de 1940 até ~5 dias atrás. | ~31 km (0.25°) | Reconstrução climática de longo prazo; validação de modelos; estudos de tendência e variabilidade |
| **ECMWF IFS** | Previsão operacional — modelo numérico de última geração que produz previsões determinísticas e ensemble (51 membros) para até 15 dias, e previsões estendidas sazonais. | ~9 km (HRES) | Previsão meteorológica operacional; planejamento de safras; gestão de risco de energia eólica/solar |
| **NASA (MERRA-2 / POWER)** | Reanálise e dados de satélite — MERRA-2 é similar ao ERA5 com foco em composição atmosférica (aerossóis, ozônio); o projeto POWER disponibiliza dados solares e meteorológicos para aplicações em energia e agricultura. | ~50 km (0.5°) | Dimensionamento de painéis solares; estimativa de evapotranspiração agrícola; estudos de qualidade do ar |
| **GFS (NOAA/NCEP)** | Previsão operacional americana — modelo global com rodadas a cada 6h, previsões de até 16 dias. Dados abertos e gratuitos em tempo real. | ~13 km (resolução variável) | Previsão de curto prazo; inicialização de modelos regionais (WRF, Eta); monitoramento de eventos extremos (furacões, frentes frias) |

A distinção entre reanálise e previsão é fundamental: **reanálises** (ERA5, MERRA-2) usam todas as observações disponíveis para reconstruir o estado passado da atmosfera — são os dados mais confiáveis para análise histórica, mas não estão disponíveis em tempo real. **Previsões operacionais** (IFS, GFS) projetam o estado futuro da atmosfera a partir de condições iniciais, com incerteza que cresce a cada hora de horizonte.

## Importância Setorial do Monitoramento Climático

O monitoramento e a modelagem do clima são realizados por institutos governamentais (INMET, INPE/CPTEC no Brasil; NOAA, NASA nos EUA; ECMWF na Europa), empresas e centros de pesquisa, e permeiam setores estratégicos da economia: **agricultura** (janelas de plantio e colheita — o agronegócio responde por ~25% do PIB brasileiro), **energia e petróleo** (operações offshore e dimensionamento eólico/solar, em que a reanálise ERA5 é referência), **mineração** (chuvas intensas paralisam operações e ameaçam barragens de rejeitos) e **logística portuária** (calado de portos fluviais e operações de atracação dependem de chuva, maré e vento).

## Ensembles em Modelos Climáticos

Um **ensemble** combina múltiplos modelos — ou múltiplas execuções do mesmo modelo — para gerar previsões mais robustas. Na meteorologia operacional há duas formas clássicas:

1. **Ensemble de perturbações (multi-member):** o IFS do ECMWF é executado com 51 condições iniciais ligeiramente perturbadas; como a atmosfera é caótica, o *spread* entre os membros quantifica a incerteza da previsão.
2. **Multi-model ensemble:** previsões de modelos distintos (GFS, IFS, ICON) são combinadas — seus vieses sistemáticos tendem a se cancelar, e a média supera consistentemente qualquer modelo individual.

Neste projeto aplicamos o mesmo princípio no aprendizado supervisionado: combinamos uma **Regressão Linear** (alto viés, baixa variância) com um **Random Forest** (baixo viés, alta variância). Como os dois erram em dias diferentes, a média reduz o erro total:

$$\text{MSE}_{\text{ensemble}} \leq \frac{1}{K}\sum_{k=1}^K \text{MSE}_k$$

A igualdade só valeria se todos os modelos errassem de forma idêntica — improvável quando as estruturas diferem.

```{r fig-ensemble-concept}
#| fig-cap: "Princípio clássico do ensemble: cada modelo-base (cinza) erra em uma direção diferente; a média (vermelho tracejado) aproxima-se da função real (preto), reduzindo a variância."
#| fig-height: 4.5

set.seed(123)
x_grid <- seq(0, 10, length.out = 200)
truth  <- sin(x_grid) + 0.3 * x_grid

base_preds <- purrr::map_dfr(1:6, function(m) {
  tibble(
    x     = x_grid,
    valor = truth + rnorm(1, 0, 0.7) + sin(x_grid + m) * 0.5 +
            cumsum(rnorm(length(x_grid), 0, 0.07)),
    serie = paste0("Modelo ", m)
  )
})

ens <- base_preds |>
  group_by(x) |>
  summarise(valor = mean(valor), .groups = "drop")

ggplot() +
  geom_line(data = base_preds,
            aes(x, valor, group = serie, color = "Modelos-base"),
            alpha = 0.55, linewidth = 0.5) +
  geom_line(data = tibble(x = x_grid, valor = truth),
            aes(x, valor, color = "Função real"), linewidth = 1.5) +
  geom_line(data = ens,
            aes(x, valor, color = "Ensemble (média)"),
            linewidth = 1.5, linetype = "dashed") +
  scale_color_manual(values = c("Modelos-base"     = "#9CA3AF",
                                "Função real"      = "#1F2937",
                                "Ensemble (média)" = "#E8583E")) +
  labs(title    = "O Princípio do Ensemble — A Média Cancela Erros Independentes",
       subtitle = "Vários modelos-base com erros idiossincráticos vs. a média do ensemble",
       x = NULL, y = NULL, color = NULL) +
  theme_minimal(base_size = 13) +
  theme(legend.position = "top")
```

## Estrutura do Projeto

O desafio deste projeto é utilizar uma **base de dados unificada** para construir no mínimo dois modelos: um de **aprendizado supervisionado** e outro **não-supervisionado**. Toda a análise utiliza uma **fonte única de dados: Open-Meteo ERA5 Reanalysis**, garantindo consistência metodológica entre as partes.

Conforme o enunciado, toda a modelagem supervisionada é construída com o stack
**`tidymodels`** — `recipes` (pré-processamento sem leakage), `parsnip`
(especificação), `workflows` (pipeline), `tune` (otimização de hiperparâmetros) e
`yardstick` (métricas) — comparando **Regressão Linear, Random Forest, XGBoost
(com tuning via CV) e uma rede neural MLP** (`torch`/`brulee`, item opcional do
enunciado), além do ensemble LM+RF.

| | **Parte I — Supervisionado** | **Parte II — Não-Supervisionado** |
|---|---|---|
| **Dados** | Open-Meteo ERA5 — São Paulo (diário) | Open-Meteo ERA5 — 12 cidades (diário → mensal) |
| **Granularidade** | Diária | Mensal (agregação) |
| **Alvo** | Temperatura de amanhã (`lead`) | Nenhum — descoberto |
| **Modelos** | LM · RF · XGBoost · MLP (torch) · Ensemble — via `tidymodels` | PCA · K-Means · Ward (k = 3) |
| **Métrica** | RMSE · MAE · R² (`yardstick`) | Variância explicada · Silhouette |

A pergunta central de cada parte é diferente:

- **Supervisionado:** *"Consigo prever a temperatura de amanhã com base nos padrões de hoje?"*
- **Não-supervisionado:** *"Existem zonas climáticas naturais no Brasil?"*

Além disso, investigamos duas questões complementares:

- **Aquecimento:** *"São Paulo está esquentando ao longo dos anos?"*
- **Dinâmica dos clusters:** *"As zonas climáticas estão mudando ao longo do tempo?"*

---

# Parte I-A — Dados, PCA e Modelagem com Lags Temporais

::: {.callout-note}
## Papel do PCA neste pipeline

O **PCA** comprime 5 features meteorológicas correlacionadas (`temp_max`, `temp_min`,
`precip`, `wind_max`, `radiation`) em componentes ortogonais.
Exploramos dois papéis distintos:

1. **Visualização**: PCA revela estrutura latente nos dados climáticos em 2D/3D
2. **Modelagem**: PCA remove multicolinearidade (ajuda LM), mas RF trata correlações nativamente —
   veremos se o PCA efetivamente melhora o RMSE preditivo

Os modelos da Parte I-A (LM, RF e Ensemble sobre PCs + lags) são ajustados com
**workflows `tidymodels`** — mesma estrutura detalhada na Parte I-B — e seus
resultados aparecem na Conclusão Supervisionada.
:::

## Dados e Análise Exploratória

Os dados foram pré-coletados do **Open-Meteo ERA5** via `fetch_data.py`: São Paulo,
1980–2024 (45 anos diários), 6 variáveis.

| Coluna | Unidade | Descrição |
|--------|---------|-----------|
| `temp_max` / `temp_min` / `temp_mean` | °C | Temperaturas máxima, mínima e média diárias |
| `precip` | mm | Precipitação acumulada no dia |
| `wind_max` | km/h | Velocidade máxima do vento (10m) |
| `radiation` | MJ/m² | Radiação solar de ondas curtas |

```{r eda-resumo}
cat("Registros:", nrow(weather_df),
    "| Período:", format(min(weather_df$date)),
    "→", format(max(weather_df$date)), "\n")
```

```{r fig-sup-ts}
#| fig-cap: "Temperatura diária de São Paulo (1980–2024). O ciclo sazonal anual é claro — verão (dez–mar) com picos acima de 30°C, inverno (jun–ago) com mínimas abaixo de 10°C."

weather_df |>
  select(date, temp_max, temp_min, temp_mean) |>
  pivot_longer(-date, names_to = "serie", values_to = "valor") |>
  ggplot(aes(date, valor, color = serie)) +
  geom_line(alpha = 0.55, linewidth = 0.4) +
  scale_color_manual(
    values = c(temp_max = "#E8583E", temp_mean = "#6B7280", temp_min = "#3B82F6"),
    labels = c("Máxima", "Média", "Mínima")
  ) +
  labs(title    = "Temperatura Diária — São Paulo (1980–2024)",
       subtitle = "Fonte: Open-Meteo / ERA5 Reanalysis",
       x = NULL, y = "Temperatura (°C)", color = NULL) +
  theme_minimal(base_size = 13)
```

```{r fig-pairplot-sup}
#| fig-height: 7
#| fig-cap: "Matriz de correlação entre as 5 features. A alta correlação temp_max × temp_min justifica o uso de PCA — componentes ortogonais eliminam redundância e reduzem multicolinearidade."

weather_df |>
  select(temp_max, temp_min, precip, wind_max, radiation) |>
  ggpairs(
    columnLabels = c("T.max", "T.min", "Precip.", "Vento", "Radiação"),
    lower  = list(continuous = wrap("smooth", alpha = 0.15)),
    upper  = list(continuous = wrap("cor", size = 4)),
    title  = "Correlações entre Variáveis Meteorológicas"
  ) +
  theme_minimal(base_size = 11)
```

::: {.callout-warning}
## Split cronológico e prevenção de leakage

Treino: **1980–2022** | Teste: **2023–2024** (cutoff em 2023-01-01). Em séries
temporais, três decisões evitam *data leakage*: (1) **split cronológico** — nunca
aleatório, ou o modelo "vê o futuro"; (2) **escala com estatísticas do treino**
(via `recipes::step_normalize`, aprendida no treino e aplicada ao teste); e
(3) **PCA ajustado apenas no treino** — `predict()` aplica a rotação aprendida aos
dados de teste sem reajustar parâmetros.
:::

## Variância Explicada — Scree Plot

```{r fig-pca-scree}
#| fig-cap: "Variância explicada por componente. O cotovelo (*elbow*) indica quantos PCs são suficientes para capturar a estrutura dos dados."
#| fig-height: 4.5

fviz_eig(pca_sup,
         addlabels = TRUE,
         ylim      = c(0, 75),
         barfill   = "#3B82F6",
         barcolor  = "#1D4ED8",
         linecolor = "#E8583E",
         ncp       = 5) +
  labs(title = "Scree Plot — Componentes Principais das Features Meteorológicas",
       x = "Componente Principal", y = "% Variância Explicada") +
  theme_minimal(base_size = 13)
```

## Contribuição das Variáveis — Círculo de Correlações

```{r fig-pca-loadings}
#| fig-cap: "Direção e contribuição de cada variável nos dois primeiros componentes. Variáveis próximas têm alta correlação entre si."
#| fig-height: 5.5

fviz_pca_var(pca_sup,
             repel         = TRUE,
             col.var       = "contrib",
             gradient.cols = c("#91BAD6", "#1D4ED8", "#E8583E"),
             title         = "Círculo de Correlações — PC1 × PC2") +
  theme_minimal(base_size = 13)
```

## Scores PC1 × PC2 — Estrutura Temporal

```{r fig-pca-scores}
#| fig-cap: "Cada ponto é um dia de treino. PC1 separa verão (quente, baixo PC1) de inverno (frio, alto PC1). A cor confirma a associação com temperatura."
#| fig-height: 5

Z_train |>
  mutate(
    temp_mean = train_raw$temp_mean,
    Estacao   = case_when(
      month(train_raw$date) %in% c(12, 1, 2) ~ "Verão",
      month(train_raw$date) %in% c( 3, 4, 5) ~ "Outono",
      month(train_raw$date) %in% c( 6, 7, 8) ~ "Inverno",
      TRUE                                    ~ "Primavera"
    )
  ) |>
  ggplot(aes(PC1, PC2, color = temp_mean)) +
  geom_point(alpha = 0.45, size = 0.8) +
  scale_color_gradient2(low = "#3B82F6", mid = "#FBBF24", high = "#E8583E",
                        midpoint = median(train_raw$temp_mean),
                        name = "Temp\nmédia (°C)") +
  labs(title    = "Scores PCA: PC1 × PC2 (conjunto de treino)",
       subtitle = "Cor = temperatura média do dia",
       x = "PC1", y = "PC2") +
  theme_minimal(base_size = 13)
```

## PCA vs. Features Brutas — Impacto no RMSE

```{r pca-vs-raw}
#| include: false

# Dataset com features escaladas originais (sem PCA)
raw_all_df <- bind_rows(
  as.data.frame(X_train) |>
    mutate(date = train_raw$date, temp_mean = train_raw$temp_mean),
  as.data.frame(X_test) |>
    mutate(date = test_raw$date,  temp_mean = test_raw$temp_mean)
) |>
  arrange(date) |>
  mutate(
    across(all_of(feature_cols),
           list(lag1 = \(x) lag(x, 1), lag7 = \(x) lag(x, 7)),
           .names = "{.col}_{.fn}"),
    temp_lag1 = lag(temp_mean, 1),
    month     = month(date),
    doy       = yday(date),
    target    = lead(temp_mean, 1)
  ) |>
  drop_na()

feat_raw   <- setdiff(names(raw_all_df), c("date", "temp_mean", "target"))
train_nopc <- raw_all_df |> filter(date <  cutoff)
test_nopc  <- raw_all_df |> filter(date >= cutoff)

train_nopc_sel <- train_nopc |> select(all_of(c(feat_raw, "target")))

lm_raw_fit  <- workflow(recipe(target ~ ., data = train_nopc_sel), lm_spec) |>
  fit(train_nopc_sel)
rf_raw_fit  <- workflow(recipe(target ~ ., data = train_nopc_sel), rf_spec) |>
  fit(train_nopc_sel)
pred_lm_raw <- predict(lm_raw_fit, test_nopc)$.pred
pred_rf_raw <- predict(rf_raw_fit, test_nopc)$.pred

results_pca_raw <- tibble(
  Modelo    = c("LM — PCs + lags", "LM — Features brutas",
                "RF — PCs + lags",  "RF — Features brutas"),
  Algoritmo = c("LM", "LM", "RF", "RF"),
  Tipo      = c("Com PCA", "Sem PCA", "Com PCA", "Sem PCA"),
  RMSE      = c(rmse(pred_lm,     test_df$target),
                rmse(pred_lm_raw, test_nopc$target),
                rmse(pred_rf,     test_df$target),
                rmse(pred_rf_raw, test_nopc$target))
)
```

```{r fig-pca-vs-raw}
#| fig-cap: "RMSE no conjunto de teste para LM e RF, com e sem PCA. Diferenças pequenas confirmam que o PCA agrega mais valor à visualização do que ao desempenho preditivo."
#| fig-height: 4.5

results_pca_raw |>
  ggplot(aes(Algoritmo, RMSE, fill = Tipo)) +
  geom_col(position = position_dodge(0.7), width = 0.6) +
  geom_text(aes(label = round(RMSE, 3)),
            position = position_dodge(0.7),
            vjust = -0.4, size = 4, fontface = "bold") +
  scale_fill_manual(values = c("Com PCA" = "#3B82F6", "Sem PCA" = "#E8583E")) +
  scale_y_continuous(expand = expansion(mult = c(0, 0.15))) +
  labs(title    = "PCA vs. Features Brutas — RMSE no Teste",
       subtitle = "Treino: até 2023  |  Teste: 2023 em diante",
       x = NULL, y = "RMSE (°C)", fill = NULL) +
  theme_minimal(base_size = 13) +
  theme(legend.position = "top")
```

::: {.callout-important}
## Quando o PCA ajuda — e quando não ajuda

| Situação | PCA ajuda? | Motivo |
|---|:---:|---|
| LM com features correlacionadas | **Sim** | Remove multicolinearidade; coeficientes estáveis |
| RF / XGBoost com features correlacionadas | **Pouco** | Árvores selecionam splits localmente; correlação não distorce |
| Visualização 2D/3D | **Sempre** | Comprime dimensões para inspeção humana |
| Interpretabilidade dos coeficientes | **Não** | PCs não têm significado físico direto |

**Para este dataset**: o RF com features brutas obtém RMSE praticamente igual (ou melhor) ao RF com PCA.
O PCA é mais valioso aqui como **ferramenta exploratória**.
:::

::: {.callout-tip}
## Extensões com outros modelos

Com o pipeline em `tidymodels`, trocar de modelo é trocar a especificação `parsnip`.
Ambas as extensões estão implementadas na Parte I-B:
[XGBoost com tuning de hiperparâmetros](#xgboost-tuning) (`boost_tree` + `tune_grid` + SHAP)
e [rede neural MLP](#deep-learning-torch) (`mlp`, engine `brulee`/torch).
:::

# Parte I-B — Supervisionada Sem Dependência Temporal

::: {.callout-note}
## Motivação da Parte I-B

A Parte I-A usa `temp_lag1` e lags de PCs — só funciona com dados
sequenciais ordenados. A **Parte I-B** responde: *conseguimos prever
a temperatura de amanhã usando apenas as condições de hoje e
informações sazonais, sem saber o que aconteceu ontem?*
:::

```{r conceito-ib}
#| echo: false
tibble(
  Aspecto = c("Pergunta","Features temporais","Precisa de histórico?",
              "Sazonalidade","Interpretação"),
  `Parte I-A` = c("Ontem prevê amanhã?","temp_lag1, PC_lag7",
                  "Sim","month/doy discretos","Temporal: momentum"),
  `Parte I-B` = c("Hoje prevê amanhã?","Nenhuma (ou 1 lag)",
                  "Não","sin/cos Fourier contínuo","Climática: padrão físico")
) |>
  knitr::kable(caption = "Diferenças conceituais I-A vs I-B")
```

## Sazonalidade Contínua e Cíclica — Termos de Fourier

### O problema das variáveis temporais discretas

A sazonalidade climática é **cíclica**: dezembro e janeiro são termicamente adjacentes,
mas qualquer representação linear os coloca em extremos opostos do espaço de features.

| Representação | Como trata a sazonalidade | Problema |
|---|---|---|
| `month` (1–12) | Numérico ou fator | Dez = 12 e Jan = 1 estão 11 unidades apart |
| `doy` (1–365) | Numérico contínuo | Dia 365 e dia 1 estão no extremo oposto da escala |
| One-hot de mês | 11 dummies binárias | Sem suavidade — cada mês é completamente independente |
| **Fourier sin/cos** | **Contínuo e cíclico** | **Jan e Dez são naturalmente adjacentes** |

### Termos de Fourier: mapeando o tempo em um círculo

A ideia central é projetar o dia do ano no **círculo unitário** usando seno e cosseno:

$$\sin_k = \sin\!\left(\frac{2\pi k \cdot \text{doy}}{N}\right), \quad
  \cos_k = \cos\!\left(\frac{2\pi k \cdot \text{doy}}{N}\right)$$

onde $N = 365$ (ou 366 em anos bissextos) e $k$ é o número do harmônico.

- **$k=1$ — ciclo anual** (período = 365 dias): captura a oscilação principal verão/inverno
- **$k=2$ — ciclo semianual** (período = 182 dias): captura assimetrias dentro do ano, como a diferença entre a estação seca de inverno e a chuvosa de verão em São Paulo

::: {.callout-tip}
## Por que precisamos de sin **e** cos juntos?

Um único $\sin_1$ fixa o pico no dia $\sim$91 (1º de abril). Incluindo $\cos_1$, o
modelo pode **ajustar a fase livremente**: a combinação $a \cdot \sin_1 + b \cdot \cos_1$
atinge seu máximo em qualquer dia do ano dependendo da razão $b/a$.

$$a\sin\theta + b\cos\theta = \sqrt{a^2+b^2}\;\sin\!\left(\theta + \arctan\tfrac{b}{a}\right)$$

Para São Paulo, onde o calor máximo ocorre em **janeiro/fevereiro** (hemisfério sul), a
fase é oposta ao padrão do hemisfério norte — sem $\cos_1$ o modelo não conseguiria
representar isso corretamente.

Além disso, pelo **Teorema de Fourier**, qualquer função periódica suave pode ser
aproximada pela soma de harmônicos. Com apenas 4 features ($\sin_1, \cos_1, \sin_2,
\cos_2$), capturamos os dois padrões dominantes do ciclo climático anual sem overfitting.
:::

## Engenharia de Features Cross-Sectional

```{r features-ib}
weather_feat_ib <- weather_df |>
  mutate(
    target = lead(temp_mean, 1),

    # Fourier terms — sazonalidade contínua e cíclica
    doy    = yday(date),
    n_days = if_else(leap_year(date), 366, 365),
    sin1   = sin(2 * pi * doy / n_days),   # ciclo anual
    cos1   = cos(2 * pi * doy / n_days),
    sin2   = sin(4 * pi * doy / n_days),   # ciclo semianual
    cos2   = cos(4 * pi * doy / n_days),

    # Estação do ano — sazonalidade categórica
    season = case_when(
      month(date) %in% c(12, 1, 2)  ~ "Verao",
      month(date) %in% c( 3, 4, 5)  ~ "Outono",
      month(date) %in% c( 6, 7, 8)  ~ "Inverno",
      month(date) %in% c( 9,10,11)  ~ "Primavera"
    ),
    season = factor(season,
                    levels = c("Verao","Outono","Inverno","Primavera")),

    # Features climáticas do próprio dia (sem lags)
    temp_range       = temp_max - temp_min,
    precip_rad_ratio = precip / (radiation + 1),

    # Interações sazonais
    temp_x_sin1 = temp_mean * sin1,
    temp_x_cos1 = temp_mean * cos1,
    rad_x_sin1  = radiation * sin1
  ) |>
  drop_na(target)

cat(sprintf("Dataset cross-sectional: %d observações\n", nrow(weather_feat_ib)))
```

### A Base Após Tratar a Dependência Temporal

A tabela abaixo mostra como a base ficou depois de substituir os lags por
**sazonalidade contínua e cíclica**. Em vez de `month`/`doy` discretos (onde dezembro
e janeiro ficam a 11 unidades de distância), cada dia é mapeado no círculo unitário
pelos pares $(\sin_k, \cos_k)$ — note como os valores variam suavemente ao longo do ano
e como janeiro e dezembro voltam a ser adjacentes. O alvo continua sendo a temperatura
de **amanhã**, mas agora previsível sem nenhum valor passado da própria série.

```{r tab-features-ib}
#| tbl-cap: "Amostra da base cross-sectional (ano de 1980, um dia por bimestre). As colunas sin/cos codificam a sazonalidade de forma contínua e cíclica; não há nenhuma feature de lag."

weather_feat_ib |>
  mutate(ano = year(date)) |>
  filter(ano == 1980, doy %in% c(15, 74, 135, 196, 257, 319)) |>
  transmute(
    Data            = date,
    doy,
    `T. méd (°C)`   = round(temp_mean, 1),
    sin1            = round(sin1, 3),
    cos1            = round(cos1, 3),
    sin2            = round(sin2, 3),
    cos2            = round(cos2, 3),
    Estação         = season,
    `Alvo amanhã`   = round(target, 1)
  ) |>
  knitr::kable(
    align   = "c",
    caption = "Base I-B após tratamento da dependência temporal — sazonalidade de Fourier substitui os lags"
  )
```

::: {.callout-note}
Cada linha é uma observação **independente**: o modelo recebe apenas o clima do dia e a
posição no ciclo anual (`sin1, cos1, sin2, cos2`), sem `temp_lag1` nem lags de PCs. É o
que torna possível treinar redes neurais e árvores sobre dados *cross-sectional*, sem a
ordenação cronológica exigida pela Parte I-A.
:::

## Visualizando as Features Sazonais

```{r fig-fourier-ib}
weather_feat_ib |>
  distinct(doy, sin1, cos1, sin2, cos2) |>
  slice_head(n = 365) |>
  pivot_longer(-doy, names_to = "harmônico", values_to = "valor") |>
  mutate(harmônico = factor(harmônico, levels = c("sin1","cos1","sin2","cos2"))) |>
  ggplot(aes(doy, valor, color = harmônico)) +
  geom_line(linewidth = 1.2) +
  scale_color_brewer(palette = "Set1") +
  scale_x_continuous(
    breaks = c(1,60,121,182,244,305,365),
    labels = c("Jan","Mar","Mai","Jul","Set","Nov","Dez")
  ) +
  labs(title    = "Fourier Terms — Sazonalidade Contínua e Cíclica",
       subtitle = "Substituem month/doy | Jan e Dez ficam naturalmente próximos",
       x = "Dia do ano", y = "Valor", color = "Harmônico") +
  theme_minimal(base_size = 13)
```

```{r fig-fourier-vs-scatter}
#| fig-height: 5
# Ajuste LM usando apenas os 4 termos de Fourier — mostra o quanto eles capturam do ciclo
fourier_clim <- lm(temp_mean ~ sin1 + cos1 + sin2 + cos2, data = weather_feat_ib)

weather_feat_ib |>
  mutate(fourier_fit = predict(fourier_clim)) |>
  group_by(doy) |>
  summarise(
    obs_mean = mean(temp_mean,    na.rm = TRUE),
    fourier  = mean(fourier_fit,  na.rm = TRUE),
    obs_q10  = quantile(temp_mean, 0.10, na.rm = TRUE),
    obs_q90  = quantile(temp_mean, 0.90, na.rm = TRUE),
    .groups  = "drop"
  ) |>
  ggplot(aes(doy)) +
  geom_ribbon(aes(ymin = obs_q10, ymax = obs_q90),
              fill = "#93C5FD", alpha = 0.35) +
  geom_line(aes(y = obs_mean, color = "Média observada"),
            linewidth = 1.0) +
  geom_line(aes(y = fourier,  color = "Ajuste Fourier (4 features)"),
            linewidth = 1.4, linetype = "dashed") +
  scale_color_manual(values = c("Média observada"           = "#1D4ED8",
                                "Ajuste Fourier (4 features)" = "#E8583E")) +
  scale_x_continuous(breaks = c(1, 60, 121, 182, 244, 305, 365),
                     labels = c("Jan","Mar","Mai","Jul","Set","Nov","Dez")) +
  labs(title    = "Temperatura por Dia do Ano vs Curva de Fourier",
       subtitle = "Faixa azul = P10–P90 interanual | Curva vermelha usa apenas sin1+cos1+sin2+cos2",
       x = "Dia do ano", y = "Temperatura Média (°C)", color = NULL) +
  theme_minimal(base_size = 13) +
  theme(legend.position = "bottom")
```

```{r fig-heatmap-month-year}
# Heatmap mês × ano: mostra sazonalidade E tendência de longo prazo simultaneamente
weather_df |>
  mutate(year = year(date), month = month(date)) |>
  group_by(year, month) |>
  summarise(temp = mean(temp_mean, na.rm = TRUE), .groups = "drop") |>
  ggplot(aes(year, factor(month, labels = month.abb), fill = temp)) +
  geom_tile(color = "white", linewidth = 0.25) +
  scale_fill_gradient2(
    low      = "#3B82F6",
    mid      = "#FEF9C3",
    high     = "#E8583E",
    midpoint = median(weather_df$temp_mean, na.rm = TRUE)
  ) +
  labs(title    = "Temperatura Média Mensal — São Paulo (1980–2024)",
       subtitle = "Eixo vertical = sazonalidade | Eixo horizontal = tendência de aquecimento",
       x = "Ano", y = NULL, fill = "°C") +
  theme_minimal(base_size = 12) +
  theme(axis.text.x = element_text(angle = 45, hjust = 1, size = 9))
```

## Split, Recipes e Especificação dos Modelos (tidymodels)

Toda a modelagem segue o stack **`tidymodels`**: a normalização é aprendida no treino
dentro de um `recipe` (sem leakage), os modelos são especificados com `parsnip`,
encadeados em `workflows` e avaliados com métricas do `yardstick`.

```{r split-scale-ib}
train_ib <- weather_feat_ib |> filter(date <  cutoff)
test_ib  <- weather_feat_ib |> filter(date >= cutoff)

feat_ib_base <- c("temp_max","temp_min","temp_range","precip",
                  "wind_max","radiation","precip_rad_ratio",
                  "sin1","cos1","sin2","cos2")

feat_ib_full <- c(feat_ib_base, "season",
                  "temp_x_sin1","temp_x_cos1","rad_x_sin1")

train_base <- train_ib |> select(all_of(c(feat_ib_base, "target")))
train_full <- train_ib |> select(all_of(c(feat_ib_full, "target")))

# Recipes: normalização aprendida no treino, aplicada automaticamente ao teste
rec_base <- recipe(target ~ ., data = train_base) |>
  step_normalize(all_numeric_predictors())
rec_full <- recipe(target ~ ., data = train_full) |>
  step_normalize(all_numeric_predictors())

# Especificações parsnip
lm_spec <- linear_reg() |> set_engine("lm")
rf_spec <- rand_forest(trees = 500, mode = "regression") |>
  set_engine("ranger", importance = "impurity",
             num.threads = max(1L, parallel::detectCores() - 1L))

cat(sprintf("Treino: %d | Teste: %d\n", nrow(train_ib), nrow(test_ib)))
cat(sprintf("feat_base: %d | feat_full: %d\n",
            length(feat_ib_base), length(feat_ib_full)))
```

## Modelos Parte I-B

```{r modelos-ib}
lm_ib_base <- workflow(rec_base, lm_spec) |> fit(train_base)
lm_ib_full <- workflow(rec_full, lm_spec) |> fit(train_full)
rf_ib_base <- workflow(rec_base, rf_spec) |> fit(train_base)
rf_ib_full <- workflow(rec_full, rf_spec) |> fit(train_full)

pred_lm_ib_base <- predict(lm_ib_base, test_ib)$.pred
pred_lm_ib_full <- predict(lm_ib_full, test_ib)$.pred
pred_rf_ib_base <- predict(rf_ib_base, test_ib)$.pred
pred_rf_ib_full <- predict(rf_ib_full, test_ib)$.pred
pred_ens_ib     <- (pred_lm_ib_full + pred_rf_ib_full) / 2

for (nm in c("LM Base","LM Full","RF Base","RF Full","Ensemble")) {
  pred <- switch(nm,
    "LM Base"  = pred_lm_ib_base,
    "LM Full"  = pred_lm_ib_full,
    "RF Base"  = pred_rf_ib_base,
    "RF Full"  = pred_rf_ib_full,
    "Ensemble" = pred_ens_ib
  )
  cat(sprintf("%-10s RMSE: %.3f °C | MAE: %.3f °C | R²: %.4f\n",
              nm, rmse(pred, test_ib$target),
              mae(pred, test_ib$target),
              r2(pred, test_ib$target)))
}
```

## Diagnóstico: ACF dos Resíduos

::: {.callout-note}
## O que é a ACF dos Resíduos e por que importa?

**Resíduo** é a diferença entre o valor real e o previsto: $e_t = y_t - \hat{y}_t$.
Em um modelo perfeito, os resíduos seriam ruído branco — sem nenhuma estrutura
explorável. A **função de autocorrelação (ACF)** mede a correlação de $e_t$ com
$e_{t-k}$ (o erro de $k$ dias atrás).

| ACF no lag-$k$ | Interpretação |
|---|---|
| Significativa no lag-1 | O erro de ontem prevê o erro de hoje — há **momentum residual** não capturado |
| Significativa em múltiplos lags | Padrão sazonal ou tendência residual — o modelo perdeu estrutura de longo prazo |
| Todas dentro do IC | Resíduos são ruído branco — o modelo extraiu toda a estrutura previsível |

A banda pontilhada representa o intervalo de confiança de 95% sob a hipótese nula de
ruído branco: $\pm 1.96 / \sqrt{n}$. Barras que ultrapassam essa banda indicam
autocorrelação estatisticamente significativa.

O **teste de Ljung-Box** formaliza isso: $H_0$ = os primeiros $h$ autocorrelações são
conjuntamente nulas. Um p-valor < 0.05 rejeita $H_0$, confirmando estrutura residual.
:::

```{r fig-acf-ib}
residuos_ib <- test_ib$target - pred_rf_ib_full
acf_res_ib  <- acf(residuos_ib, lag.max = 30, plot = FALSE)

ci_ib <- qnorm(0.975) / sqrt(length(residuos_ib))

acf_df_ib <- tibble(
  lag = as.numeric(acf_res_ib$lag[-1]),
  acf = as.numeric(acf_res_ib$acf[-1]),
  ci  = ci_ib
)

acf_df_ib |>
  ggplot(aes(lag, acf)) +
  geom_col(aes(fill = abs(acf) > ci), alpha = 0.8) +
  geom_hline(yintercept =  ci_ib, linetype = "dashed", color = "#E8583E", linewidth = 0.8) +
  geom_hline(yintercept = -ci_ib, linetype = "dashed", color = "#E8583E", linewidth = 0.8) +
  scale_fill_manual(values = c("FALSE" = "#93C5FD", "TRUE" = "#E8583E"),
                    labels = c("Dentro do IC 95%", "Significativo (fora do IC)")) +
  labs(title    = "ACF dos Resíduos — RF Full (Parte I-B, sem lags)",
       subtitle = "Banda vermelha = IC 95% | Barras vermelhas = autocorrelação residual detectada",
       x = "Lag (dias)", y = "Autocorrelação", fill = NULL) +
  theme_minimal(base_size = 13) +
  theme(legend.position = "bottom")

# Lags 1–5 individuais
cat("ACF dos resíduos — lags 1 a 5:\n")
for (i in 1:5) {
  cat(sprintf("  lag-%d: %.3f  %s\n", i, acf_df_ib$acf[i],
              ifelse(abs(acf_df_ib$acf[i]) > ci_ib, "⚠ significativo", "OK")))
}

# Teste formal de Ljung-Box (H0: sem autocorrelação nos primeiros 10 lags)
lb <- Box.test(residuos_ib, lag = 10, type = "Ljung-Box")
cat(sprintf("\nLjung-Box (h=10): Q = %.2f | p = %.4f  →  %s\n",
            lb$statistic, lb$p.value,
            ifelse(lb$p.value < 0.05,
                   "rejeita H0 — autocorrelacao significativa nos residuos",
                   "nao rejeita H0 — residuos sao ruido branco")))
```

::: {.callout-warning}
## Interpretando o resultado

Se o lag-1 for significativo, o modelo está cometendo **erros sistemáticos com
persistência**: dias em que subestimou tendem a ser seguidos por mais dias de
subestimação, e vice-versa. Isso é evidência de que a série ainda carrega
autocorrelação não explicada pelas features climáticas.

Estratégias possíveis para corrigir: adicionar `temp_lag1` como feature (eficaz, mas
**reintroduz a dependência temporal** que o projeto pede para remover — mantido adiante
apenas como *benchmark*) ou diferenciar o alvo (modelar $\Delta y$; testada, ficou
atrás da F1 com a mesma informação e foi omitida por concisão).
:::

## Benchmarks Temporais — Quanto Custa Remover a Dependência?

::: {.callout-note}
## Por que manter modelos com dependência temporal aqui?

O requisito do projeto é prever **sem dependência temporal** — e os modelos
cross-sectional (F1) cumprem isso. Mas uma restrição só pode ser avaliada se soubermos
**quanto ela custa**. Por isso mantemos dois *benchmarks* deliberadamente
não-conformes, que delimitam a comparação pelos dois extremos:

- **ARIMA** usa *apenas* a história da série (nenhuma feature climática): mede quanto
  vale a ordem temporal sozinha.
- **RF + lag-1** usa o clima de hoje **e** a temperatura de ontem ($y_{t-1}$): mede o
  ganho marginal de reintroduzir um único lag.

Se o RF + lag-1 não superar a F1, a conclusão é forte: **o clima de hoje + a posição
no ciclo anual já contêm praticamente toda a informação preditiva**, e a restrição do
projeto custa quase nada. É o mesmo papel dos baselines na meteorologia operacional:
sem referência, nenhum RMSE é interpretável.
:::

::: {.callout-warning}
## Taxonomia por relação com o tempo

| Grupo | Modelos | Informação temporal usada | Conforme ao requisito? |
|---|---|---|---|
| **F1 — Cross-Sectional** | LM/RF Base/Full, Ensemble, XGBoost, MLP | Nenhuma — clima de hoje + Fourier | **Sim** |
| **Benchmark — Série Temporal** | ARIMA | Histórico completo via AR/MA | Não — só referência |
| **Benchmark — Lag Explícito** | RF + lag-1 | $y_{t-1}$ (ontem) como feature | Não — só referência |
:::

### Benchmark 1 — ARIMA (univariado, sem features externas)

O ARIMA(p,**d**,q) trata a dependência temporal de forma estrutural: o parâmetro $d$
diferencia a série internamente e os termos AR/MA modelam a autocorrelação restante.
Ao contrário da F1, o ARIMA usa **apenas a história passada da série** — sem nenhuma
feature climática ou sazonal externa.

```{r arima-daily}
#| cache: true
# tsibble diário com o alvo de treino
train_arima_ts <- train_df |>
  select(date, temp = target) |>
  as_tsibble(index = date)

# PDQ(0,0,0) desativa o ARIMA sazonal (período anual seria 365 — muito lento)
# O componente sazonal de longo prazo será capturado parcialmente pelo AR
arima_fit <- train_arima_ts |>
  model(ARIMA = ARIMA(temp ~ PDQ(0, 0, 0)))

cat("Ordem ARIMA selecionada automaticamente:\n")
print(report(arima_fit))

# Previsão multi-step para todo o período de teste
fc_arima   <- arima_fit |> forecast(h = nrow(test_df))
pred_arima <- as_tibble(fc_arima) |> arrange(date) |> pull(.mean)

cat(sprintf("\nARIMA: RMSE = %.3f | MAE = %.3f | R² = %.4f\n",
            rmse(pred_arima, test_df$target),
            mae( pred_arima, test_df$target),
            r2(  pred_arima, test_df$target)))
```

### Benchmark 2 — RF com lag-1 explícito

```{r rf-ib-lag1}
weather_feat_ib2 <- weather_feat_ib |>
  mutate(temp_lag1 = lag(temp_mean, 1)) |>
  drop_na()

feat_ib_lag1 <- c(feat_ib_full, "temp_lag1")
train_ib2    <- weather_feat_ib2 |> filter(date <  cutoff)
test_ib2     <- weather_feat_ib2 |> filter(date >= cutoff)

train_lag1_sel <- train_ib2 |> select(all_of(c(feat_ib_lag1, "target")))
rec_lag1 <- recipe(target ~ ., data = train_lag1_sel) |>
  step_normalize(all_numeric_predictors())

rf_ib_lag1      <- workflow(rec_lag1, rf_spec) |> fit(train_lag1_sel)
pred_rf_ib_lag1 <- predict(rf_ib_lag1, test_ib2)$.pred

cat(sprintf("Benchmark 2 — RF + lag-1: RMSE = %.3f | MAE = %.3f | R² = %.4f\n",
            rmse(pred_rf_ib_lag1, test_ib2$target),
            mae( pred_rf_ib_lag1, test_ib2$target),
            r2(  pred_rf_ib_lag1, test_ib2$target)))
```

### Comparação Consolidada — F1 vs Benchmarks

Esta comparação é o coração da Parte I-B, porque **separa duas perguntas que costumam
vir misturadas**: quanto do erro vem da *informação disponível* (o que o modelo sabe:
só o clima de hoje? a temperatura de ontem? toda a história?) e quanto vem do
*algoritmo* (como o modelo aprende). Barras da mesma cor diferem apenas pelo
algoritmo; cores diferentes diferem pela informação temporal usada. Sem os benchmarks,
um RMSE de ~1,7 °C seria um número solto — com eles, vira uma afirmação testável sobre
o custo de remover a dependência temporal.

```{r fig-acf-3panel}
#| fig-height: 3.8
#| fig-cap: "ACF dos resíduos no teste: F1 (cross-sectional) vs os dois benchmarks. Barras vermelhas = autocorrelação residual significativa."
acf_to_tbl <- function(residuos, label) {
  a <- acf(residuos, lag.max = 30, plot = FALSE)
  tibble(lag = as.numeric(a$lag[-1]), acf = as.numeric(a$acf[-1]), modelo = label)
}

ci_acf <- qnorm(0.975) / sqrt(length(residuos_ib))

bind_rows(
  acf_to_tbl(test_ib$target  - pred_rf_ib_full, "F1: RF Full (cross-sec.)"),
  acf_to_tbl(test_df$target  - pred_arima,      "Benchmark: ARIMA"),
  acf_to_tbl(test_ib2$target - pred_rf_ib_lag1, "Benchmark: RF + lag-1")
) |>
  mutate(modelo = factor(modelo, levels = c(
    "F1: RF Full (cross-sec.)", "Benchmark: ARIMA", "Benchmark: RF + lag-1"
  ))) |>
  ggplot(aes(lag, acf)) +
  geom_col(aes(fill = abs(acf) > ci_acf), alpha = 0.8) +
  geom_hline(yintercept =  ci_acf, linetype = "dashed",
             color = "#E8583E", linewidth = 0.6) +
  geom_hline(yintercept = -ci_acf, linetype = "dashed",
             color = "#E8583E", linewidth = 0.6) +
  scale_fill_manual(values = c("FALSE" = "#93C5FD", "TRUE" = "#E8583E"),
                    guide = "none") +
  facet_wrap(~modelo, ncol = 3) +
  labs(title    = "ACF dos Resíduos — F1 vs Benchmarks",
       subtitle = "Lag-1 vermelho = estrutura temporal ainda nos resíduos",
       x = "Lag (dias)", y = "Autocorrelação") +
  theme_minimal(base_size = 12)
```

```{r fig-rmse-familias}
#| fig-cap: "Visão consolidada: azul = modelos conformes (sem dependência temporal); laranja/vermelho = benchmarks. Se os benchmarks não descem abaixo do azul, a restrição do projeto custa pouco."
rmse_all <- tibble(
  Grupo = c(
    rep("F1: Cross-Sectional", 5),
    "Benchmark: Série Temporal",
    "Benchmark: Lag Explícito"
  ),
  Modelo = c(
    "LM Base","LM Full","RF Base","RF Full","Ensemble",
    "ARIMA",
    "RF + lag-1"
  ),
  RMSE = c(
    rmse(pred_lm_ib_base, test_ib$target),
    rmse(pred_lm_ib_full, test_ib$target),
    rmse(pred_rf_ib_base, test_ib$target),
    rmse(pred_rf_ib_full, test_ib$target),
    rmse(pred_ens_ib,     test_ib$target),
    rmse(pred_arima,      test_df$target),
    rmse(pred_rf_ib_lag1, test_ib2$target)
  )
)

rmse_all |>
  mutate(Modelo = reorder(Modelo, RMSE)) |>
  ggplot(aes(Modelo, RMSE, fill = Grupo)) +
  geom_col(width = 0.7, alpha = 0.9) +
  geom_text(aes(label = sprintf("%.3f", RMSE)), hjust = -0.1, size = 3.5) +
  coord_flip() +
  scale_fill_manual(values = c(
    "F1: Cross-Sectional"       = "#93C5FD",
    "Benchmark: Série Temporal" = "#F59E0B",
    "Benchmark: Lag Explícito"  = "#E8583E"
  )) +
  ylim(0, max(rmse_all$RMSE) * 1.2) +
  labs(title    = "RMSE Consolidado — Modelos Conformes vs Benchmarks",
       subtitle = "Azul = sem dependência temporal | Cores quentes = benchmarks com tempo",
       x = NULL, y = "RMSE (°C)", fill = NULL) +
  theme_minimal(base_size = 12) +
  theme(legend.position = "bottom")
```

```{r fig-forecast-overlay}
#| fig-height: 5
#| fig-cap: "Primeiros 90 dias de teste: o ARIMA multi-step converge para o ciclo médio (sem reagir ao clima), enquanto F1 e o benchmark de lag acompanham as variações dia a dia."
n_plot <- 90

tibble(
  date          = test_ib$date[seq_len(n_plot)],
  Real          = test_ib$target[seq_len(n_plot)],
  `F1: RF Full` = pred_rf_ib_full[seq_len(n_plot)],
  `ARIMA`       = pred_arima[seq_len(n_plot)]
) |>
  left_join(
    tibble(date = test_ib2$date, `RF + lag-1` = pred_rf_ib_lag1),
    by = "date"
  ) |>
  pivot_longer(-date, names_to = "Modelo", values_to = "Temp") |>
  mutate(Modelo = factor(Modelo, levels = c("Real","F1: RF Full",
                                             "ARIMA","RF + lag-1"))) |>
  ggplot(aes(date, Temp, color = Modelo,
             linewidth = Modelo == "Real", alpha = Modelo == "Real")) +
  geom_line() +
  scale_color_manual(values = c(
    "Real"        = "#1F2937",
    "F1: RF Full" = "#93C5FD",
    "ARIMA"       = "#F59E0B",
    "RF + lag-1"  = "#E8583E"
  )) +
  scale_linewidth_manual(values = c("TRUE" = 1.3, "FALSE" = 0.7), guide = "none") +
  scale_alpha_manual(values = c("TRUE" = 1.0, "FALSE" = 0.85), guide = "none") +
  labs(title    = "Previsão vs Real — Primeiros 90 Dias de Teste (Jan–Mar 2023)",
       subtitle = "F1 conforme + dois benchmarks temporais",
       x = NULL, y = "Temperatura Média (°C)", color = "Modelo") +
  theme_minimal(base_size = 13) +
  theme(legend.position = "bottom")
```

::: {.callout-important}
## Leitura dos benchmarks

| Grupo | Melhor cenário | Limitação principal |
|---|---|---|
| **F1 Cross-Sectional** | Atende ao requisito do projeto; observação isolada | Resíduos guardam autocorrelação |
| **Benchmark ARIMA** | Série densa sem covariáveis | Multi-step converge para o ciclo médio |
| **Benchmark Lag-1** | Cota superior com 1 lag | Reintroduz dependência temporal |

Se o lag-1 não traz ganho relevante sobre a F1, o argumento está fechado: a
temperatura de hoje (já presente nas features) e a sazonalidade de Fourier capturam
praticamente todo o sinal que o lag traria.
:::

## XGBoost — Boosting com Tuning de Hiperparâmetros {#xgboost-tuning}

O **XGBoost** completa a comparação supervisionada como terceiro algoritmo distinto
(além de LM e RF; a rede neural é o item opcional). Enquanto o Random Forest treina
árvores **independentes** e tira a média (reduzindo variância), o *gradient boosting*
treina árvores **sequenciais**, cada uma corrigindo os resíduos do conjunto anterior
(reduzindo viés) — e é consistentemente o estado da arte em dados tabulares.

Os hiperparâmetros são selecionados com **`tune_grid` + validação cruzada (3 folds)**
do próprio `tidymodels`, sobre o treino (1980–2022): grid com `learn_rate` (eta),
`trees` (nrounds) e `tree_depth`. Como a base I-B é **cross-sectional** (sem lags),
folds aleatórios no CV são válidos — nenhuma feature carrega ordem temporal. O teste
(2023–2024) permanece intocado até a avaliação final.

```{r xgb-tune}
#| cache: true

feat_ib_nn <- setdiff(feat_ib_full, "season")
train_xgb  <- train_ib |> select(all_of(c(feat_ib_nn, "target")))

# Sem normalização: árvores são invariantes à escala e o SHAP fica em unidades originais
rec_xgb <- recipe(target ~ ., data = train_xgb)

xgb_spec <- boost_tree(trees = tune(), tree_depth = tune(), learn_rate = tune()) |>
  set_engine("xgboost", nthread = max(1L, parallel::detectCores() - 1L)) |>
  set_mode("regression")

xgb_grid <- crossing(
  learn_rate = c(0.01, 0.1, 0.3),
  trees      = c(250, 750, 1000),
  tree_depth = c(1, 4)
)

set.seed(123)
xgb_tune_res <- tune_grid(
  workflow(rec_xgb, xgb_spec),
  resamples = vfold_cv(train_xgb, v = 3),
  grid      = xgb_grid,
  metrics   = metric_set(yardstick::rmse)
)

show_best(xgb_tune_res, metric = "rmse", n = 5) |>
  select(learn_rate, trees, tree_depth, mean, std_err) |>
  knitr::kable(digits = 4,
               caption = "Top 5 combinações do grid (RMSE médio em CV 3-fold no treino)")
```

```{r xgb-final}
best_xgb <- select_best(xgb_tune_res, metric = "rmse")

xgb_fit <- workflow(rec_xgb, xgb_spec) |>
  finalize_workflow(best_xgb) |>
  fit(train_xgb)

pred_xgb <- predict(xgb_fit, test_ib)$.pred

cat(sprintf("Melhores hiperparâmetros: eta = %.2f | trees = %d | depth = %d\n",
            best_xgb$learn_rate, best_xgb$trees, best_xgb$tree_depth))
cat(sprintf("XGBoost — RMSE: %.3f °C | MAE: %.3f °C | R²: %.4f\n",
            rmse(pred_xgb, test_ib$target),
            mae( pred_xgb, test_ib$target),
            r2(  pred_xgb, test_ib$target)))
```

```{r fig-xgb-scatter}
#| fig-height: 4.5
#| fig-cap: "Observado vs predito do XGBoost no teste (2023–2024). Pontos próximos da diagonal indicam boas previsões."

tibble(observado = test_ib$target, predito = pred_xgb) |>
  ggplot(aes(observado, predito)) +
  geom_point(alpha = 0.3, size = 0.8, color = "#0D9488") +
  geom_abline(color = "#E8583E", linetype = "dashed", linewidth = 0.9) +
  labs(title = "Observado vs Predito — XGBoost (tuned)",
       x = "Temperatura observada (°C)", y = "Temperatura prevista (°C)") +
  theme_minimal(base_size = 13)
```

### Interpretabilidade — SHAP Values

Os **SHAP values** (SHapley Additive exPlanations) decompõem cada predição na
contribuição de cada feature, com base na teoria dos jogos cooperativos. O gráfico de
barras mostra a importância global (média de |SHAP|); o *beeswarm* mostra a direção do
efeito — cada ponto é um dia do teste, colorido pelo valor da feature.

```{r fig-xgb-shap}
#| fig-height: 8
#| fig-cap: "Importância global (acima) e distribuição dos SHAP values (abaixo) no conjunto de teste. No beeswarm, vermelho = valor alto da feature; posição horizontal = impacto na predição."

library(shapviz)

booster <- extract_fit_engine(xgb_fit)

# bake(all_predictors()) preserva a ordem de colunas que o parsnip passou ao xgboost
X_teste <- bake(prep(rec_xgb), test_ib, all_predictors()) |> as.matrix()

shap <- shapviz(booster, X_pred = X_teste)

p_shap_bar <- sv_importance(shap, kind = "bar", max_display = 10) +
  labs(title = "Importância Global — média de |SHAP|") +
  theme_minimal(base_size = 12)

p_shap_bee <- sv_importance(shap, kind = "beeswarm", max_display = 10) +
  labs(title = "Beeswarm — direção do efeito por observação") +
  theme_minimal(base_size = 12)

p_shap_bar / p_shap_bee
```

::: {.callout-note}
## Leitura do SHAP

`temp_max` e `temp_min` dominam — as temperaturas de hoje são os melhores preditores da
média de amanhã. No beeswarm, valores altos (vermelho) de `temp_max` empurram a predição
para cima, como esperado fisicamente. Os termos de Fourier (`cos1`, `sin1`) aparecem em
seguida, confirmando que a posição no ciclo anual carrega informação além do clima do
dia. Diferente da importância por impureza do RF, o SHAP mostra **direção** e
**magnitude por observação** — essencial para auditar se o modelo aprendeu relações
fisicamente plausíveis.
:::

## Resultados Parte I-B

```{r results-ib}
results_ib <- tibble(
  Família = c(
    rep("F1: Cross-Sectional", 6),
    "Benchmark: Série Temporal",
    "Benchmark: Lag Explícito"
  ),
  Modelo = c(
    "LM Base","LM Full","RF Base","RF Full","Ensemble","XGBoost (tuned)",
    "ARIMA",
    "RF + temp_lag1"
  ),
  RMSE = c(
    rmse(pred_lm_ib_base, test_ib$target),
    rmse(pred_lm_ib_full, test_ib$target),
    rmse(pred_rf_ib_base, test_ib$target),
    rmse(pred_rf_ib_full, test_ib$target),
    rmse(pred_ens_ib,     test_ib$target),
    rmse(pred_xgb,        test_ib$target),
    rmse(pred_arima,      test_df$target),
    rmse(pred_rf_ib_lag1, test_ib2$target)
  ),
  MAE = c(
    mae(pred_lm_ib_base, test_ib$target),
    mae(pred_lm_ib_full, test_ib$target),
    mae(pred_rf_ib_base, test_ib$target),
    mae(pred_rf_ib_full, test_ib$target),
    mae(pred_ens_ib,     test_ib$target),
    mae(pred_xgb,        test_ib$target),
    mae(pred_arima,      test_df$target),
    mae(pred_rf_ib_lag1, test_ib2$target)
  ),
  R2 = c(
    r2(pred_lm_ib_base, test_ib$target),
    r2(pred_lm_ib_full, test_ib$target),
    r2(pred_rf_ib_base, test_ib$target),
    r2(pred_rf_ib_full, test_ib$target),
    r2(pred_ens_ib,     test_ib$target),
    r2(pred_xgb,        test_ib$target),
    r2(pred_arima,      test_df$target),
    r2(pred_rf_ib_lag1, test_ib2$target)
  )
) |>
  mutate(across(where(is.numeric), \(x) round(x, 4))) |>
  arrange(RMSE)

results_ib |>
  knitr::kable(caption = "Parte I-B: todos os modelos por família (ordenados por RMSE)")
```

```{r fig-ib-importance}
#| fig-height: 4
extract_fit_engine(rf_ib_full)$variable.importance |>
  enframe("Feature","Importance") |>
  mutate(Importance = Importance / max(Importance)) |>
  arrange(desc(Importance)) |>
  ggplot(aes(reorder(Feature, Importance), Importance, fill = Importance)) +
  geom_col() + coord_flip() +
  scale_fill_gradient(low = "#93C5FD", high = "#1D4ED8") +
  labs(title    = "Importância das Features — RF Full (Parte I-B)",
       subtitle = "Sem lags | Fourier + season + clima do dia",
       x = NULL, y = "Importância relativa") +
  theme_minimal(base_size = 13) +
  theme(legend.position = "none")
```

## Deep Learning — Rede Neural (MLP) com `torch` {#deep-learning-torch}

Esta seção atende ao **item opcional do enunciado** (rede neural, até 1 ponto). Como a
base I-B é **cross-sectional** (cada linha é uma observação independente), treinamos uma
**rede neural densa (MLP)** sobre as mesmas features — especificada dentro do próprio
`tidymodels`, via `parsnip::mlp()` com engine **`brulee`** (a interface `torch` nativa
em R / libtorch, **sem dependência de Python**).

A arquitetura é um *Multi-Layer Perceptron* totalmente conectado:

- **Entrada:** as 14 features numéricas (clima do dia + Fourier + interações), normalizadas pelo `recipe`.
- **Camada oculta:** 64 neurônios com ativação **ReLU** e **dropout** de 10% (regularização).
- **Saída:** 1 neurônio linear (regressão da temperatura de amanhã).
- **Treino:** SGD com *momentum*, *mini-batches* de 256 e **early stopping** sobre um conjunto de validação (20% do treino) — interrompe quando a perda de validação para de cair.

::: {.callout-tip}
## Pré-requisito: backend torch
`brulee` usa o **torch** nativo (libtorch) — não requer Python. Para instalar, rode uma vez:
`install.packages(c("torch","brulee"))` e em seguida `torch::install_torch()` (baixa o
backend libtorch, ~100 MB). Se o backend não estiver disponível no ambiente de
renderização, esta seção é **ignorada automaticamente** e os modelos clássicos da
Parte I-B permanecem válidos.
:::

```{r dl-check}
#| include: false
have_torch <- requireNamespace("brulee", quietly = TRUE) &&
              requireNamespace("torch",  quietly = TRUE) &&
              isTRUE(tryCatch(torch::torch_is_installed(), error = function(e) FALSE))
```

```{r dl-mlp}
#| eval: !expr have_torch

# Features numéricas (mesmo conjunto do RF/LM Full, sem o fator 'season')
feat_ib_nn <- setdiff(feat_ib_full, "season")
train_nn   <- train_ib |> select(all_of(c(feat_ib_nn, "target")))

rec_nn <- recipe(target ~ ., data = train_nn) |>
  step_normalize(all_numeric_predictors())

# brulee não permite dropout e penalty simultâneos — usamos só dropout
mlp_spec <- mlp(hidden_units = 64, dropout = 0.10, penalty = 0,
                epochs = 150, learn_rate = 0.05, activation = "relu") |>
  set_engine("brulee", optimizer = "SGD", momentum = 0.9,
             batch_size = 256L, validation = 0.20, stop_iter = 15L) |>
  set_mode("regression")

set.seed(123)
mlp_fit  <- workflow(rec_nn, mlp_spec) |> fit(train_nn)
pred_mlp <- predict(mlp_fit, test_ib)$.pred

cat(sprintf("MLP (torch/brulee): RMSE = %.3f °C | MAE = %.3f °C | R² = %.4f\n",
            rmse(pred_mlp, test_ib$target),
            mae( pred_mlp, test_ib$target),
            r2(  pred_mlp, test_ib$target)))

dl_compare <- tibble(
  Modelo = c("LM Full", "RF Full", "Ensemble (LM+RF)", "XGBoost (tuned)", "MLP (torch)"),
  RMSE   = c(rmse(pred_lm_ib_full, test_ib$target),
             rmse(pred_rf_ib_full, test_ib$target),
             rmse(pred_ens_ib,     test_ib$target),
             rmse(pred_xgb,        test_ib$target),
             rmse(pred_mlp,        test_ib$target)),
  MAE    = c(mae(pred_lm_ib_full, test_ib$target),
             mae(pred_rf_ib_full, test_ib$target),
             mae(pred_ens_ib,     test_ib$target),
             mae(pred_xgb,        test_ib$target),
             mae(pred_mlp,        test_ib$target)),
  R2     = c(r2(pred_lm_ib_full, test_ib$target),
             r2(pred_rf_ib_full, test_ib$target),
             r2(pred_ens_ib,     test_ib$target),
             r2(pred_xgb,        test_ib$target),
             r2(pred_mlp,        test_ib$target))
) |>
  mutate(across(where(is.numeric), \(x) round(x, 4))) |>
  arrange(RMSE)

dl_compare |>
  knitr::kable(caption = "MLP (torch) vs modelos cross-sectional clássicos — conjunto de teste 2023–2024")
```

```{r fig-dl-loss}
#| eval: !expr have_torch
#| fig-cap: "Curva de aprendizado do MLP: perda (MSE) ao longo das épocas. O early stopping interrompe o treino quando a perda de validação para de melhorar, evitando overfitting."
#| fig-height: 4

autoplot(extract_fit_engine(mlp_fit)) +
  labs(title    = "Curva de Treino — MLP (torch / brulee)",
       subtitle = "Perda por época | early stopping sobre a validação") +
  theme_minimal(base_size = 13)
```

```{r fig-dl-fit}
#| eval: !expr have_torch
#| fig-height: 4.5
#| fig-cap: "Esquerda: predito vs real do MLP (diagonal = predição perfeita). Direita: RMSE do MLP comparado aos modelos clássicos da Parte I-B."

p_scatter <- tibble(Real = test_ib$target, Pred = pred_mlp) |>
  ggplot(aes(Real, Pred)) +
  geom_point(alpha = 0.15, size = 0.7, color = "#7C3AED") +
  geom_abline(slope = 1, intercept = 0,
              linetype = "dashed", color = "#E8583E", linewidth = 0.9) +
  labs(title = "MLP — Predito vs Real", x = "Real (°C)", y = "Previsto (°C)") +
  theme_minimal(base_size = 12)

p_bar <- dl_compare |>
  mutate(destaque = Modelo == "MLP (torch)") |>
  ggplot(aes(reorder(Modelo, -RMSE), RMSE, fill = destaque)) +
  geom_col(width = 0.6) +
  geom_text(aes(label = sprintf("%.3f", RMSE)), hjust = -0.1, size = 3.5) +
  coord_flip() +
  scale_fill_manual(values = c("TRUE" = "#7C3AED", "FALSE" = "#93C5FD"), guide = "none") +
  ylim(0, max(dl_compare$RMSE) * 1.2) +
  labs(title = "RMSE — MLP vs Clássicos", x = NULL, y = "RMSE (°C)") +
  theme_minimal(base_size = 12)

p_scatter + p_bar
```

::: {.callout-note}
## Deep Learning vence em dados tabulares?

Em datasets tabulares **pequenos e suaves** como este, redes neurais raramente superam
um Random Forest ou um ensemble bem ajustado: a relação entre clima do dia, sazonalidade
de Fourier e temperatura de amanhã é majoritariamente suave e de baixa dimensão, regime
em que árvores e modelos lineares já extraem quase todo o sinal. O MLP tende a **empatar**
com o RF Full — confirmando o consenso empírico de que *gradient boosting / florestas*
continuam fortes baselines tabulares, e que o ganho do Deep Learning aparece sobretudo
em dados de **alta dimensão** (imagens, texto, sensores brutos) ou com **muito mais
observações**. O valor aqui é metodológico: a interface `torch`/`brulee` deixa o pipeline
pronto para escalar a arquiteturas mais profundas se novas features (radar, satélite)
forem incorporadas.
:::

```{r dl-missing}
#| echo: false
#| eval: !expr isFALSE(have_torch)
cat("Seção de Deep Learning ignorada: o backend torch (libtorch) não está instalado\n",
    "neste ambiente. Para habilitá-la, rode em R:\n",
    "  install.packages(c('torch','brulee'))\n",
    "  torch::install_torch()\n",
    "e renderize novamente.\n", sep = "")
```

# Conclusão — Análise Supervisionada

## I-A vs I-B — Comparativo Final

```{r conclusao-comparativo}
#| echo: false
best_ia       <- results_ia |> slice_min(RMSE, n = 1)
best_ib_nolag <- results_ib |> filter(Família == "F1: Cross-Sectional") |>
  slice_min(RMSE, n = 1)

comparativo <- bind_rows(
  results_ia |> slice_min(RMSE, n = 1) |>
    mutate(Abordagem = "I-A: PCA + Lags"),
  best_ib_nolag |> select(Modelo, RMSE, MAE, R2) |>
    mutate(Abordagem = "I-B: Cross-Sectional (conforme)"),
  results_ib |> filter(str_detect(Modelo, "lag1")) |> slice_min(RMSE, n = 1) |>
    select(Modelo, RMSE, MAE, R2) |>
    mutate(Abordagem = "Benchmark: + temp_lag1")
)

comparativo |>
  select(Abordagem, Modelo, RMSE, MAE, R2) |>
  knitr::kable(caption = "Melhores modelos por abordagem supervisionada")
```

```{r fig-conclusao-comparativo}
#| echo: false
#| fig-cap: "RMSE do melhor modelo em cada abordagem supervisionada. Barras mais à esquerda = menor erro."
#| fig-height: 4
comparativo |>
  ggplot(aes(reorder(Abordagem, RMSE), RMSE, fill = Abordagem)) +
  geom_col(width = 0.6) +
  geom_text(aes(label = sprintf("%.3f °C", RMSE)),
            hjust = -0.1, size = 4.5, fontface = "bold") +
  coord_flip() +
  scale_fill_manual(values = c("#3B82F6", "#2ECC71", "#F59E0B")) +
  ylim(0, max(comparativo$RMSE) * 1.3) +
  labs(title    = "RMSE: Melhor Modelo de Cada Abordagem Supervisionada",
       subtitle = "Quanto mais à esquerda, melhor o desempenho preditivo",
       x = NULL, y = "RMSE (°C)") +
  theme_minimal(base_size = 13) +
  theme(legend.position = "none")
```

::: {.callout-important}
## Melhor Modelo — Parte I-A (com lags temporais)

**`r best_ia$Modelo`** — RMSE = `r best_ia$RMSE` °C · MAE = `r best_ia$MAE` °C · R² = `r best_ia$R2`

A Parte I-A explora a alta autocorrelação serial da temperatura (`temp_lag1` e lags
dos PCs), e o PCA condensa 5 variáveis correlacionadas em 3 componentes ortogonais,
eliminando multicolinearidade sem perda de informação relevante.

**Quando usar:** série histórica densa disponível, previsão operacional sequencial.
:::

::: {.callout-note}
## Melhor Modelo — Parte I-B (conforme: sem dependência temporal)

**`r best_ib_nolag$Modelo`** — RMSE = `r best_ib_nolag$RMSE` °C · MAE = `r best_ib_nolag$MAE` °C · R² = `r best_ib_nolag$R2`

Sem lags, os termos de Fourier (sin/cos anuais e semianuais) capturam a sazonalidade
de forma contínua e cíclica — janeiro e dezembro ficam naturalmente próximos, algo
impossível com `month` discreto. A tabela acima mostra quanto o benchmark com
`temp_lag1` acrescenta (ou não) sobre essa base — a quantificação exata, calculada dos
resultados, está nas Conclusões Finais.

**Quando usar:** é o **modelo final do projeto** — atende ao requisito de prever sem
dependência temporal e serve para observações isoladas sem histórico sequencial.
:::

---

# Parte II — Abordagem Não-Supervisionada

Diferente da Parte I, aqui **não existe alvo**: queremos descobrir a estrutura
intrínseca dos dados climáticos de múltiplas cidades. A pergunta passa a ser:

> *Quais cidades têm perfis climáticos similares? Existem zonas climáticas naturais no Brasil?*

Neste contexto, o **PCA e o clustering deixam de ser ferramentas intermediárias e
passam a ser os próprios modelos** — o resultado final são os eixos de variação e os
agrupamentos que emergem dos dados, sem nenhum rótulo externo.

## Dados — Open-Meteo ERA5 (12 Cidades, Diário → Mensal)

```{r cities-def}
cities <- tribble(
  ~city,             ~region,         ~lon,    ~lat,
  "Manaus",          "Norte",        -60.02,  -3.10,
  "Belém",           "Norte",        -48.48,  -1.46,
  "Recife",          "Nordeste",     -34.88,  -8.05,
  "Fortaleza",       "Nordeste",     -38.54,  -3.72,
  "Salvador",        "Nordeste",     -38.51, -12.97,
  "Brasília",        "Centro-Oeste", -47.93, -15.78,
  "Cuiabá",          "Centro-Oeste", -56.10, -15.60,
  "São Paulo",       "Sudeste",      -46.63, -23.55,
  "Rio de Janeiro",  "Sudeste",      -43.18, -22.91,
  "Belo Horizonte",  "Sudeste",      -43.94, -19.92,
  "Porto Alegre",    "Sul",          -51.23, -30.03,
  "Curitiba",        "Sul",          -49.27, -25.43
)
```

```{r fetch-unsupervised}
climate_df <- read_csv("data/brazil_monthly.csv", show_col_types = FALSE) |>
  left_join(cities |> select(city, lon, lat), by = "city") |>
  mutate(
    date       = make_date(year, month, 1),
    temp_range = temp_max - temp_min,
    season = case_when(
      month %in% c(12,1,2)  ~ "Verão",
      month %in% c(3,4,5)   ~ "Outono",
      month %in% c(6,7,8)   ~ "Inverno",
      month %in% c(9,10,11) ~ "Primavera"
    ),
    season = factor(season, levels = c("Verão","Outono","Inverno","Primavera"))
  )

cat(sprintf("Dataset: %d linhas | %d cidades | %d anos\n",
            nrow(climate_df), n_distinct(climate_df$city), n_distinct(climate_df$year)))
```

::: {.callout-note}
**Pipeline de dados separado:** o script `fetch_data.py` coleta dados diários do
Open-Meteo ERA5 para as 12 cidades em janelas de 2 anos (cache incremental em
`data/chunks/`), agrega para resolução mensal (média para temperaturas/vento/radiação,
soma para precipitação) e salva em `data/brazil_monthly.csv`. Assim o relatório
renderiza em segundos sem depender de chamadas de API.
:::

## Análise Exploratória Multi-Cidades

```{r fig-uns-ts}
#| fig-height: 7
#| fig-cap: "Séries mensais de temperatura e precipitação para 5 cidades representativas (1980–2024). Manaus e Recife quase sem sazonalidade térmica; Porto Alegre com forte ciclo anual."

cities_sel <- c("Manaus","Recife","Brasília","São Paulo","Porto Alegre")

p_t <- climate_df |>
  filter(city %in% cities_sel) |>
  ggplot(aes(date, temp, color = city)) +
  geom_line(alpha = 0.75, linewidth = 0.4) +
  scale_color_brewer(palette = "Set2") +
  scale_x_date(date_breaks = "5 years", date_labels = "%Y") +
  labs(title = "Temperatura Mensal — Brasil (Open-Meteo ERA5)",
       x = NULL, y = "°C", color = NULL) +
  theme_minimal(base_size = 12)

p_p <- climate_df |>
  filter(city %in% cities_sel) |>
  ggplot(aes(date, precip, color = city)) +
  geom_line(alpha = 0.75, linewidth = 0.4) +
  scale_color_brewer(palette = "Set2") +
  scale_x_date(date_breaks = "5 years", date_labels = "%Y") +
  labs(title = "Precipitação Mensal — Brasil (Open-Meteo ERA5)",
       x = NULL, y = "mm/mês", color = NULL) +
  theme_minimal(base_size = 12)

(p_t / p_p) + plot_layout(guides = "collect") &
  theme(legend.position = "bottom")
```

```{r fig-seasonal}
#| fig-height: 4.5
#| fig-cap: "Ciclo sazonal médio por região (1980–2024). O Sul tem a maior amplitude térmica anual; Norte e Centro-Oeste concentram a chuva no verão."

seasonal_long <- climate_df |>
  group_by(region, month) |>
  summarise(temp_m   = mean(temp,   na.rm = TRUE),
            precip_m = mean(precip, na.rm = TRUE), .groups = "drop")

p_st <- seasonal_long |>
  ggplot(aes(month, temp_m, color = region)) +
  geom_line(linewidth = 1) +
  geom_point(size = 2) +
  scale_color_brewer(palette = "Set1") +
  scale_x_continuous(breaks = 1:12, labels = month.abb) +
  labs(title = "Temperatura", x = NULL, y = "°C", color = NULL) +
  theme_minimal(base_size = 11) +
  theme(axis.text.x = element_text(angle = 45, hjust = 1))

p_sp <- seasonal_long |>
  ggplot(aes(month, precip_m, color = region)) +
  geom_line(linewidth = 1) +
  geom_point(size = 2) +
  scale_color_brewer(palette = "Set1") +
  scale_x_continuous(breaks = 1:12, labels = month.abb) +
  labs(title = "Precipitação", x = NULL, y = "mm/mês", color = NULL) +
  theme_minimal(base_size = 11) +
  theme(axis.text.x = element_text(angle = 45, hjust = 1))

(p_st + p_sp) + plot_layout(guides = "collect") &
  theme(legend.position = "bottom")
```

## Perfis Climáticos por Cidade

```{r city-profiles}
city_profiles <- climate_df |>
  group_by(city, region) |>
  summarise(
    temp_mean  = mean(temp,       na.rm = TRUE),
    temp_range = mean(temp_range, na.rm = TRUE),
    precip     = mean(precip,     na.rm = TRUE),
    radiation  = mean(radiation,  na.rm = TRUE),
    wind       = mean(wind,       na.rm = TRUE),
    .groups    = "drop"
  )

city_profiles |>
  select(-region) |>
  mutate(across(where(is.numeric), ~round(., 1))) |>
  knitr::kable(caption = "Perfil climático médio por cidade (1980–2024)")
```

## PCA Não-Supervisionado — Padrões Climáticos entre Cidades

Na Parte I o PCA era uma **ferramenta** de redução de dimensionalidade a serviço de um
alvo externo. Aqui ele **é o modelo**: os eixos de variação separam climaticamente as
12 cidades. A padronização (Z-score) é obrigatória — as variáveis têm unidades
diferentes (°C, mm, MJ/m², m/s) e, sem ela, o PCA seria dominado pela variável de maior
variância absoluta.

```{r pca-uns}
pca_data <- city_profiles |> column_to_rownames("city") |> select(-region)
X_uns    <- scale(pca_data, center = TRUE, scale = TRUE)
pca_uns  <- prcomp(X_uns)
pca_uns$rotation <- -pca_uns$rotation
pca_uns$x        <- -pca_uns$x

cat("Variância acumulada:\n")
print(round(cumsum(pca_uns$sdev^2) / sum(pca_uns$sdev^2), 3))

cat("\nCargas (Phi) — 3 primeiros PCs:\n")
print(round(pca_uns$rotation[, 1:3], 3))
```

```{r biplot-uns}
fviz_pca_biplot(pca_uns, repel = TRUE,
  col.ind = city_profiles$region,
  palette = c("#E74C3C","#F39C12","#2ECC71","#3498DB","#9B59B6"),
  addEllipses = TRUE, ellipse.level = 0.70, legend.title = "Região",
  title = "PCA — Cidades Brasileiras por Perfil Climático",
  xlab = "PC1 (Temperatura)", ylab = "PC2 (Precipitação)") +
  theme_minimal(base_size = 13)
```

## Clustering — Zonas Climáticas Automáticas

### Escolha do número de clusters

```{r fig-nbclust}
#| fig-height: 4
#| fig-cap: "Critérios de escolha do k: elbow (joelho na curva WSS) e silhouette (máximo = melhor separação). Ambos tipicamente apontam k=3 para o Brasil."

pc_scores <- as.data.frame(pca_uns$x[, 1:2])
k_max <- min(8, nrow(pc_scores) - 1)

p_elbow <- fviz_nbclust(pc_scores, kmeans, method = "wss", k.max = k_max) +
  labs(title = "Método do Cotovelo") + theme_minimal(base_size = 12)

p_silh  <- fviz_nbclust(pc_scores, kmeans, method = "silhouette", k.max = k_max) +
  labs(title = "Silhouette") + theme_minimal(base_size = 12)

p_elbow + p_silh
```

### K-Means (k = 3)

```{r kmeans-uns}
#| fig-cap: "K-Means com k=3 no espaço PC1 × PC2. As 3 zonas resultantes: quente úmida (Norte + Rio de Janeiro + Cuiabá), litorânea do Nordeste (Recife, Fortaleza, Salvador) e amena de subtropical/planalto (Sul/Sudeste + Brasília)."

set.seed(42)
km <- kmeans(pc_scores, centers = 3, nstart = 25)
city_profiles$cluster <- as.factor(km$cluster)

fviz_cluster(km, data = pc_scores,
  palette = c("#E74C3C","#2ECC71","#3498DB"),
  geom = "point", ellipse.type = "convex", pointsize = 4,
  main = "Clusters de Zonas Climáticas — Brasil",
  xlab = "PC1 (Temperatura)", ylab = "PC2 (Precipitação)") +
  geom_text(aes(label = rownames(pc_scores)), size=3, vjust=-1, check_overlap = TRUE) +
  theme_minimal(base_size = 13)
```

```{r cluster-profile}
city_profiles |>
  group_by(cluster) |>
  summarise(
    Cidades          = paste(city, collapse = ", "),
    `Temp. Média`    = round(mean(temp_mean), 1),
    `Precip. Média`  = round(mean(precip), 1),
    `Radiação Média` = round(mean(radiation), 1),
    N = n(), .groups = "drop"
  ) |>
  knitr::kable(caption = "Perfil médio de cada zona climática (K-Means)")
```

### Clustering Hierárquico (Ward's)

```{r fig-hclust}
#| fig-cap: "Dendrograma Ward's: as caixas coloridas indicam o corte em k=3. O hierárquico não exige k a priori e é determinístico — ideal para validar o K-Means."

dist_matrix <- dist(X_uns, method = "euclidean")
hclust_res  <- hclust(dist_matrix, method = "ward.D2")
plot(hclust_res, main = "Dendrograma — Cidades Brasileiras (Ward's method)",
     xlab = "Cidade", ylab = "Distância", sub = "", cex = 0.9, hang = -1)
rect.hclust(hclust_res, k = 3, border = c("red","green","blue"))
```

::: {.callout-tip}
**K-Means vs Hierárquico:** K-Means é mais eficiente computacionalmente (essencial para
n grande), mas requer k a priori e não é determinístico sem `set.seed`. O hierárquico é
determinístico, permite visualizar a estrutura de fusão completa, mas tem complexidade
O(n²) em memória — inviável para grandes datasets. Com 12 cidades, ambos são triviais;
usar os dois e cruzar a interpretação reforça a validade da segmentação.
:::

---

# Parte III — São Paulo Está Esquentando?

```{r warming-annual}
annual_sp <- weather_df |> mutate(year=year(date)) |>
  group_by(year) |>
  summarise(temp_mean=mean(temp_mean,na.rm=TRUE), .groups="drop")

lm_trend <- lm(temp_mean ~ year, data=annual_sp)
slope    <- coef(lm_trend)["year"]
pval     <- summary(lm_trend)$coefficients["year","Pr(>|t|)"]

cat(sprintf("Taxa: %+.4f °C/ano → %+.3f °C/década | p = %.4f\n",
            slope, slope*10, pval))

ggplot(annual_sp, aes(year, temp_mean)) +
  geom_point(size=3, color="#E8583E") +
  geom_smooth(method="lm", se=TRUE, color="#1D4ED8",
              fill="#93C5FD", alpha=0.3, linewidth=1.2) +
  labs(title    = "São Paulo — Temperatura Média Anual (1980–2024)",
       subtitle = sprintf("Tendência: %+.3f °C/década (p = %.4f)", slope*10, pval),
       x="Ano", y="Temperatura Média (°C)") +
  theme_minimal(base_size=13)
```

---

# Parte IV — Os Clusters Estão Mudando?

A estrutura das zonas climáticas brasileiras é estável ou está se reconfigurando?
Dividimos os 45 anos em **3 períodos de ~15 anos** e aplicamos o mesmo pipeline PCA +
K-Means em cada janela, comparando como as cidades se movem no espaço de componentes e
se mudam de cluster.

```{r temporal-periods}
climate_periods <- climate_df |>
  mutate(period = case_when(year<=1994~"1980–1994",
                             year<=2009~"1995–2009",
                             TRUE~"2010–2024"),
         period = factor(period, levels=c("1980–1994","1995–2009","2010–2024")))

profiles_temporal <- climate_periods |>
  group_by(city, region, period) |>
  summarise(across(c(temp,temp_range,precip,radiation,wind),
                   ~mean(.x,na.rm=TRUE), .names="{.col}_mean"),
            .groups="drop") |>
  rename(temp_range=temp_range_mean,
         precip=precip_mean, radiation=radiation_mean, wind=wind_mean)
```

## PCA e K-Means por Período

```{r temporal-clusters}
#| fig-height: 5
#| fig-cap: "Espaço PCA com K-Means (k=3) para cada período. Movimentação das cidades indica mudança no perfil climático relativo; mudança de cor (cluster) indica reclassificação de zona climática."

run_period_clustering <- function(df, period_label) {
  prof  <- df |> filter(period==period_label) |>
    select(city, temp_mean, temp_range, precip, radiation, wind) |>
    column_to_rownames("city")
  X_s   <- scale(prof)
  pca_p <- prcomp(X_s)
  pc2   <- as.data.frame(pca_p$x[,1:2])
  set.seed(42)
  km_p  <- kmeans(pc2, centers=min(3,nrow(pc2)-1), nstart=25)
  pc2 |> mutate(city=rownames(pc2), cluster=as.factor(km_p$cluster),
                period=period_label)
}

map(levels(profiles_temporal$period),
    ~run_period_clustering(profiles_temporal, .x)) |>
  list_rbind() |>
  ggplot(aes(PC1, PC2, color=cluster, label=city)) +
  geom_point(size=4) +
  ggrepel::geom_text_repel(size=3, max.overlaps=15) +
  facet_wrap(~period) +
  scale_color_manual(values=c("#E74C3C","#2ECC71","#3498DB")) +
  labs(title="Evolução dos Clusters — Brasil", x="PC1", y="PC2") +
  theme_minimal(base_size=12) + theme(legend.position="bottom")
```

## Estabilidade dos Clusters — Análise de Migração

Verificamos quais cidades mudam de cluster entre períodos — indicando transição de zona
climática. Usamos clustering hierárquico (Ward's) para consistência de rótulos entre
períodos, já que o K-Means sofre de *label-switching*.

```{r cluster-migration}
periods <- levels(profiles_temporal$period)

run_hclust_period <- function(df, period_label) {
  prof <- df |> filter(period == period_label) |>
    select(city, temp_mean, temp_range, precip, radiation, wind) |>
    column_to_rownames("city")
  X_s <- scale(prof)
  hc  <- hclust(dist(X_s, method = "euclidean"), method = "ward.D2")
  cl  <- cutree(hc, k = 3)
  tibble(city = names(cl), cluster_h = cl, period = period_label)
}

hc_temporal <- map(periods, ~run_hclust_period(profiles_temporal, .x)) |>
  list_rbind()

hc_temporal |>
  pivot_wider(names_from = period, values_from = cluster_h, names_prefix = "cl_") |>
  left_join(select(cities, city, region), by = "city") |>
  select(city, region, everything()) |>
  knitr::kable(caption = "Atribuição de cluster por período (Ward's, k=3). Mudanças indicam migração climática.")
```

```{r fig-cluster-stability}
#| fig-cap: "Trajetória de cada cidade no espaço Temperatura × Precipitação. As setas conectam os 3 períodos; cidades que se deslocam muito mudam de perfil climático relativo."

profiles_temporal |>
  filter(city %in% c("Manaus","Recife","Brasília","São Paulo",
                     "Porto Alegre","Curitiba","Cuiabá","Salvador")) |>
  select(city, period, temp_mean, precip) |>
  ggplot(aes(temp_mean, precip, color = period, label = city)) +
  geom_point(size = 3.5) +
  ggrepel::geom_text_repel(size = 3, max.overlaps = 20) +
  geom_path(aes(group = city), arrow = arrow(length = unit(0.15, "cm")),
            alpha = 0.4, linewidth = 0.6, color = "gray40") +
  scale_color_manual(values = c("#3B82F6","#F59E0B","#E8583E")) +
  labs(title    = "Trajetória Climática das Cidades — Temperatura vs Precipitação",
       subtitle = "Setas conectam os 3 períodos para cada cidade",
       x = "Temperatura Média (°C)", y = "Precipitação Média (mm/mês)",
       color = "Período") +
  theme_minimal(base_size = 13) +
  theme(legend.position = "bottom")
```

## Distância Intra-Cluster — Os Clusters Estão Ficando Mais Difusos?

```{r cluster-wss}
#| fig-cap: "WSS (compactação dos clusters) e Silhouette médio por período. WSS crescente = clusters menos compactos; Silhouette decrescente = pior separação."

compute_cluster_quality <- function(df, period_label) {
  prof <- df |> filter(period == period_label) |>
    select(city, temp_mean, temp_range, precip, radiation, wind) |>
    column_to_rownames("city")
  X_s <- scale(prof)
  set.seed(42)
  km  <- kmeans(X_s, centers = min(3, nrow(X_s) - 1), nstart = 25)
  sil <- silhouette(km$cluster, dist(X_s))
  tibble(period = period_label, wss = km$tot.withinss,
         sil_mean = mean(sil[, "sil_width"]))
}

quality_temporal <- map(periods, ~compute_cluster_quality(profiles_temporal, .x)) |>
  list_rbind() |>
  mutate(period = factor(period, levels = periods))

p_wss <- ggplot(quality_temporal, aes(period, wss, group = 1)) +
  geom_line(linewidth = 1.2, color = "#E8583E") +
  geom_point(size = 4, color = "#E8583E") +
  labs(title = "WSS (Compactação)", x = NULL, y = "Within-cluster SS") +
  theme_minimal(base_size = 12)

p_sil <- ggplot(quality_temporal, aes(period, sil_mean, group = 1)) +
  geom_line(linewidth = 1.2, color = "#3B82F6") +
  geom_point(size = 4, color = "#3B82F6") +
  labs(title = "Silhouette Médio", x = NULL, y = "Silhouette") +
  theme_minimal(base_size = 12)

p_wss + p_sil

quality_temporal |>
  mutate(across(where(is.numeric), ~round(., 3))) |>
  knitr::kable(caption = "Métricas de qualidade dos clusters por período")
```

::: {.callout-note}
**Interpretação da dinâmica dos clusters:** se o WSS aumenta e o Silhouette diminui ao
longo dos períodos, os perfis climáticos estão se tornando mais homogêneos entre regiões
— possível convergência climática ligada ao aquecimento global. Quando uma cidade muda
de cluster, seu microclima está se deslocando em relação aos vizinhos geográficos. A
trajetória no espaço Temperatura × Precipitação mostra a direção e a magnitude dessas
mudanças.
:::

---

# Conclusões Finais

As conclusões abaixo são **calculadas diretamente dos resultados** deste documento —
os números refletem a renderização atual, não valores fixados no texto.

```{r conclusao-final}
#| echo: false
#| results: asis

# --- Supervisionado: melhor modelo geral (I-A + I-B + MLP, se treinada) ---
pool <- bind_rows(
  results_ia |> mutate(Abordagem = "I-A: PCA + lags temporais"),
  results_ib |> select(Modelo, RMSE, MAE, R2) |> mutate(Abordagem = "I-B")
)
if (exists("pred_mlp")) {
  pool <- bind_rows(pool, tibble(
    Modelo = "MLP (torch)", Abordagem = "I-B",
    RMSE = rmse(pred_mlp, test_ib$target),
    MAE  = mae(pred_mlp,  test_ib$target),
    R2   = r2(pred_mlp,   test_ib$target)))
}
best    <- pool |> slice_min(RMSE, n = 1) |> slice_head(n = 1)
best_f1 <- results_ib |> filter(Família == "F1: Cross-Sectional") |>
  slice_min(RMSE, n = 1) |> slice_head(n = 1)
xgb_row   <- results_ib |> filter(Modelo == "XGBoost (tuned)")
rf_row    <- results_ib |> filter(Modelo == "RF Full")
arima_row <- results_ib |> filter(Modelo == "ARIMA")
lag_row   <- results_ib |> filter(Modelo == "RF + temp_lag1")

frase_mlp <- if (exists("pred_mlp")) {
  sprintf(", assim como a MLP (%.3f °C)", rmse(pred_mlp, test_ib$target))
} else ""

frase_custo <- if (best$Modelo == best_f1$Modelo) {
  "O melhor modelo geral **já é cross-sectional**: a restrição de remover a dependência temporal não custou nada."
} else {
  sprintf(
    "O melhor modelo geral foi **%s** (%s, RMSE = %.3f °C) — a restrição custa **+%.3f °C (+%.1f%%)** de erro.",
    best$Modelo, best$Abordagem, best$RMSE,
    best_f1$RMSE - best$RMSE, (best_f1$RMSE - best$RMSE) / best$RMSE * 100)
}

frase_lag <- if (lag_row$RMSE < best_f1$RMSE) {
  sprintf("fica apenas %.3f °C à frente do melhor F1", best_f1$RMSE - lag_row$RMSE)
} else {
  "não supera o melhor F1"
}

cat(sprintf(
"::: {.callout-important}
## Conclusão — Supervisionado

Como o requisito do projeto é prever **sem dependência temporal**, o **modelo final
entregue** é o melhor da família cross-sectional: **%s**, com **RMSE = %.3f °C**,
MAE = %.3f °C e R² = %.4f no teste cronológico (2023–2024). %s

Os benchmarks fecham o argumento: o ARIMA, que usa **apenas** a história da série,
fica muito atrás (RMSE = %.3f °C) — ordem temporal sozinha não basta; e o RF + lag-1,
que reintroduz a temperatura de ontem, marca %.3f °C e **%s** — ou seja, o clima de
hoje + a sazonalidade de Fourier já contêm praticamente toda a informação preditiva.
Entre algoritmos com a mesma informação, XGBoost tunado (%.3f °C) e Random Forest
(%.3f °C) empatam na prática%s — a engenharia de features pesa mais que a escolha do
algoritmo.
:::\n\n",
best_f1$Modelo, best_f1$RMSE, best_f1$MAE, best_f1$R2, frase_custo,
arima_row$RMSE, lag_row$RMSE, frase_lag,
xgb_row$RMSE, rf_row$RMSE, frase_mlp
))

# --- Não-supervisionado: composição dos clusters e dinâmica ---
sil_km  <- mean(cluster::silhouette(km$cluster, dist(pc_scores))[, "sil_width"])
cl_de   <- function(cid) city_profiles$cluster[city_profiles$city == cid]
membros <- function(cl) paste(city_profiles$city[city_profiles$cluster == cl],
                              collapse = ", ")
cl_quente <- cl_de("Manaus")
cl_ne     <- cl_de("Recife")
cl_amena  <- cl_de("Curitiba")

# Frases de "surpresa geográfica" só entram se confirmadas pelos dados
surpresas <- c(
  if (cl_de("Rio de Janeiro") == cl_quente)
    "o **Rio de Janeiro** agrupa com Manaus e Belém (calor o ano todo), e não com a vizinha São Paulo",
  if (cl_de("Brasília") == cl_amena && cl_de("Belo Horizonte") == cl_amena)
    "**Brasília** e **Belo Horizonte**, embora tropicais e distantes do Sul, caem na zona amena — efeito da **altitude** do planalto, não da latitude",
  if (cl_de("Cuiabá") == cl_quente)
    "**Cuiabá**, no cerrado, junta-se ao calor amazônico apesar da distância"
)
frase_surpresa <- if (length(surpresas) > 0) {
  paste0("Mas o critério é **climático, não geográfico** — a proximidade ajuda, mas
não determina: ", paste(surpresas, collapse = "; "), ".")
} else {
  "Neste recorte, a partição seguiu de perto a divisão regional."
}

q1 <- quality_temporal |> slice(1)
q3 <- quality_temporal |> slice(n())
tendencia_sep <- if (q3$sil_mean < q1$sil_mean) {
  "a separação entre as zonas **enfraqueceu**, sinal de perfis regionais convergindo (consistente com homogeneização climática)"
} else {
  "a separação entre as zonas **se manteve ou até se fortaleceu** — as três zonas climáticas são estruturas estáveis no tempo"
}

cat(sprintf(
"::: {.callout-important}
## Conclusão — Não-Supervisionado

O K-Means (k = 3, escolhido por cotovelo + silhouette) particiona as 12 capitais com
**silhouette médio = %.2f**, e o dendrograma de Ward reproduz a mesma estrutura —
dois métodos independentes concordando reforça a validade das três zonas:

- **Quente úmida (cluster de Manaus):** %s
- **Litorânea do Nordeste (cluster de Recife):** %s
- **Amena — subtropical e planalto (cluster de Curitiba):** %s

Parte do resultado é **o esperado pela proximidade geográfica**: Manaus–Belém e
Curitiba–Porto Alegre compartilham zona, e o litoral nordestino forma um grupo
próprio. %s

**Dinâmica (Parte IV):** entre %s e %s, o silhouette médio foi de %.2f para %.2f e o
WSS de %.1f para %.1f — %s. A tabela de migração da Parte IV identifica quais cidades
trocaram de zona no período.
:::\n\n",
sil_km, membros(cl_quente), membros(cl_ne), membros(cl_amena),
frase_surpresa,
as.character(q1$period), as.character(q3$period),
q1$sil_mean, q3$sil_mean, q1$wss, q3$wss, tendencia_sep
))
```

## Síntese Final

| Caso de uso | Melhor abordagem | Razão principal |
|------------|------------------|-----------------|
| Previsão diária (série densa) | I-A: RF + PCA + Lags | `temp_lag1` domina (autocorr ≈ 0.8) |
| Previsão sem histórico disponível | I-B: RF Full / XGBoost (Fourier) | Sazonalidade cíclica contínua |
| Benchmark com 1 lag (não-conforme) | RF + temp_lag1 | Quantifica o valor marginal da informação de ontem |
| Boosting tabular com tuning | I-B: XGBoost (`tune_grid` + SHAP) | Reduz viés sequencialmente; interpretável via SHAP |
| Deep Learning em base tabular | I-B: MLP (`torch`/`brulee`) | Empata com RF; ganho real só em alta dimensão |
| Segmentação de zonas climáticas | PCA + K-Means (k = 3) | 3 zonas estáveis, validadas por Ward + silhouette |