---
title: "Clima do Brasil — Supervisionado vs Não-Supervisionado"
subtitle: "PCA · Random Forest · Ensemble · STL · Clustering · Open-Meteo ERA5"
author: "Aprendizado de Máquina 2 — Insper"
date: today
format:
  html:
    theme: cosmo
    toc: true
    toc-depth: 3
    toc-title: "Sumário"
    number-sections: true
    code-fold: true
    code-summary: "Ver código"
    fig-width: 10
    fig-height: 5.5
    fig-align: center
    embed-resources: true
execute:
  warning: false
  message: false
  cache: false
---

```{r setup}
library(tidyverse)
library(jsonlite)
library(GGally)
library(factoextra)
library(FactoMineR)
library(cluster)
library(patchwork)
library(tsibble)
library(fable)
library(feasts)
library(fabletools)
library(ranger)
library(doParallel)
library(plotly)
library(ggrepel)
```

```{r setup-ia}
#| include: false
# Reproduz o pipeline da Parte I-A para disponibilizar variáveis compartilhadas
n_cores <- max(1L, parallel::detectCores() - 1L)
cl      <- makeCluster(n_cores)
registerDoParallel(cl)

weather_df <- read_csv("data/sp_daily.csv", show_col_types = FALSE) |>
  mutate(date = as.Date(date))

cutoff    <- as.Date("2023-01-01")
train_raw <- weather_df |> filter(date <  cutoff)
test_raw  <- weather_df |> filter(date >= cutoff)

feature_cols <- c("temp_max", "temp_min", "precip", "wind_max", "radiation")
scale_center <- colMeans(train_raw[feature_cols])
scale_sd     <- apply(train_raw[feature_cols], 2, sd)
X_train <- scale(train_raw[feature_cols], center = scale_center, scale = scale_sd)
X_test  <- scale(test_raw[feature_cols],  center = scale_center, scale = scale_sd)

pca_sup <- prcomp(X_train, center = FALSE, scale. = FALSE)

Z_train <- as.data.frame(predict(pca_sup, X_train))
Z_test  <- as.data.frame(predict(pca_sup, X_test))
Z_all <- bind_rows(
  Z_train |> mutate(date = train_raw$date, temp_mean = train_raw$temp_mean,
                    temp_max = train_raw$temp_max),
  Z_test  |> mutate(date = test_raw$date,  temp_mean = test_raw$temp_mean,
                    temp_max = test_raw$temp_max)
) |> arrange(date)

n_pcs <- 3
Z_model <- Z_all |>
  mutate(
    across(paste0("PC", seq_len(n_pcs)),
           list(lag1 = \(x) lag(x, 1), lag7 = \(x) lag(x, 7)),
           .names = "{.col}_{.fn}"),
    temp_lag1 = lag(temp_mean, 1),
    month     = month(date),
    doy       = yday(date),
    target    = lead(temp_mean, 1)
  ) |>
  drop_na()

feat_names <- setdiff(names(Z_model),
                      c("date", "temp_mean", "temp_max", "target",
                        paste0("PC", seq_len(n_pcs))))

train_df <- Z_model |> filter(date <  cutoff)
test_df  <- Z_model |> filter(date >= cutoff)

rmse <- function(pred, real) sqrt(mean((pred - real)^2))
mae  <- function(pred, real) mean(abs(pred - real))
r2   <- function(pred, real) cor(pred, real)^2

lm_fit  <- lm(reformulate(feat_names, "target"), data = train_df)
pred_lm <- predict(lm_fit, newdata = test_df)

model_cols <- c(feat_names, "target")
rf_fit  <- ranger(target ~ .,
                  data        = train_df |> select(all_of(model_cols)),
                  num.trees   = 500,
                  importance  = "impurity",
                  num.threads = n_cores)
pred_rf  <- predict(rf_fit, data = test_df |> select(all_of(feat_names)))$predictions
pred_ens <- (pred_lm + pred_rf) / 2

results_ia <- tibble(
  Modelo = c("LM — PCs + lags", "RF — PCs + lags", "Ensemble (LM + RF)"),
  RMSE   = c(rmse(pred_lm,  test_df$target),
             rmse(pred_rf,  test_df$target),
             rmse(pred_ens, test_df$target)),
  MAE    = c(mae(pred_lm,   test_df$target),
             mae(pred_rf,   test_df$target),
             mae(pred_ens,  test_df$target)),
  R2     = c(r2(pred_lm,   test_df$target),
             r2(pred_rf,   test_df$target),
             r2(pred_ens,  test_df$target))
) |>
  mutate(across(where(is.numeric), \(x) round(x, 4))) |>
  arrange(RMSE)

stopCluster(cl)
registerDoSEQ()
```

---

# Introdução

Este relatório unifica dois modelos para a disciplina Aprendizado de Máquina II aplicados a **dados climáticos reais do Brasil**.

## O Desafio dos Dados Climáticos

Dados climáticos são amplamente utilizados na construção de modelos preditivos e analíticos. Entretanto, existem desafios distintos e extremamente relevantes nesse domínio — em particular, a diferença entre **dados observacionais** (medições de estações meteorológicas, satélites e boias oceânicas) e **dados de previsão** (saídas de modelos numéricos que simulam a atmosfera para o futuro). Além disso, diferentes provedores disponibilizam dados com características, resoluções e coberturas distintas:

| Provedor | Tipo de Dado | Resolução Espacial | Exemplo de Uso |
|----------|-------------|--------------------|----|
| **ERA5 (ECMWF)** | Reanálise — combina observações históricas com modelos numéricos para produzir um registro global consistente do clima passado. Cobre de 1940 até ~5 dias atrás. | ~31 km (0.25°) | Reconstrução climática de longo prazo; validação de modelos; estudos de tendência e variabilidade |
| **ECMWF IFS** | Previsão operacional — modelo numérico de última geração que produz previsões determinísticas e ensemble (51 membros) para até 15 dias, e previsões estendidas sazonais. | ~9 km (HRES) | Previsão meteorológica operacional; planejamento de safras; gestão de risco de energia eólica/solar |
| **NASA (MERRA-2 / POWER)** | Reanálise e dados de satélite — MERRA-2 é similar ao ERA5 com foco em composição atmosférica (aerossóis, ozônio); o projeto POWER disponibiliza dados solares e meteorológicos para aplicações em energia e agricultura. | ~50 km (0.5°) | Dimensionamento de painéis solares; estimativa de evapotranspiração agrícola; estudos de qualidade do ar |
| **GFS (NOAA/NCEP)** | Previsão operacional americana — modelo global com rodadas a cada 6h, previsões de até 16 dias. Dados abertos e gratuitos em tempo real. | ~13 km (resolução variável) | Previsão de curto prazo; inicialização de modelos regionais (WRF, Eta); monitoramento de eventos extremos (furacões, frentes frias) |

A distinção entre reanálise e previsão é fundamental: **reanálises** (ERA5, MERRA-2) usam todas as observações disponíveis para reconstruir o estado passado da atmosfera — são os dados mais confiáveis para análise histórica, mas não estão disponíveis em tempo real. **Previsões operacionais** (IFS, GFS) projetam o estado futuro da atmosfera a partir de condições iniciais, com incerteza que cresce a cada hora de horizonte.

## Importância Setorial do Monitoramento Climático

O monitoramento e a modelagem do clima são realizados por diversos institutos governamentais (INMET, INPE/CPTEC no Brasil; NOAA, NASA nos EUA; ECMWF na Europa), empresas privadas e institutos de pesquisa. A relevância desses dados permeia setores estratégicos da economia:

- **Agricultura:** previsões de precipitação e temperatura orientam decisões de plantio, irrigação, aplicação de defensivos e colheita. Safras inteiras dependem de janelas climáticas — uma geada não prevista pode destruir uma safra de café, e a previsão sazonal determina o planejamento da segunda safra de milho. No Brasil, o agronegócio representa cerca de 25% do PIB, tornando a previsão climática um insumo econômico de primeira ordem.

- **Empresas petrolíferas e de energia:** operações offshore (plataformas, FPSOs) dependem de previsões de vento e ondas para planejamento de operações de carga e logística marítima. Parques eólicos e solares precisam de estimativas precisas de recurso energético (radiação, velocidade do vento) para dimensionamento e para comercialização de energia no mercado spot. A reanálise ERA5 é amplamente usada para estimar o potencial eólico/solar em estudos de viabilidade.

- **Mineração:** atividades a céu aberto são diretamente impactadas por chuvas intensas que paralisam operações, comprometem a estabilidade de barragens de rejeitos e inviabilizam transporte em estradas de terra. A previsão de precipitação acumulada é crítica para gestão de risco operacional e ambiental.

- **Portuária e navegação:** a profundidade do calado em portos fluviais (como o de Manaus) depende do regime de chuvas e do nível dos rios — previsões sazonais orientam a logística de grandes cargueiros. Portos marítimos dependem de previsões de maré, vento e ondas para operações de atracação e carga.

## Ensembles em Modelos Climáticos

Uma das técnicas mais poderosas em meteorologia e aprendizado de máquina é o uso de **ensembles** — a combinação de múltiplos modelos ou múltiplas execuções de um mesmo modelo para gerar previsões mais robustas.

Na meteorologia operacional, o conceito de ensemble é empregado de duas formas complementares:

1. **Ensemble de perturbações iniciais (multi-member):** o mesmo modelo numérico (por exemplo, o IFS do ECMWF) é executado múltiplas vezes com pequenas perturbações nas condições iniciais. Como a atmosfera é um sistema caótico, pequenas diferenças nas condições iniciais amplificam-se ao longo do tempo. Os 51 membros do ensemble IFS capturam essa sensibilidade e produzem uma **distribuição de previsões** — o spread entre os membros quantifica a incerteza. Quando os membros convergem, a confiança é alta; quando divergem, o cenário é incerto.

2. **Multi-model ensemble:** previsões de modelos diferentes (GFS, IFS, GEM canadense, ICON alemão) são combinadas — tipicamente por média ponderada, onde os pesos podem ser calibrados historicamente. A literatura mostra consistentemente que a média de múltiplos modelos supera qualquer modelo individual, porque cada um tem vieses sistemáticos diferentes que tendem a se cancelar na combinação.

Neste projeto, aplicamos o princípio de ensemble no contexto de aprendizado de máquina supervisionado: combinamos uma **Regressão Linear** (modelo paramétrico, alto viés, baixa variância) com um **Random Forest** (modelo não-paramétrico, baixo viés, alta variância). A média das previsões dos dois modelos tende a reduzir o erro total, pois os modelos tipicamente erram em dias diferentes e em direções opostas. A redução de erro segue a desigualdade:

$$\text{MSE}_{\text{ensemble}} \leq \frac{1}{K}\sum_{k=1}^K \text{MSE}_k$$

A igualdade só vale quando todos os modelos cometem exatamente os mesmos erros — cenário improvável quando os modelos têm estruturas distintas. Essa é a mesma lógica que torna o multi-model ensemble meteorológico superior a qualquer modelo individual.

## Estrutura do Projeto

O desafio deste projeto é utilizar uma **base de dados unificada** para construir no mínimo dois modelos: um de **aprendizado supervisionado** e outro **não-supervisionado**. Toda a análise utiliza uma **fonte única de dados: Open-Meteo ERA5 Reanalysis**, garantindo consistência metodológica entre as partes.

| | **Parte I — Supervisionado** | **Parte II — Não-Supervisionado** |
|---|---|---|
| **Dados** | Open-Meteo ERA5 — São Paulo (diário) | Open-Meteo ERA5 — 12 cidades (diário → mensal) |
| **Granularidade** | Diária | Mensal (agregação) |
| **Alvo** | Temperatura de amanhã (`lead`) | Nenhum — descoberto |
| **Modelos** | LM · RF · Ensemble · Quantile RF | PCA · K-Means · STL · ARIMA · ETS |
| **Métrica** | RMSE · MAE · R² | Variância explicada · RMSE de forecast |

A pergunta central de cada parte é diferente:

- **Supervisionado:** *"Consigo prever a temperatura de amanhã com base nos padrões de hoje?"*
- **Não-supervisionado:** *"Existem zonas climáticas naturais no Brasil? Qual estrutura temporal caracteriza cada cidade?"*

Além disso, investigamos duas questões complementares:

- **Aquecimento:** *"São Paulo está esquentando ao longo dos anos?"*
- **Dinâmica dos clusters:** *"As zonas climáticas estão mudando ao longo do tempo?"*

---

# Parte I-A — PCA: Visualizações e Utilidade para Modelagem

::: {.callout-note}
## Papel do PCA neste pipeline

O **PCA** comprime 5 features meteorológicas correlacionadas (`temp_max`, `temp_min`,
`precip`, `wind_max`, `radiation`) em componentes ortogonais.
Exploramos dois papéis distintos:

1. **Visualização**: PCA revela estrutura latente nos dados climáticos em 2D/3D
2. **Modelagem**: PCA remove multicolinearidade (ajuda LM), mas RF trata correlações nativamente —
   veremos se o PCA efetivamente melhora o RMSE preditivo
:::

## Variância Explicada — Scree Plot

```{r fig-pca-scree}
#| fig-cap: "Variância explicada por componente. O cotovelo (*elbow*) indica quantos PCs são suficientes para capturar a estrutura dos dados."
#| fig-height: 4.5

fviz_eig(pca_sup,
         addlabels = TRUE,
         ylim      = c(0, 75),
         barfill   = "#3B82F6",
         barcolor  = "#1D4ED8",
         linecolor = "#E8583E",
         ncp       = 5) +
  labs(title = "Scree Plot — Componentes Principais das Features Meteorológicas",
       x = "Componente Principal", y = "% Variância Explicada") +
  theme_minimal(base_size = 13)
```

## Contribuição das Variáveis — Círculo de Correlações

```{r fig-pca-loadings}
#| fig-cap: "Direção e contribuição de cada variável nos dois primeiros componentes. Variáveis próximas têm alta correlação entre si."
#| fig-height: 5.5

fviz_pca_var(pca_sup,
             repel         = TRUE,
             col.var       = "contrib",
             gradient.cols = c("#91BAD6", "#1D4ED8", "#E8583E"),
             title         = "Círculo de Correlações — PC1 × PC2") +
  theme_minimal(base_size = 13)
```

## Mapa de Calor dos Loadings (PC1–PC3)

```{r fig-pca-heatmap}
#| fig-cap: "Peso (*loading*) de cada feature original em cada componente principal. Valores positivos/negativos indicam a direção da associação."
#| fig-height: 4

as.data.frame(pca_sup$rotation[, 1:3]) |>
  rownames_to_column("Feature") |>
  pivot_longer(-Feature, names_to = "PC", values_to = "Loading") |>
  mutate(Feature = factor(Feature, levels = rev(feature_cols))) |>
  ggplot(aes(PC, Feature, fill = Loading)) +
  geom_tile(color = "white", linewidth = 0.5) +
  geom_text(aes(label = round(Loading, 2)),
            color = "white", fontface = "bold", size = 4.5) +
  scale_fill_gradient2(low = "#E8583E", mid = "white", high = "#1D4ED8",
                       midpoint = 0, limits = c(-1, 1)) +
  labs(title = "Loadings por Componente Principal",
       x = NULL, y = NULL, fill = "Loading") +
  theme_minimal(base_size = 13) +
  theme(panel.grid = element_blank())
```

## Scores PC1 × PC2 — Estrutura Temporal

```{r fig-pca-scores}
#| fig-cap: "Cada ponto é um dia de treino. PC1 separa verão (quente, baixo PC1) de inverno (frio, alto PC1). A cor confirma a associação com temperatura."
#| fig-height: 5

Z_train |>
  mutate(
    temp_mean = train_raw$temp_mean,
    Estacao   = case_when(
      month(train_raw$date) %in% c(12, 1, 2) ~ "Verão",
      month(train_raw$date) %in% c( 3, 4, 5) ~ "Outono",
      month(train_raw$date) %in% c( 6, 7, 8) ~ "Inverno",
      TRUE                                    ~ "Primavera"
    )
  ) |>
  ggplot(aes(PC1, PC2, color = temp_mean)) +
  geom_point(alpha = 0.45, size = 0.8) +
  scale_color_gradient2(low = "#3B82F6", mid = "#FBBF24", high = "#E8583E",
                        midpoint = median(train_raw$temp_mean),
                        name = "Temp\nmédia (°C)") +
  labs(title    = "Scores PCA: PC1 × PC2 (conjunto de treino)",
       subtitle = "Cor = temperatura média do dia",
       x = "PC1", y = "PC2") +
  theme_minimal(base_size = 13)
```

## PCA vs. Features Brutas — Impacto no RMSE

```{r pca-vs-raw}
#| include: false

# Dataset com features escaladas originais (sem PCA)
raw_all_df <- bind_rows(
  as.data.frame(X_train) |>
    mutate(date = train_raw$date, temp_mean = train_raw$temp_mean),
  as.data.frame(X_test) |>
    mutate(date = test_raw$date,  temp_mean = test_raw$temp_mean)
) |>
  arrange(date) |>
  mutate(
    across(all_of(feature_cols),
           list(lag1 = \(x) lag(x, 1), lag7 = \(x) lag(x, 7)),
           .names = "{.col}_{.fn}"),
    temp_lag1 = lag(temp_mean, 1),
    month     = month(date),
    doy       = yday(date),
    target    = lead(temp_mean, 1)
  ) |>
  drop_na()

feat_raw   <- setdiff(names(raw_all_df), c("date", "temp_mean", "target"))
train_nopc <- raw_all_df |> filter(date <  cutoff)
test_nopc  <- raw_all_df |> filter(date >= cutoff)

lm_raw_fit  <- lm(reformulate(feat_raw, "target"), data = train_nopc)
pred_lm_raw <- predict(lm_raw_fit, newdata = test_nopc)

rf_raw_fit  <- ranger(target ~ .,
                      data        = train_nopc |> select(all_of(c(feat_raw, "target"))),
                      num.trees   = 500,
                      num.threads = n_cores)
pred_rf_raw <- predict(rf_raw_fit,
                       data = test_nopc |> select(all_of(feat_raw)))$predictions

results_pca_raw <- tibble(
  Modelo    = c("LM — PCs + lags", "LM — Features brutas",
                "RF — PCs + lags",  "RF — Features brutas"),
  Algoritmo = c("LM", "LM", "RF", "RF"),
  Tipo      = c("Com PCA", "Sem PCA", "Com PCA", "Sem PCA"),
  RMSE      = c(rmse(pred_lm,     test_df$target),
                rmse(pred_lm_raw, test_nopc$target),
                rmse(pred_rf,     test_df$target),
                rmse(pred_rf_raw, test_nopc$target))
)
```

```{r fig-pca-vs-raw}
#| fig-cap: "RMSE no conjunto de teste para LM e RF, com e sem PCA. Diferenças pequenas confirmam que o PCA agrega mais valor à visualização do que ao desempenho preditivo."
#| fig-height: 4.5

results_pca_raw |>
  ggplot(aes(Algoritmo, RMSE, fill = Tipo)) +
  geom_col(position = position_dodge(0.7), width = 0.6) +
  geom_text(aes(label = round(RMSE, 3)),
            position = position_dodge(0.7),
            vjust = -0.4, size = 4, fontface = "bold") +
  scale_fill_manual(values = c("Com PCA" = "#3B82F6", "Sem PCA" = "#E8583E")) +
  scale_y_continuous(expand = expansion(mult = c(0, 0.15))) +
  labs(title    = "PCA vs. Features Brutas — RMSE no Teste",
       subtitle = "Treino: até 2023  |  Teste: 2023 em diante",
       x = NULL, y = "RMSE (°C)", fill = NULL) +
  theme_minimal(base_size = 13) +
  theme(legend.position = "top")
```

::: {.callout-important}
## Quando o PCA ajuda — e quando não ajuda

| Situação | PCA ajuda? | Motivo |
|---|:---:|---|
| LM com features correlacionadas | **Sim** | Remove multicolinearidade; coeficientes estáveis |
| RF / XGBoost com features correlacionadas | **Pouco** | Árvores selecionam splits localmente; correlação não distorce |
| Visualização 2D/3D | **Sempre** | Comprime dimensões para inspeção humana |
| Interpretabilidade dos coeficientes | **Não** | PCs não têm significado físico direto |

**Para este dataset**: o RF com features brutas obtém RMSE praticamente igual (ou melhor) ao RF com PCA.
O PCA é mais valioso aqui como **ferramenta exploratória**.
:::

::: {.callout-tip}
## Posso adicionar XGBoost ou Redes Neurais?

**Sim** — a estrutura de features já está pronta. As opções mais práticas em R são:

- **XGBoost**: pacote `xgboost` (ou `tidymodels` + `xgboost`). Usa as mesmas features de `train_df`/`test_df`; suporta `nrounds`, `max_depth`, `eta`
- **MLP simples**: pacote `nnet` (`nnet(target ~ ., data = train_df, size = 32, decay = 1e-4, maxit = 500)`)
- **Deep Learning**: pacote `brulee` (interface `torch` com `tidymodels`) ou `keras3`

Todos podem ser incorporados na tabela comparativa `results_ib` com a mesma métrica RMSE.
Diga se deseja implementar algum deles!
:::

# Parte I-B — Supervisionada Sem Dependência Temporal

::: {.callout-note}
## Motivação da Parte I-B

A Parte I-A usa `temp_lag1` e lags de PCs — só funciona com dados
sequenciais ordenados. A **Parte I-B** responde: *conseguimos prever
a temperatura de amanhã usando apenas as condições de hoje e
informações sazonais, sem saber o que aconteceu ontem?*
:::

```{r conceito-ib}
#| echo: false
tibble(
  Aspecto = c("Pergunta","Features temporais","Precisa de histórico?",
              "Sazonalidade","Interpretação"),
  `Parte I-A` = c("Ontem prevê amanhã?","temp_lag1, PC_lag7",
                  "Sim","month/doy discretos","Temporal: momentum"),
  `Parte I-B` = c("Hoje prevê amanhã?","Nenhuma (ou 1 lag)",
                  "Não","sin/cos Fourier contínuo","Climática: padrão físico")
) |>
  knitr::kable(caption = "Diferenças conceituais I-A vs I-B")
```

## Sazonalidade Contínua e Cíclica — Termos de Fourier

### O problema das variáveis temporais discretas

A sazonalidade climática é **cíclica**: dezembro e janeiro são termicamente adjacentes,
mas qualquer representação linear os coloca em extremos opostos do espaço de features.

| Representação | Como trata a sazonalidade | Problema |
|---|---|---|
| `month` (1–12) | Numérico ou fator | Dez = 12 e Jan = 1 estão 11 unidades apart |
| `doy` (1–365) | Numérico contínuo | Dia 365 e dia 1 estão no extremo oposto da escala |
| One-hot de mês | 11 dummies binárias | Sem suavidade — cada mês é completamente independente |
| **Fourier sin/cos** | **Contínuo e cíclico** | **Jan e Dez são naturalmente adjacentes** |

### Termos de Fourier: mapeando o tempo em um círculo

A ideia central é projetar o dia do ano no **círculo unitário** usando seno e cosseno:

$$\sin_k = \sin\!\left(\frac{2\pi k \cdot \text{doy}}{N}\right), \quad
  \cos_k = \cos\!\left(\frac{2\pi k \cdot \text{doy}}{N}\right)$$

onde $N = 365$ (ou 366 em anos bissextos) e $k$ é o número do harmônico.

- **$k=1$ — ciclo anual** (período = 365 dias): captura a oscilação principal verão/inverno
- **$k=2$ — ciclo semianual** (período = 182 dias): captura assimetrias dentro do ano, como a diferença entre a estação seca de inverno e a chuvosa de verão em São Paulo

::: {.callout-tip}
## Por que precisamos de sin **e** cos juntos?

Um único $\sin_1$ fixa o pico no dia $\sim$91 (1º de abril). Incluindo $\cos_1$, o
modelo pode **ajustar a fase livremente**: a combinação $a \cdot \sin_1 + b \cdot \cos_1$
atinge seu máximo em qualquer dia do ano dependendo da razão $b/a$.

$$a\sin\theta + b\cos\theta = \sqrt{a^2+b^2}\;\sin\!\left(\theta + \arctan\tfrac{b}{a}\right)$$

Para São Paulo, onde o calor máximo ocorre em **janeiro/fevereiro** (hemisfério sul), a
fase é oposta ao padrão do hemisfério norte — sem $\cos_1$ o modelo não conseguiria
representar isso corretamente.

Além disso, pelo **Teorema de Fourier**, qualquer função periódica suave pode ser
aproximada pela soma de harmônicos. Com apenas 4 features ($\sin_1, \cos_1, \sin_2,
\cos_2$), capturamos os dois padrões dominantes do ciclo climático anual sem overfitting.
:::

## Engenharia de Features Cross-Sectional

```{r features-ib}
weather_feat_ib <- weather_df |>
  mutate(
    target = lead(temp_mean, 1),

    # Fourier terms — sazonalidade contínua e cíclica
    doy    = yday(date),
    n_days = if_else(leap_year(date), 366, 365),
    sin1   = sin(2 * pi * doy / n_days),   # ciclo anual
    cos1   = cos(2 * pi * doy / n_days),
    sin2   = sin(4 * pi * doy / n_days),   # ciclo semianual
    cos2   = cos(4 * pi * doy / n_days),

    # Estação do ano — sazonalidade categórica
    season = case_when(
      month(date) %in% c(12, 1, 2)  ~ "Verao",
      month(date) %in% c( 3, 4, 5)  ~ "Outono",
      month(date) %in% c( 6, 7, 8)  ~ "Inverno",
      month(date) %in% c( 9,10,11)  ~ "Primavera"
    ),
    season = factor(season,
                    levels = c("Verao","Outono","Inverno","Primavera")),

    # Features climáticas do próprio dia (sem lags)
    temp_range       = temp_max - temp_min,
    precip_rad_ratio = precip / (radiation + 1),

    # Interações sazonais
    temp_x_sin1 = temp_mean * sin1,
    temp_x_cos1 = temp_mean * cos1,
    rad_x_sin1  = radiation * sin1
  ) |>
  drop_na(target)

cat(sprintf("Dataset cross-sectional: %d observações\n", nrow(weather_feat_ib)))
```

## Visualizando as Features Sazonais

```{r fig-fourier-ib}
weather_feat_ib |>
  distinct(doy, sin1, cos1, sin2, cos2) |>
  slice_head(n = 365) |>
  pivot_longer(-doy, names_to = "harmônico", values_to = "valor") |>
  mutate(harmônico = factor(harmônico, levels = c("sin1","cos1","sin2","cos2"))) |>
  ggplot(aes(doy, valor, color = harmônico)) +
  geom_line(linewidth = 1.2) +
  scale_color_brewer(palette = "Set1") +
  scale_x_continuous(
    breaks = c(1,60,121,182,244,305,365),
    labels = c("Jan","Mar","Mai","Jul","Set","Nov","Dez")
  ) +
  labs(title    = "Fourier Terms — Sazonalidade Contínua e Cíclica",
       subtitle = "Substituem month/doy | Jan e Dez ficam naturalmente próximos",
       x = "Dia do ano", y = "Valor", color = "Harmônico") +
  theme_minimal(base_size = 13)
```

```{r fig-season-ib}
#| fig-height: 4
p1 <- weather_feat_ib |>
  ggplot(aes(season, temp_mean, fill = season)) +
  geom_boxplot(alpha = 0.6, outlier.alpha = 0.3) +
  scale_fill_brewer(palette = "Set2") +
  labs(title = "Temperatura por Estação", x = NULL, y = "°C") +
  theme_minimal(base_size = 12) + theme(legend.position = "none")

p2 <- weather_feat_ib |>
  ggplot(aes(season, precip, fill = season)) +
  geom_boxplot(alpha = 0.6, outlier.alpha = 0.3) +
  scale_fill_brewer(palette = "Set2") +
  labs(title = "Precipitação por Estação", x = NULL, y = "mm") +
  theme_minimal(base_size = 12) + theme(legend.position = "none")

p1 + p2
```

```{r fig-fourier-vs-scatter}
#| fig-height: 5
# Ajuste LM usando apenas os 4 termos de Fourier — mostra o quanto eles capturam do ciclo
fourier_clim <- lm(temp_mean ~ sin1 + cos1 + sin2 + cos2, data = weather_feat_ib)

weather_feat_ib |>
  mutate(fourier_fit = predict(fourier_clim)) |>
  group_by(doy) |>
  summarise(
    obs_mean = mean(temp_mean,    na.rm = TRUE),
    fourier  = mean(fourier_fit,  na.rm = TRUE),
    obs_q10  = quantile(temp_mean, 0.10, na.rm = TRUE),
    obs_q90  = quantile(temp_mean, 0.90, na.rm = TRUE),
    .groups  = "drop"
  ) |>
  ggplot(aes(doy)) +
  geom_ribbon(aes(ymin = obs_q10, ymax = obs_q90),
              fill = "#93C5FD", alpha = 0.35) +
  geom_line(aes(y = obs_mean, color = "Média observada"),
            linewidth = 1.0) +
  geom_line(aes(y = fourier,  color = "Ajuste Fourier (4 features)"),
            linewidth = 1.4, linetype = "dashed") +
  scale_color_manual(values = c("Média observada"           = "#1D4ED8",
                                "Ajuste Fourier (4 features)" = "#E8583E")) +
  scale_x_continuous(breaks = c(1, 60, 121, 182, 244, 305, 365),
                     labels = c("Jan","Mar","Mai","Jul","Set","Nov","Dez")) +
  labs(title    = "Temperatura por Dia do Ano vs Curva de Fourier",
       subtitle = "Faixa azul = P10–P90 interanual | Curva vermelha usa apenas sin1+cos1+sin2+cos2",
       x = "Dia do ano", y = "Temperatura Média (°C)", color = NULL) +
  theme_minimal(base_size = 13) +
  theme(legend.position = "bottom")
```

```{r fig-polar-cycle}
#| fig-height: 5.5
# Visualização circular — demonstra por que sin/cos é a representação natural
weather_feat_ib |>
  group_by(doy) |>
  summarise(temp_med = mean(temp_mean, na.rm = TRUE), .groups = "drop") |>
  ggplot(aes(doy, temp_med)) +
  geom_line(color = "#E8583E", linewidth = 1.4) +
  geom_area(fill = "#E8583E", alpha = 0.15) +
  coord_polar() +
  scale_x_continuous(
    breaks = c(1, 32, 60, 91, 121, 152, 182, 213, 244, 274, 305, 335),
    labels = month.abb,
    limits = c(1, 365)
  ) +
  labs(title    = "Ciclo Anual de Temperatura — Visualização Circular",
       subtitle = "Os termos sin/cos mapeiam este círculo: Jan e Dez são adjacentes por construção",
       x = NULL, y = "°C") +
  theme_minimal(base_size = 13) +
  theme(axis.text.x = element_text(size = 10, face = "bold"))
```

```{r fig-heatmap-month-year}
# Heatmap mês × ano: mostra sazonalidade E tendência de longo prazo simultaneamente
weather_df |>
  mutate(year = year(date), month = month(date)) |>
  group_by(year, month) |>
  summarise(temp = mean(temp_mean, na.rm = TRUE), .groups = "drop") |>
  ggplot(aes(year, factor(month, labels = month.abb), fill = temp)) +
  geom_tile(color = "white", linewidth = 0.25) +
  scale_fill_gradient2(
    low      = "#3B82F6",
    mid      = "#FEF9C3",
    high     = "#E8583E",
    midpoint = median(weather_df$temp_mean, na.rm = TRUE)
  ) +
  labs(title    = "Temperatura Média Mensal — São Paulo (1980–2024)",
       subtitle = "Eixo vertical = sazonalidade | Eixo horizontal = tendência de aquecimento",
       x = "Ano", y = NULL, fill = "°C") +
  theme_minimal(base_size = 12) +
  theme(axis.text.x = element_text(angle = 45, hjust = 1, size = 9))
```

```{r fig-anomaly-annual}
# Anomalia anual em relação à climatologia do treino (sem leakage)
clim_doy <- weather_df |>
  filter(date < cutoff) |>
  mutate(doy = yday(date)) |>
  group_by(doy) |>
  summarise(clim_temp = mean(temp_mean, na.rm = TRUE), .groups = "drop")

weather_df |>
  mutate(doy = yday(date), year = year(date)) |>
  left_join(clim_doy, by = "doy") |>
  mutate(anomaly = temp_mean - clim_temp) |>
  group_by(year) |>
  summarise(anomaly_mean = mean(anomaly, na.rm = TRUE), .groups = "drop") |>
  ggplot(aes(year, anomaly_mean, fill = anomaly_mean > 0)) +
  geom_col(alpha = 0.85) +
  geom_hline(yintercept = 0, linetype = "dashed", color = "gray40") +
  geom_smooth(method = "lm", se = TRUE,
              color = "#1D4ED8", fill = "#93C5FD", alpha = 0.25,
              linewidth = 1.0, linetype = "solid",
              data = ~filter(., year <= year(cutoff))) +
  scale_fill_manual(values = c("TRUE" = "#E8583E", "FALSE" = "#3B82F6"),
                    guide = "none") +
  labs(title    = "Anomalia de Temperatura Anual — São Paulo (1980–2024)",
       subtitle = "Desvio em relação à média climatológica 1980–2022 | Linha = tendência linear",
       x = "Ano", y = "Anomalia (°C)") +
  theme_minimal(base_size = 13)
```

```{r fig-feature-corr-ib}
#| fig-height: 5
# Matriz de correlação entre as features de I-B e o alvo
ord <- c("target","temp_max","temp_min","temp_range",
         "precip","wind_max","radiation","sin1","cos1","sin2","cos2")

weather_feat_ib |>
  select(all_of(ord)) |>
  drop_na() |>
  cor() |>
  as.data.frame() |>
  rownames_to_column("var1") |>
  pivot_longer(-var1, names_to = "var2", values_to = "corr") |>
  mutate(var1 = factor(var1, levels = ord),
         var2 = factor(var2, levels = rev(ord))) |>
  ggplot(aes(var1, var2, fill = corr)) +
  geom_tile(color = "white", linewidth = 0.5) +
  geom_text(aes(label = sprintf("%.2f", corr),
                color = abs(corr) > 0.45), size = 3) +
  scale_fill_gradient2(low = "#3B82F6", mid = "white", high = "#E8583E",
                       midpoint = 0, limits = c(-1, 1)) +
  scale_color_manual(values = c("FALSE" = "gray30", "TRUE" = "white"),
                     guide = "none") +
  labs(title    = "Correlação entre Features e Alvo — Parte I-B",
       subtitle = "Linha 'target': correlação de cada feature com a temperatura de amanhã",
       x = NULL, y = NULL, fill = "r") +
  theme_minimal(base_size = 12) +
  theme(axis.text.x = element_text(angle = 45, hjust = 1))
```

## Split, Escala e Features

```{r split-scale-ib}
train_ib <- weather_feat_ib |> filter(date <  cutoff)
test_ib  <- weather_feat_ib |> filter(date >= cutoff)

scale_cols_ib <- c(
  "temp_max","temp_min","temp_range","precip",
  "wind_max","radiation","precip_rad_ratio",
  "sin1","cos1","sin2","cos2",
  "temp_x_sin1","temp_x_cos1","rad_x_sin1"
)

center_ib <- colMeans(train_ib[scale_cols_ib], na.rm = TRUE)
sd_ib     <- apply(train_ib[scale_cols_ib], 2, sd, na.rm = TRUE)

scale_ib <- function(df) {
  df[scale_cols_ib] <- scale(df[scale_cols_ib],
                              center = center_ib, scale = sd_ib)
  df
}

train_ib_s <- scale_ib(train_ib)
test_ib_s  <- scale_ib(test_ib)

feat_ib_base <- c("temp_max","temp_min","temp_range","precip",
                  "wind_max","radiation","precip_rad_ratio",
                  "sin1","cos1","sin2","cos2")

feat_ib_full <- c(feat_ib_base, "season",
                  "temp_x_sin1","temp_x_cos1","rad_x_sin1")

cat(sprintf("Treino: %d | Teste: %d\n", nrow(train_ib), nrow(test_ib)))
cat(sprintf("feat_base: %d | feat_full: %d\n",
            length(feat_ib_base), length(feat_ib_full)))
```

## Modelos Parte I-B

```{r modelos-ib}
n_cores_ib <- max(1L, parallel::detectCores() - 1L)

# LM Base
lm_ib_base      <- lm(reformulate(feat_ib_base,"target"), data = train_ib_s)
pred_lm_ib_base <- predict(lm_ib_base, newdata = test_ib_s)

# LM Full
lm_ib_full      <- lm(reformulate(feat_ib_full,"target"), data = train_ib_s)
pred_lm_ib_full <- predict(lm_ib_full, newdata = test_ib_s)

# RF Base
rf_ib_base      <- ranger(reformulate(feat_ib_base,"target"),
                           data = train_ib_s, num.trees = 500,
                           importance = "impurity", num.threads = n_cores_ib)
pred_rf_ib_base <- predict(rf_ib_base, data = test_ib_s)$predictions

# RF Full
rf_ib_full      <- ranger(reformulate(feat_ib_full,"target"),
                           data = train_ib_s, num.trees = 500,
                           importance = "impurity", num.threads = n_cores_ib)
pred_rf_ib_full <- predict(rf_ib_full, data = test_ib_s)$predictions

# Ensemble
pred_ens_ib <- (pred_lm_ib_full + pred_rf_ib_full) / 2

for (nm in c("LM Base","LM Full","RF Base","RF Full","Ensemble")) {
  pred <- switch(nm,
    "LM Base"  = pred_lm_ib_base,
    "LM Full"  = pred_lm_ib_full,
    "RF Base"  = pred_rf_ib_base,
    "RF Full"  = pred_rf_ib_full,
    "Ensemble" = pred_ens_ib
  )
  cat(sprintf("%-10s RMSE: %.3f °C | MAE: %.3f °C | R²: %.4f\n",
              nm, rmse(pred, test_ib$target),
              mae(pred, test_ib$target),
              r2(pred, test_ib$target)))
}
```

## Diagnóstico: ACF dos Resíduos

::: {.callout-note}
## O que é a ACF dos Resíduos e por que importa?

**Resíduo** é a diferença entre o valor real e o previsto: $e_t = y_t - \hat{y}_t$.
Em um modelo perfeito, os resíduos seriam ruído branco — sem nenhuma estrutura
explorável. A **função de autocorrelação (ACF)** mede a correlação de $e_t$ com
$e_{t-k}$ (o erro de $k$ dias atrás).

| ACF no lag-$k$ | Interpretação |
|---|---|
| Significativa no lag-1 | O erro de ontem prevê o erro de hoje — há **momentum residual** não capturado |
| Significativa em múltiplos lags | Padrão sazonal ou tendência residual — o modelo perdeu estrutura de longo prazo |
| Todas dentro do IC | Resíduos são ruído branco — o modelo extraiu toda a estrutura previsível |

A banda pontilhada representa o intervalo de confiança de 95% sob a hipótese nula de
ruído branco: $\pm 1.96 / \sqrt{n}$. Barras que ultrapassam essa banda indicam
autocorrelação estatisticamente significativa.

O **teste de Ljung-Box** formaliza isso: $H_0$ = os primeiros $h$ autocorrelações são
conjuntamente nulas. Um p-valor < 0.05 rejeita $H_0$, confirmando estrutura residual.
:::

```{r fig-acf-ib}
residuos_ib <- test_ib$target - pred_rf_ib_full
acf_res_ib  <- acf(residuos_ib, lag.max = 30, plot = FALSE)

ci_ib <- qnorm(0.975) / sqrt(length(residuos_ib))

acf_df_ib <- tibble(
  lag = as.numeric(acf_res_ib$lag[-1]),
  acf = as.numeric(acf_res_ib$acf[-1]),
  ci  = ci_ib
)

acf_df_ib |>
  ggplot(aes(lag, acf)) +
  geom_col(aes(fill = abs(acf) > ci), alpha = 0.8) +
  geom_hline(yintercept =  ci_ib, linetype = "dashed", color = "#E8583E", linewidth = 0.8) +
  geom_hline(yintercept = -ci_ib, linetype = "dashed", color = "#E8583E", linewidth = 0.8) +
  scale_fill_manual(values = c("FALSE" = "#93C5FD", "TRUE" = "#E8583E"),
                    labels = c("Dentro do IC 95%", "Significativo (fora do IC)")) +
  labs(title    = "ACF dos Resíduos — RF Full (Parte I-B, sem lags)",
       subtitle = "Banda vermelha = IC 95% | Barras vermelhas = autocorrelação residual detectada",
       x = "Lag (dias)", y = "Autocorrelação", fill = NULL) +
  theme_minimal(base_size = 13) +
  theme(legend.position = "bottom")

# Lags 1–5 individuais
cat("ACF dos resíduos — lags 1 a 5:\n")
for (i in 1:5) {
  cat(sprintf("  lag-%d: %.3f  %s\n", i, acf_df_ib$acf[i],
              ifelse(abs(acf_df_ib$acf[i]) > ci_ib, "⚠ significativo", "OK")))
}

# Teste formal de Ljung-Box (H0: sem autocorrelação nos primeiros 10 lags)
lb <- Box.test(residuos_ib, lag = 10, type = "Ljung-Box")
cat(sprintf("\nLjung-Box (h=10): Q = %.2f | p = %.4f  →  %s\n",
            lb$statistic, lb$p.value,
            ifelse(lb$p.value < 0.05,
                   "rejeita H0 — autocorrelacao significativa nos residuos",
                   "nao rejeita H0 — residuos sao ruido branco")))
```

::: {.callout-warning}
## Interpretando o resultado

Se o lag-1 for significativo, o modelo está cometendo **erros sistemáticos com
persistência**: dias em que subestimou tendem a ser seguidos por mais dias de
subestimação, e vice-versa. Isso é evidência de que a série ainda carrega
autocorrelação não explicada pelas features climáticas.

Duas estratégias para corrigir:

1. **Adicionar `temp_lag1`** como feature (modelo meio-termo, Seção seguinte) —
   simples e eficaz, mas reintroduz dependência temporal.
2. **Diferenciar o alvo** — modelar a *mudança* de temperatura ao invés do
   nível, removendo a dependência de forma estrutural (Seção a seguir).
:::

## Diferenciação, ARIMA e Comparação entre Famílias

A **diferenciação de primeira ordem** transforma a série de níveis em variações:

$$\Delta y_t = y_t - y_{t-1}$$

Em vez de prever $y_{t+1}$ diretamente, o modelo aprende **quanto a temperatura vai
mudar**. A reconstrução é imediata: $\hat{y}_{t+1} = y_t + \hat{\Delta}_{t+1}$

::: {.callout-note}
## Por que a diferenciação reduz a dependência cronológica?

A série original tem autocorrelação lag-1 ≈ 0.8 — saber o nível de hoje já explica
~80 % do nível de amanhã, e o modelo cross-sectional deixa esse sinal nos resíduos.

Após diferenciação, $\Delta y_t$ é **estacionária**: média próxima de zero, variância
constante, autocorrelação muito menor. Features de Fourier e estação agora capturam
*quanto* a temperatura tende a mudar, não onde ela está. O erro do dia $t$ deixa de
arrastar o erro do dia $t+1$.
:::

::: {.callout-warning}
## Taxonomia dos modelos por relação com o tempo

| Família | Modelos | Informação temporal usada |
|---|---|---|
| **F1 — Cross-Sectional** | LM/RF Base/Full, Ensemble | Nenhuma — só features climáticas e Fourier |
| **F2 — Diferenciação** | LM Diff, RF Diff | $y_t$ (valor de **hoje**, conhecido na previsão) |
| **F3 — Série Temporal** | ARIMA | Histórico completo via AR/MA; diferenciação interna |
| **F4 — Lag Explícito** | RF + lag-1 | $y_{t-1}$ (valor de **ontem**) como feature direta |

As Famílias 2 e 3 tratam a dependência temporal de forma **estrutural** — por isso
não é válido combiná-las com features de lag-1 (Família 4): seriam abordagens
híbridas que misturam os dois mecanismos sem justificativa clara.
:::

### Família 2 — LM e RF sobre o alvo diferenciado

```{r diff-models}
weather_feat_diff <- weather_feat_ib |>
  mutate(diff_target = lead(temp_mean, 1) - temp_mean) |>
  drop_na(diff_target)

train_diff <- weather_feat_diff |> filter(date <  cutoff)
test_diff  <- weather_feat_diff |> filter(date >= cutoff)

scale_diff_fn <- function(df) {
  df[scale_cols_ib] <- scale(df[scale_cols_ib],
                              center = center_ib, scale = sd_ib)
  df
}

# LM Diferenciado
lm_diff            <- lm(reformulate(feat_ib_full, "diff_target"),
                          data = scale_diff_fn(train_diff))
pred_lm_diff_raw   <- predict(lm_diff, newdata = scale_diff_fn(test_diff))
pred_lm_diff_level <- test_diff$temp_mean + pred_lm_diff_raw

# RF Diferenciado
rf_diff         <- ranger(reformulate(feat_ib_full, "diff_target"),
                           data        = scale_diff_fn(train_diff),
                           num.trees   = 500, importance = "impurity",
                           num.threads = n_cores_ib)
pred_diff_raw   <- predict(rf_diff, data = scale_diff_fn(test_diff))$predictions
pred_diff_level <- test_diff$temp_mean + pred_diff_raw

cat("Família 2 — Diferenciação (nível reconstruído):\n")
cat(sprintf("  LM Diff: RMSE = %.3f | MAE = %.3f | R² = %.4f\n",
            rmse(pred_lm_diff_level, test_diff$target),
            mae( pred_lm_diff_level, test_diff$target),
            r2(  pred_lm_diff_level, test_diff$target)))
cat(sprintf("  RF Diff: RMSE = %.3f | MAE = %.3f | R² = %.4f\n",
            rmse(pred_diff_level, test_diff$target),
            mae( pred_diff_level, test_diff$target),
            r2(  pred_diff_level, test_diff$target)))
```

### Família 3 — ARIMA (univariado, sem features externas)

O ARIMA(p,**d**,q) incorpora diferenciação nativamente através do parâmetro $d$:
com $d=1$, o modelo equivale a ajustar um ARMA na série diferenciada $\Delta y_t$.
Ao contrário das Famílias 1 e 2, o ARIMA usa **apenas a história passada da série**
— sem nenhuma feature climática ou sazonal externa.

```{r arima-daily}
#| cache: true
# tsibble diário com o alvo de treino
train_arima_ts <- train_df |>
  select(date, temp = target) |>
  as_tsibble(index = date)

# PDQ(0,0,0) desativa o ARIMA sazonal (período anual seria 365 — muito lento)
# O componente sazonal de longo prazo será capturado parcialmente pelo AR
arima_fit <- train_arima_ts |>
  model(ARIMA = ARIMA(temp ~ PDQ(0, 0, 0)))

cat("Ordem ARIMA selecionada automaticamente:\n")
print(report(arima_fit))

# Previsão multi-step para todo o período de teste
fc_arima   <- arima_fit |> forecast(h = nrow(test_df))
pred_arima <- as_tibble(fc_arima) |> arrange(date) |> pull(.mean)

cat(sprintf("\nARIMA: RMSE = %.3f | MAE = %.3f | R² = %.4f\n",
            rmse(pred_arima, test_df$target),
            mae( pred_arima, test_df$target),
            r2(  pred_arima, test_df$target)))
```

### Família 4 — RF com lag-1 explícito (meio-termo)

```{r rf-ib-lag1}
weather_feat_ib2 <- weather_feat_ib |>
  mutate(temp_lag1 = lag(temp_mean, 1)) |>
  drop_na()

feat_ib_lag1   <- c(feat_ib_full, "temp_lag1")
train_ib2      <- weather_feat_ib2 |> filter(date <  cutoff)
test_ib2       <- weather_feat_ib2 |> filter(date >= cutoff)

scale_cols_ib2 <- c(scale_cols_ib, "temp_lag1")
center_ib2     <- colMeans(train_ib2[scale_cols_ib2], na.rm = TRUE)
sd_ib2         <- apply(train_ib2[scale_cols_ib2], 2, sd, na.rm = TRUE)

scale_ib2 <- function(df) {
  df[scale_cols_ib2] <- scale(df[scale_cols_ib2],
                               center = center_ib2, scale = sd_ib2)
  df
}

rf_ib_lag1      <- ranger(reformulate(feat_ib_lag1, "target"),
                           data        = scale_ib2(train_ib2), num.trees = 500,
                           importance  = "impurity", num.threads = n_cores_ib)
pred_rf_ib_lag1 <- predict(rf_ib_lag1, data = scale_ib2(test_ib2))$predictions

cat(sprintf("Família 4 — RF + lag-1: RMSE = %.3f | MAE = %.3f | R² = %.4f\n",
            rmse(pred_rf_ib_lag1, test_ib2$target),
            mae( pred_rf_ib_lag1, test_ib2$target),
            r2(  pred_rf_ib_lag1, test_ib2$target)))
```

### Gráficos Comparativos entre Famílias

```{r fig-acf-4panel}
#| fig-height: 6
# ACF dos resíduos — representante de cada família (todos sobre o período de teste)
acf_to_tbl <- function(residuos, label) {
  a <- acf(residuos, lag.max = 30, plot = FALSE)
  tibble(lag = as.numeric(a$lag[-1]), acf = as.numeric(a$acf[-1]), modelo = label)
}

ci_acf <- qnorm(0.975) / sqrt(length(residuos_ib))

bind_rows(
  acf_to_tbl(test_ib$target  - pred_rf_ib_full,    "F1: RF Full (cross-sec.)"),
  acf_to_tbl(test_diff$target - pred_diff_level,    "F2: RF Diferenciado"),
  acf_to_tbl(test_df$target   - pred_arima,         "F3: ARIMA"),
  acf_to_tbl(test_ib2$target  - pred_rf_ib_lag1,    "F4: RF + lag-1")
) |>
  mutate(modelo = factor(modelo, levels = c(
    "F1: RF Full (cross-sec.)", "F2: RF Diferenciado",
    "F3: ARIMA",                "F4: RF + lag-1"
  ))) |>
  ggplot(aes(lag, acf)) +
  geom_col(aes(fill = abs(acf) > ci_acf), alpha = 0.8) +
  geom_hline(yintercept =  ci_acf, linetype = "dashed",
             color = "#E8583E", linewidth = 0.6) +
  geom_hline(yintercept = -ci_acf, linetype = "dashed",
             color = "#E8583E", linewidth = 0.6) +
  scale_fill_manual(values = c("FALSE" = "#93C5FD", "TRUE" = "#E8583E"),
                    guide = "none") +
  facet_wrap(~modelo, ncol = 2) +
  labs(title    = "ACF dos Resíduos por Família de Modelo",
       subtitle = "Lag-1 vermelho = estrutura temporal ainda nos resíduos | F1 deve ter o maior pico",
       x = "Lag (dias)", y = "Autocorrelação") +
  theme_minimal(base_size = 12)
```

```{r fig-rmse-familias}
# RMSE agrupado por família — visão completa de todas as abordagens
rmse_all <- tibble(
  Família = c(
    rep("F1: Cross-Sectional", 5),
    rep("F2: Diferenciação",   2),
    "F3: Série Temporal",
    "F4: Lag Explícito"
  ),
  Modelo = c(
    "LM Base","LM Full","RF Base","RF Full","Ensemble",
    "LM Diff","RF Diff",
    "ARIMA",
    "RF + lag-1"
  ),
  RMSE = c(
    rmse(pred_lm_ib_base,    test_ib$target),
    rmse(pred_lm_ib_full,    test_ib$target),
    rmse(pred_rf_ib_base,    test_ib$target),
    rmse(pred_rf_ib_full,    test_ib$target),
    rmse(pred_ens_ib,        test_ib$target),
    rmse(pred_lm_diff_level, test_diff$target),
    rmse(pred_diff_level,    test_diff$target),
    rmse(pred_arima,         test_df$target),
    rmse(pred_rf_ib_lag1,    test_ib2$target)
  )
)

rmse_all |>
  mutate(Modelo = reorder(Modelo, RMSE)) |>
  ggplot(aes(Modelo, RMSE, fill = Família)) +
  geom_col(width = 0.7, alpha = 0.9) +
  geom_text(aes(label = sprintf("%.3f", RMSE)), hjust = -0.1, size = 3.5) +
  coord_flip() +
  scale_fill_manual(values = c(
    "F1: Cross-Sectional" = "#93C5FD",
    "F2: Diferenciação"   = "#2ECC71",
    "F3: Série Temporal"  = "#F59E0B",
    "F4: Lag Explícito"   = "#E8583E"
  )) +
  ylim(0, max(rmse_all$RMSE) * 1.2) +
  labs(title    = "RMSE por Modelo e Família — Visão Consolidada",
       subtitle = "Cor = família | Menor RMSE = melhor desempenho preditivo",
       x = NULL, y = "RMSE (°C)", fill = "Família") +
  theme_minimal(base_size = 12) +
  theme(legend.position = "bottom")
```

```{r fig-forecast-overlay}
#| fig-height: 5
# Overlay temporal: 1 modelo por família nos primeiros 90 dias de teste
n_plot <- 90

tibble(
  date          = test_ib$date[seq_len(n_plot)],
  Real          = test_ib$target[seq_len(n_plot)],
  `F1: RF Full` = pred_rf_ib_full[seq_len(n_plot)],
  `F2: RF Diff` = pred_diff_level[seq_len(n_plot)],
  `F3: ARIMA`   = pred_arima[seq_len(n_plot)]
) |>
  left_join(
    tibble(date = test_ib2$date, `F4: RF+lag1` = pred_rf_ib_lag1),
    by = "date"
  ) |>
  pivot_longer(-date, names_to = "Modelo", values_to = "Temp") |>
  mutate(Modelo = factor(Modelo, levels = c("Real","F1: RF Full",
                                             "F2: RF Diff","F3: ARIMA","F4: RF+lag1"))) |>
  ggplot(aes(date, Temp, color = Modelo,
             linewidth = Modelo == "Real", alpha = Modelo == "Real")) +
  geom_line() +
  scale_color_manual(values = c(
    "Real"         = "#1F2937",
    "F1: RF Full"  = "#93C5FD",
    "F2: RF Diff"  = "#2ECC71",
    "F3: ARIMA"    = "#F59E0B",
    "F4: RF+lag1"  = "#E8583E"
  )) +
  scale_linewidth_manual(values = c("TRUE" = 1.3, "FALSE" = 0.7), guide = "none") +
  scale_alpha_manual(values = c("TRUE" = 1.0, "FALSE" = 0.85), guide = "none") +
  labs(title    = "Previsão vs Real — Primeiros 90 Dias de Teste (Jan–Mar 2023)",
       subtitle = "Um modelo representativo por família",
       x = NULL, y = "Temperatura Média (°C)", color = "Modelo") +
  theme_minimal(base_size = 13) +
  theme(legend.position = "bottom")
```

```{r fig-scatter-familias}
#| fig-height: 5
# Scatter predito vs real — 4 painéis, um por família
bind_rows(
  tibble(Real = test_ib$target,   Pred = pred_rf_ib_full,    Família = "F1: RF Full"),
  tibble(Real = test_diff$target, Pred = pred_diff_level,    Família = "F2: RF Diff"),
  tibble(Real = test_df$target,   Pred = pred_arima,         Família = "F3: ARIMA"),
  tibble(Real = test_ib2$target,  Pred = pred_rf_ib_lag1,    Família = "F4: RF + lag-1")
) |>
  ggplot(aes(Real, Pred)) +
  geom_point(alpha = 0.15, size = 0.7, color = "#3B82F6") +
  geom_abline(slope = 1, intercept = 0,
              linetype = "dashed", color = "#E8583E", linewidth = 0.9) +
  facet_wrap(~Família, ncol = 2) +
  labs(title    = "Predito vs Real por Família de Modelo",
       subtitle = "Diagonal vermelha = predição perfeita | Dispersão acima/abaixo = viés",
       x = "Real (°C)", y = "Previsto (°C)") +
  theme_minimal(base_size = 12)
```

::: {.callout-important}
## Qual família escolher?

| Família | Melhor cenário | Limitação principal |
|---|---|---|
| **F1 Cross-Sectional** | Observação isolada sem histórico | Perde autocorrelação residual |
| **F2 Diferenciação** | Conhece $y_t$ (hoje), quer $y_{t+1}$ | RMSE ligeiramente maior que F4 |
| **F3 ARIMA** | Série densa, horizonte multi-step | Sem features climáticas externas |
| **F4 Lag Explícito** | Máxima acurácia 1 passo à frente | Requer $y_{t-1}$ disponível |

**ARIMA vs RF Diff:** ambos trabalham internamente com a série diferenciada. ARIMA usa
relações AR/MA lineares; RF Diff usa Fourier + features climáticas não-lineares. O RF
Diff tende a ser superior quando a sazonalidade e as condições do dia carregam informação
além do padrão AR — mas ARIMA é mais parcimonioso e robusto em séries curtas.
:::

## Resultados Parte I-B

```{r results-ib}
results_ib <- tibble(
  Família = c(
    rep("F1: Cross-Sectional", 5),
    rep("F2: Diferenciação",   2),
    "F3: Série Temporal",
    "F4: Lag Explícito"
  ),
  Modelo = c(
    "LM Base","LM Full","RF Base","RF Full","Ensemble",
    "LM Diff","RF Diff",
    "ARIMA",
    "RF + temp_lag1"
  ),
  RMSE = c(
    rmse(pred_lm_ib_base,    test_ib$target),
    rmse(pred_lm_ib_full,    test_ib$target),
    rmse(pred_rf_ib_base,    test_ib$target),
    rmse(pred_rf_ib_full,    test_ib$target),
    rmse(pred_ens_ib,        test_ib$target),
    rmse(pred_lm_diff_level, test_diff$target),
    rmse(pred_diff_level,    test_diff$target),
    rmse(pred_arima,         test_df$target),
    rmse(pred_rf_ib_lag1,    test_ib2$target)
  ),
  MAE = c(
    mae(pred_lm_ib_base,    test_ib$target),
    mae(pred_lm_ib_full,    test_ib$target),
    mae(pred_rf_ib_base,    test_ib$target),
    mae(pred_rf_ib_full,    test_ib$target),
    mae(pred_ens_ib,        test_ib$target),
    mae(pred_lm_diff_level, test_diff$target),
    mae(pred_diff_level,    test_diff$target),
    mae(pred_arima,         test_df$target),
    mae(pred_rf_ib_lag1,    test_ib2$target)
  ),
  R2 = c(
    r2(pred_lm_ib_base,    test_ib$target),
    r2(pred_lm_ib_full,    test_ib$target),
    r2(pred_rf_ib_base,    test_ib$target),
    r2(pred_rf_ib_full,    test_ib$target),
    r2(pred_ens_ib,        test_ib$target),
    r2(pred_lm_diff_level, test_diff$target),
    r2(pred_diff_level,    test_diff$target),
    r2(pred_arima,         test_df$target),
    r2(pred_rf_ib_lag1,    test_ib2$target)
  )
) |>
  mutate(across(where(is.numeric), \(x) round(x, 4))) |>
  arrange(RMSE)

results_ib |>
  knitr::kable(caption = "Parte I-B: todos os modelos por família (ordenados por RMSE)")
```

## Comparação Global I-A vs I-B

```{r comparacao-global}
comparacao <- bind_rows(
  results_ia |> slice_min(RMSE,n=1) |>
    mutate(Abordagem = "I-A: PCA + Lags Temporais"),
  results_ib |> filter(!str_detect(Modelo,"lag1")) |>
    slice_min(RMSE,n=1) |>
    mutate(Abordagem = "I-B: Cross-Sectional (sem lags)"),
  results_ib |> filter(str_detect(Modelo,"lag1")) |>
    slice_min(RMSE,n=1) |>
    mutate(Abordagem = "I-B: Meio-Termo (+ temp_lag1)")
)

comparacao |>
  select(Abordagem, Modelo, RMSE, MAE, R2) |>
  knitr::kable(caption = "Melhores modelos de cada abordagem")

comparacao |>
  ggplot(aes(reorder(Abordagem, RMSE), RMSE, fill = Abordagem)) +
  geom_col(width = 0.6) +
  geom_text(aes(label = sprintf("%.3f °C", RMSE)),
            hjust = -0.1, size = 4.5, fontface = "bold") +
  coord_flip() +
  scale_fill_manual(values = c("#3B82F6","#2ECC71","#F59E0B")) +
  ylim(0, max(comparacao$RMSE) * 1.25) +
  labs(title    = "RMSE: I-A vs I-B vs Meio-Termo",
       subtitle = "A diferença = custo de remover dependência temporal",
       x = NULL, y = "RMSE (°C)") +
  theme_minimal(base_size = 13) +
  theme(legend.position = "none")
```

```{r fig-ib-importance}
#| fig-height: 4
rf_ib_full$variable.importance |>
  enframe("Feature","Importance") |>
  mutate(Importance = Importance / max(Importance)) |>
  arrange(desc(Importance)) |>
  ggplot(aes(reorder(Feature, Importance), Importance, fill = Importance)) +
  geom_col() + coord_flip() +
  scale_fill_gradient(low = "#93C5FD", high = "#1D4ED8") +
  labs(title    = "Importância das Features — RF Full (Parte I-B)",
       subtitle = "Sem lags | Fourier + season + clima do dia",
       x = NULL, y = "Importância relativa") +
  theme_minimal(base_size = 13) +
  theme(legend.position = "none")
```

# Conclusão — Análise Supervisionada

## I-A vs I-B — Comparativo Final

```{r conclusao-comparativo}
#| echo: false
best_ia       <- results_ia |> slice_min(RMSE, n = 1)
best_ib_nolag <- results_ib |> filter(!str_detect(Modelo, "lag1")) |> slice_min(RMSE, n = 1)

comparativo <- bind_rows(
  results_ia |> slice_min(RMSE, n = 1) |>
    mutate(Abordagem = "I-A: PCA + Lags"),
  results_ib |> filter(!str_detect(Modelo, "lag1")) |> slice_min(RMSE, n = 1) |>
    mutate(Abordagem = "I-B: Cross-Sectional (sem lags)"),
  results_ib |> filter(str_detect(Modelo, "lag1")) |> slice_min(RMSE, n = 1) |>
    mutate(Abordagem = "I-B: Meio-Termo (+ temp_lag1)")
)

comparativo |>
  select(Abordagem, Modelo, RMSE, MAE, R2) |>
  knitr::kable(caption = "Melhores modelos por abordagem supervisionada")
```

```{r fig-conclusao-comparativo}
#| echo: false
#| fig-cap: "RMSE do melhor modelo em cada abordagem supervisionada. Barras mais à esquerda = menor erro."
#| fig-height: 4
comparativo |>
  ggplot(aes(reorder(Abordagem, RMSE), RMSE, fill = Abordagem)) +
  geom_col(width = 0.6) +
  geom_text(aes(label = sprintf("%.3f °C", RMSE)),
            hjust = -0.1, size = 4.5, fontface = "bold") +
  coord_flip() +
  scale_fill_manual(values = c("#3B82F6", "#2ECC71", "#F59E0B")) +
  ylim(0, max(comparativo$RMSE) * 1.3) +
  labs(title    = "RMSE: Melhor Modelo de Cada Abordagem Supervisionada",
       subtitle = "Quanto mais à esquerda, melhor o desempenho preditivo",
       x = NULL, y = "RMSE (°C)") +
  theme_minimal(base_size = 13) +
  theme(legend.position = "none")
```

::: {.callout-important}
## Melhor Modelo — Parte I-A (com lags temporais)

**`r best_ia$Modelo`** — RMSE = `r best_ia$RMSE` °C · MAE = `r best_ia$MAE` °C · R² = `r best_ia$R2`

A Parte I-A tem o menor RMSE porque explora a alta autocorrelação serial da temperatura:
`temp_lag1` sozinho explica cerca de 80 % da variância do alvo. O PCA condensou 5
variáveis correlacionadas em 3 componentes ortogonais, eliminando multicolinearidade
sem perda de informação relevante.

**Quando usar:** série histórica densa disponível, previsão operacional sequencial.
:::

::: {.callout-note}
## Melhor Modelo — Parte I-B (sem lags)

**`r best_ib_nolag$Modelo`** — RMSE = `r best_ib_nolag$RMSE` °C · MAE = `r best_ib_nolag$MAE` °C · R² = `r best_ib_nolag$R2`

Sem lags, os termos de Fourier (sin/cos anuais e semianuais) capturam a sazonalidade
de forma contínua e cíclica — janeiro e dezembro ficam naturalmente próximos, algo
impossível com `month` discreto. A adição de um único `temp_lag1` (modelo meio-termo)
quase elimina a diferença de RMSE em relação à Parte I-A.

**Quando usar:** observações isoladas sem histórico sequencial (scoring avulso).
:::

---

# Parte II — Abordagem Não-Supervisionada

```{r cities-def}
cities <- tribble(
  ~city,             ~region,         ~lon,    ~lat,
  "Manaus",          "Norte",        -60.02,  -3.10,
  "Belém",           "Norte",        -48.48,  -1.46,
  "Recife",          "Nordeste",     -34.88,  -8.05,
  "Fortaleza",       "Nordeste",     -38.54,  -3.72,
  "Salvador",        "Nordeste",     -38.51, -12.97,
  "Brasília",        "Centro-Oeste", -47.93, -15.78,
  "Cuiabá",          "Centro-Oeste", -56.10, -15.60,
  "São Paulo",       "Sudeste",      -46.63, -23.55,
  "Rio de Janeiro",  "Sudeste",      -43.18, -22.91,
  "Belo Horizonte",  "Sudeste",      -43.94, -19.92,
  "Porto Alegre",    "Sul",          -51.23, -30.03,
  "Curitiba",        "Sul",          -49.27, -25.43
)
```

```{r fetch-unsupervised}
climate_df <- read_csv("data/brazil_monthly.csv", show_col_types = FALSE) |>
  left_join(cities |> select(city, lon, lat), by = "city") |>
  mutate(
    date       = make_date(year, month, 1),
    temp_range = temp_max - temp_min,
    season = case_when(
      month %in% c(12,1,2)  ~ "Verão",
      month %in% c(3,4,5)   ~ "Outono",
      month %in% c(6,7,8)   ~ "Inverno",
      month %in% c(9,10,11) ~ "Primavera"
    ),
    season = factor(season, levels = c("Verão","Outono","Inverno","Primavera"))
  )

cat(sprintf("Dataset: %d linhas | %d cidades | %d anos\n",
            nrow(climate_df), n_distinct(climate_df$city), n_distinct(climate_df$year)))
```

## PCA Não-Supervisionado

```{r pca-uns}
city_profiles <- climate_df |>
  group_by(city, region) |>
  summarise(temp_mean  = mean(temp, na.rm=TRUE),
            temp_range = mean(temp_range, na.rm=TRUE),
            precip     = mean(precip, na.rm=TRUE),
            radiation  = mean(radiation, na.rm=TRUE),
            wind       = mean(wind, na.rm=TRUE),
            .groups = "drop")

pca_data <- city_profiles |> column_to_rownames("city") |> select(-region)
X_uns    <- scale(pca_data, center = TRUE, scale = TRUE)
pca_uns  <- prcomp(X_uns)
pca_uns$rotation <- -pca_uns$rotation
pca_uns$x        <- -pca_uns$x

cat("Variância acumulada:\n")
print(round(cumsum(pca_uns$sdev^2) / sum(pca_uns$sdev^2), 3))
```

```{r biplot-uns}
fviz_pca_biplot(pca_uns, repel = TRUE,
  col.ind = city_profiles$region,
  palette = c("#E74C3C","#F39C12","#2ECC71","#3498DB","#9B59B6"),
  addEllipses = TRUE, ellipse.level = 0.70, legend.title = "Região",
  title = "PCA — Cidades Brasileiras por Perfil Climático",
  xlab = "PC1 (Temperatura)", ylab = "PC2 (Precipitação)") +
  theme_minimal(base_size = 13)
```

## Clustering

```{r kmeans-uns}
pc_scores <- as.data.frame(pca_uns$x[, 1:2])
set.seed(42)
km <- kmeans(pc_scores, centers = 3, nstart = 25)
city_profiles$cluster <- as.factor(km$cluster)

fviz_cluster(km, data = pc_scores,
  palette = c("#E74C3C","#2ECC71","#3498DB"),
  geom = "point", ellipse.type = "convex", pointsize = 4,
  main = "Clusters de Zonas Climáticas — Brasil") +
  geom_text(aes(label = rownames(pc_scores)), size=3, vjust=-1) +
  theme_minimal(base_size = 13)

dist_matrix <- dist(X_uns, method = "euclidean")
hclust_res  <- hclust(dist_matrix, method = "ward.D2")
plot(hclust_res, main="Dendrograma — Ward's method",
     xlab="Cidade", ylab="Distância", sub="", cex=0.9, hang=-1)
rect.hclust(hclust_res, k=3, border=c("red","green","blue"))
```

## Decomposição e Forecasting

```{r tsibble}
climate_ts <- climate_df |>
  mutate(yearmonth = yearmonth(date)) |>
  group_by(city, yearmonth) |>
  summarise(across(c(temp,temp_max,temp_min,precip,wind,radiation,temp_range),
                   ~mean(.x, na.rm=TRUE)),
            region=first(region), season=first(season), .groups="drop") |>
  as_tsibble(key=city, index=yearmonth) |>
  fill_gaps() |>
  group_by_key() |>
  tidyr::fill(temp,temp_max,temp_min,precip,wind,radiation,
              temp_range,region,season, .direction="downup") |>
  ungroup()
```

```{r stl}
#| fig-height: 9
stl_t <- climate_ts |> filter(city=="São Paulo") |>
  model(STL(temp   ~ trend(window=13) + season(window="periodic")))
stl_p <- climate_ts |> filter(city=="São Paulo") |>
  model(STL(precip ~ trend(window=13) + season(window="periodic")))

(stl_t |> components() |> autoplot() +
  labs(title="STL — Temperatura SP") + theme_minimal(base_size=12)) /
(stl_p |> components() |> autoplot() +
  labs(title="STL — Precipitação SP") + theme_minimal(base_size=12))
```

```{r models-temp}
#| cache: true
sp_ts    <- climate_ts |> filter(city=="São Paulo")
sp_train <- sp_ts |> filter(yearmonth <= yearmonth("2022 Dec"))
sp_test  <- sp_ts |> filter(yearmonth >= yearmonth("2023 Jan"))

models_temp <- sp_train |>
  model(Naive_Sazonal = SNAIVE(temp), Media_Hist = MEAN(temp),
        ETS = ETS(temp), ARIMA = ARIMA(temp),
        STL_ETS = decomposition_model(
          STL(temp ~ season(window="periodic")), ETS(season_adjust)))

fc_temp  <- models_temp |> forecast(new_data = sp_test)
acc_temp <- fc_temp |> accuracy(sp_test) |>
  select(.model, RMSE, MAE, MAPE, MASE) |> arrange(RMSE)

acc_temp |> mutate(across(where(is.numeric), ~round(.,3))) |>
  knitr::kable(caption = "Acurácia — Temperatura SP (2023–2024)")
```

```{r heatmap-multi}
cities_sub <- c("Manaus","Recife","Brasília","São Paulo","Porto Alegre")

models_all <- climate_ts |>
  filter(city %in% cities_sub, yearmonth <= yearmonth("2022 Dec")) |>
  model(SNAIVE=SNAIVE(temp), ETS=ETS(temp), ARIMA=ARIMA(temp),
        STL_ETS=decomposition_model(
          STL(temp~season(window="periodic")), ETS(season_adjust)))

models_all |>
  forecast(new_data = climate_ts |>
             filter(city %in% cities_sub, yearmonth >= yearmonth("2023 Jan"))) |>
  accuracy(climate_ts |>
             filter(city %in% cities_sub, yearmonth >= yearmonth("2023 Jan"))) |>
  select(city, .model, RMSE) |>
  ggplot(aes(.model, city, fill=RMSE)) +
  geom_tile(color="white", linewidth=0.6) +
  geom_text(aes(label=round(RMSE,2)), color="white", fontface="bold", size=3.5) +
  scale_fill_gradient(low="#2ECC71", high="#E74C3C") +
  labs(title="Heatmap RMSE — Temperatura por Cidade × Modelo",
       x="Modelo", y="Cidade", fill="RMSE (°C)") +
  theme_minimal(base_size=13)
```

---

# Parte III — São Paulo Está Esquentando?

```{r warming-annual}
annual_sp <- weather_df |> mutate(year=year(date)) |>
  group_by(year) |>
  summarise(temp_mean=mean(temp_mean,na.rm=TRUE), .groups="drop")

lm_trend <- lm(temp_mean ~ year, data=annual_sp)
slope    <- coef(lm_trend)["year"]
pval     <- summary(lm_trend)$coefficients["year","Pr(>|t|)"]

cat(sprintf("Taxa: %+.4f °C/ano → %+.3f °C/década | p = %.4f\n",
            slope, slope*10, pval))

ggplot(annual_sp, aes(year, temp_mean)) +
  geom_point(size=3, color="#E8583E") +
  geom_smooth(method="lm", se=TRUE, color="#1D4ED8",
              fill="#93C5FD", alpha=0.3, linewidth=1.2) +
  labs(title    = "São Paulo — Temperatura Média Anual (1980–2024)",
       subtitle = sprintf("Tendência: %+.3f °C/década (p = %.4f)", slope*10, pval),
       x="Ano", y="Temperatura Média (°C)") +
  theme_minimal(base_size=13)
```

---

# Parte IV — Os Clusters Estão Mudando?

```{r temporal-clusters}
climate_periods <- climate_df |>
  mutate(period = case_when(year<=1994~"1980–1994",
                             year<=2009~"1995–2009",
                             TRUE~"2010–2024"),
         period = factor(period, levels=c("1980–1994","1995–2009","2010–2024")))

profiles_temporal <- climate_periods |>
  group_by(city, region, period) |>
  summarise(across(c(temp,temp_range,precip,radiation,wind),
                   ~mean(.x,na.rm=TRUE), .names="{.col}_mean"),
            .groups="drop") |>
  rename(temp_range=temp_range_mean,
         precip=precip_mean, radiation=radiation_mean, wind=wind_mean)

run_period_clustering <- function(df, period_label) {
  prof  <- df |> filter(period==period_label) |>
    select(city, temp_mean, temp_range, precip, radiation, wind) |>
    column_to_rownames("city")
  X_s   <- scale(prof)
  pca_p <- prcomp(X_s)
  pc2   <- as.data.frame(pca_p$x[,1:2])
  set.seed(42)
  km_p  <- kmeans(pc2, centers=min(3,nrow(pc2)-1), nstart=25)
  pc2 |> mutate(city=rownames(pc2), cluster=as.factor(km_p$cluster),
                period=period_label)
}

map(levels(profiles_temporal$period),
    ~run_period_clustering(profiles_temporal, .x)) |>
  list_rbind() |>
  ggplot(aes(PC1, PC2, color=cluster, label=city)) +
  geom_point(size=4) +
  ggrepel::geom_text_repel(size=3, max.overlaps=15) +
  facet_wrap(~period) +
  scale_color_manual(values=c("#E74C3C","#2ECC71","#3498DB")) +
  labs(title="Evolução dos Clusters — Brasil", x="PC1", y="PC2") +
  theme_minimal(base_size=12) + theme(legend.position="bottom")
```

---

# Conclusões — Série Temporal, Clustering e Síntese

## Série Temporal — Forecasting Univariado

```{r conclusao-ts}
#| echo: false
best_ts <- acc_temp |> slice_min(RMSE, n = 1)

acc_temp |>
  mutate(destaque = (.model == best_ts$.model)) |>
  ggplot(aes(reorder(.model, -RMSE), RMSE, fill = destaque)) +
  geom_col(width = 0.6) +
  geom_text(aes(label = sprintf("%.3f °C", RMSE)),
            hjust = -0.1, size = 4, fontface = "bold") +
  coord_flip() +
  scale_fill_manual(values = c("TRUE" = "#2ECC71", "FALSE" = "#93C5FD"), guide = "none") +
  ylim(0, max(acc_temp$RMSE) * 1.3) +
  labs(title    = "RMSE por Modelo — Temperatura SP (2023–2024)",
       subtitle = "Verde = melhor modelo de série temporal",
       x = NULL, y = "RMSE (°C)") +
  theme_minimal(base_size = 13)
```

::: {.callout-important}
## Melhor Modelo de Série Temporal

**`r best_ts$.model`** — RMSE = `r round(best_ts$RMSE, 3)` °C · MAE = `r round(best_ts$MAE, 3)` °C

Modelos que decompõem sazonalidade antes de modelar o resíduo (STL + ETS) tendem a
superar abordagens puramente paramétricas porque isolam a componente sazonal fixa do
processo estocástico. O SNAIVE é um baseline sólido — superá-lo exige capturar
estrutura além da simples repetição do mesmo mês do ano anterior.

**Quando usar:** séries mensais com sazonalidade marcada e histórico longo disponível.
:::

## Não-Supervisionado — Clustering

::: {.callout-note}
## Zonas Climáticas Naturais do Brasil

O PCA + K-Means (k = 3) identifica três zonas climáticas consistentes:

- **Tropical Úmida** (Norte — Manaus, Belém): alta temperatura, alta precipitação, baixa amplitude térmica
- **Tropical Sazonal** (Nordeste/Centro-Oeste): calor intenso, chuvas concentradas no verão, maior radiação
- **Subtropical** (Sul/Sudeste): amplitude térmica marcada, sazonalidade forte, chuvas bem distribuídas

O clustering hierárquico (Ward's) confirma a mesma estrutura de três grupos —
concordância entre métodos independentes reforça a validade da segmentação.
:::

::: {.callout-note}
## Dinâmica Temporal dos Clusters (Parte IV)

Os perfis climáticos relativos não são estáticos ao longo de 45 anos. Cidades que
migram de cluster entre períodos indicam transição de zona climática, possivelmente
associada a urbanização, desmatamento ou aquecimento global. A trajetória no espaço
Temperatura × Precipitação revela a direção e magnitude dessas mudanças entre os
períodos 1980–1994, 1995–2009 e 2010–2024.
:::

## Síntese Final

| Caso de uso | Melhor abordagem | Razão principal |
|------------|------------------|-----------------|
| Previsão diária (série densa) | I-A: RF + PCA + Lags | `temp_lag1` domina (autocorr ≈ 0.8) |
| Previsão sem histórico disponível | I-B: RF Full (Fourier) | Sazonalidade cíclica contínua |
| Previsão pragmática com 1 lag | I-B: RF + temp_lag1 | Melhor trade-off viés–variância |
| Forecast mensal univariado | STL + ETS | Decompõe sazonalidade antes do modelo |
| Segmentação de zonas climáticas | PCA + K-Means (k = 3) | 3 zonas estáveis e interpretáveis |