---
title: "Clima do Brasil — Supervisionado vs Não-Supervisionado"
subtitle: "PCA · Random Forest · Ensemble · STL · Clustering · Open-Meteo ERA5"
author: "Aprendizado de Máquina 2 — Insper"
date: today
format:
  html:
    theme: cosmo
    toc: true
    toc-depth: 3
    toc-title: "Sumário"
    number-sections: true
    code-fold: true
    code-summary: "Ver código"
    fig-width: 10
    fig-height: 5.5
    fig-align: center
    embed-resources: true
execute:
  warning: false
  message: false
  cache: false
---

```{r setup}
#| label: setup

library(tidyverse)
library(jsonlite)
library(GGally)
library(factoextra)
library(FactoMineR)
library(cluster)
library(patchwork)
library(tsibble)
library(fable)
library(feasts)
library(fabletools)
library(ranger)
library(doParallel)

```

---

# Introdução

Este relatório unifica dois modelos para a disciplina Aprendizado de Máquina II aplicados a **dados climáticos reais do Brasil**.

## O Desafio dos Dados Climáticos

Dados climáticos são amplamente utilizados na construção de modelos preditivos e analíticos. Entretanto, existem desafios distintos e extremamente relevantes nesse domínio — em particular, a diferença entre **dados observacionais** (medições de estações meteorológicas, satélites e boias oceânicas) e **dados de previsão** (saídas de modelos numéricos que simulam a atmosfera para o futuro). Além disso, diferentes provedores disponibilizam dados com características, resoluções e coberturas distintas:

| Provedor | Tipo de Dado | Resolução Espacial | Exemplo de Uso |
|----------|-------------|--------------------|----|
| **ERA5 (ECMWF)** | Reanálise — combina observações históricas com modelos numéricos para produzir um registro global consistente do clima passado. Cobre de 1940 até ~5 dias atrás. | ~31 km (0.25°) | Reconstrução climática de longo prazo; validação de modelos; estudos de tendência e variabilidade |
| **ECMWF IFS** | Previsão operacional — modelo numérico de última geração que produz previsões determinísticas e ensemble (51 membros) para até 15 dias, e previsões estendidas sazonais. | ~9 km (HRES) | Previsão meteorológica operacional; planejamento de safras; gestão de risco de energia eólica/solar |
| **NASA (MERRA-2 / POWER)** | Reanálise e dados de satélite — MERRA-2 é similar ao ERA5 com foco em composição atmosférica (aerossóis, ozônio); o projeto POWER disponibiliza dados solares e meteorológicos para aplicações em energia e agricultura. | ~50 km (0.5°) | Dimensionamento de painéis solares; estimativa de evapotranspiração agrícola; estudos de qualidade do ar |
| **GFS (NOAA/NCEP)** | Previsão operacional americana — modelo global com rodadas a cada 6h, previsões de até 16 dias. Dados abertos e gratuitos em tempo real. | ~13 km (resolução variável) | Previsão de curto prazo; inicialização de modelos regionais (WRF, Eta); monitoramento de eventos extremos (furacões, frentes frias) |

A distinção entre reanálise e previsão é fundamental: **reanálises** (ERA5, MERRA-2) usam todas as observações disponíveis para reconstruir o estado passado da atmosfera — são os dados mais confiáveis para análise histórica, mas não estão disponíveis em tempo real. **Previsões operacionais** (IFS, GFS) projetam o estado futuro da atmosfera a partir de condições iniciais, com incerteza que cresce a cada hora de horizonte.

## Importância Setorial do Monitoramento Climático

O monitoramento e a modelagem do clima são realizados por diversos institutos governamentais (INMET, INPE/CPTEC no Brasil; NOAA, NASA nos EUA; ECMWF na Europa), empresas privadas e institutos de pesquisa. A relevância desses dados permeia setores estratégicos da economia:

- **Agricultura:** previsões de precipitação e temperatura orientam decisões de plantio, irrigação, aplicação de defensivos e colheita. Safras inteiras dependem de janelas climáticas — uma geada não prevista pode destruir uma safra de café, e a previsão sazonal determina o planejamento da segunda safra de milho. No Brasil, o agronegócio representa cerca de 25% do PIB, tornando a previsão climática um insumo econômico de primeira ordem.

- **Empresas petrolíferas e de energia:** operações offshore (plataformas, FPSOs) dependem de previsões de vento e ondas para planejamento de operações de carga e logística marítima. Parques eólicos e solares precisam de estimativas precisas de recurso energético (radiação, velocidade do vento) para dimensionamento e para comercialização de energia no mercado spot. A reanálise ERA5 é amplamente usada para estimar o potencial eólico/solar em estudos de viabilidade.

- **Mineração:** atividades a céu aberto são diretamente impactadas por chuvas intensas que paralisam operações, comprometem a estabilidade de barragens de rejeitos e inviabilizam transporte em estradas de terra. A previsão de precipitação acumulada é crítica para gestão de risco operacional e ambiental.

- **Portuária e navegação:** a profundidade do calado em portos fluviais (como o de Manaus) depende do regime de chuvas e do nível dos rios — previsões sazonais orientam a logística de grandes cargueiros. Portos marítimos dependem de previsões de maré, vento e ondas para operações de atracação e carga.

## Ensembles em Modelos Climáticos

Uma das técnicas mais poderosas em meteorologia e aprendizado de máquina é o uso de **ensembles** — a combinação de múltiplos modelos ou múltiplas execuções de um mesmo modelo para gerar previsões mais robustas.

Na meteorologia operacional, o conceito de ensemble é empregado de duas formas complementares:

1. **Ensemble de perturbações iniciais (multi-member):** o mesmo modelo numérico (por exemplo, o IFS do ECMWF) é executado múltiplas vezes com pequenas perturbações nas condições iniciais. Como a atmosfera é um sistema caótico, pequenas diferenças nas condições iniciais amplificam-se ao longo do tempo. Os 51 membros do ensemble IFS capturam essa sensibilidade e produzem uma **distribuição de previsões** — o spread entre os membros quantifica a incerteza. Quando os membros convergem, a confiança é alta; quando divergem, o cenário é incerto.

2. **Multi-model ensemble:** previsões de modelos diferentes (GFS, IFS, GEM canadense, ICON alemão) são combinadas — tipicamente por média ponderada, onde os pesos podem ser calibrados historicamente. A literatura mostra consistentemente que a média de múltiplos modelos supera qualquer modelo individual, porque cada um tem vieses sistemáticos diferentes que tendem a se cancelar na combinação.

Neste projeto, aplicamos o princípio de ensemble no contexto de aprendizado de máquina supervisionado: combinamos uma **Regressão Linear** (modelo paramétrico, alto viés, baixa variância) com um **Random Forest** (modelo não-paramétrico, baixo viés, alta variância). A média das previsões dos dois modelos tende a reduzir o erro total, pois os modelos tipicamente erram em dias diferentes e em direções opostas. A redução de erro segue a desigualdade:

$$\text{MSE}_{\text{ensemble}} \leq \frac{1}{K}\sum_{k=1}^K \text{MSE}_k$$

A igualdade só vale quando todos os modelos cometem exatamente os mesmos erros — cenário improvável quando os modelos têm estruturas distintas. Essa é a mesma lógica que torna o multi-model ensemble meteorológico superior a qualquer modelo individual.

## Estrutura do Projeto

O desafio deste projeto é utilizar uma **base de dados unificada** para construir no mínimo dois modelos: um de **aprendizado supervisionado** e outro **não-supervisionado**. Toda a análise utiliza uma **fonte única de dados: Open-Meteo ERA5 Reanalysis**, garantindo consistência metodológica entre as partes.

| | **Parte I — Supervisionado** | **Parte II — Não-Supervisionado** |
|---|---|---|
| **Dados** | Open-Meteo ERA5 — São Paulo (diário) | Open-Meteo ERA5 — 12 cidades (diário → mensal) |
| **Granularidade** | Diária | Mensal (agregação) |
| **Alvo** | Temperatura de amanhã (`lead`) | Nenhum — descoberto |
| **Modelos** | LM · RF · Ensemble · Quantile RF | PCA · K-Means · STL · ARIMA · ETS |
| **Métrica** | RMSE · MAE · R² | Variância explicada · RMSE de forecast |

A pergunta central de cada parte é diferente:

- **Supervisionado:** *"Consigo prever a temperatura de amanhã com base nos padrões de hoje?"*
- **Não-supervisionado:** *"Existem zonas climáticas naturais no Brasil? Qual estrutura temporal caracteriza cada cidade?"*

Além disso, investigamos duas questões complementares:

- **Aquecimento:** *"São Paulo está esquentando ao longo dos anos?"*
- **Dinâmica dos clusters:** *"As zonas climáticas estão mudando ao longo do tempo?"*

---

# Parte I — Abordagem Supervisionada

## Dados — Open-Meteo (ERA5, São Paulo, Diário)

### Carregamento dos Dados

Os dados foram pré-coletados do **Open-Meteo ERA5** via o script `fetch_data.py` e salvos localmente. A série cobre São Paulo de 1980 a 2024 com 6 variáveis diárias — 45 anos de histórico (era pós-satélite, quando a qualidade da reanálise ERA5 se torna substancialmente mais confiável).

::: {.callout-tip}
**Para atualizar os dados**, execute `python fetch_data.py` no terminal. O script busca dados do Open-Meteo ERA5 em **janelas de 2 anos** por cidade, salvando cada chunk individualmente em `data/chunks/`. Pode ser interrompido a qualquer momento (Ctrl+C) e re-executado — chunks já baixados são pulados automaticamente. Ao final, combina tudo em `data/sp_daily.csv` e `data/brazil_monthly.csv`, reportando quais cidades foram carregadas com sucesso.

Flags adicionais:

- `python fetch_data.py --combine` — apenas recombina os chunks existentes nos CSVs finais (sem novas requisições).
- `python fetch_data.py --clean` — limpa cache (`data/chunks/`) e CSVs e recomeça do zero.
:::

```{r fetch-sup}
#| label: fetch-supervised

n_cores <- max(1L, parallel::detectCores() - 1L)
cl      <- makeCluster(n_cores)
registerDoParallel(cl)

weather_df <- read_csv("data/sp_daily.csv", show_col_types = FALSE) |>
  mutate(date = as.Date(date))

cat("Registros:", nrow(weather_df),
    "| Período:", format(min(weather_df$date)),
    "→", format(max(weather_df$date)), "\n")
glimpse(weather_df)
```



### Estrutura do Dataset

| Coluna | Unidade | Descrição |
|--------|---------|-----------|
| `date` | — | Data (1980-01-01 a 2024-12-31) |
| `temp_max` | °C | Temperatura máxima diária |
| `temp_min` | °C | Temperatura mínima diária |
| `temp_mean` | °C | Temperatura média diária |
| `precip` | mm | Precipitação acumulada no dia |
| `wind_max` | km/h | Velocidade máxima do vento (10m) |
| `radiation` | MJ/m² | Radiação solar de ondas curtas |

## Análise Exploratória

### Séries de temperatura

```{r plot-sup-ts}
#| label: fig-sup-ts
#| fig-cap: "Temperatura diária de São Paulo (1980–2024). O ciclo sazonal anual é claro — verão (dez–mar) com picos acima de 30°C, inverno (jun–ago) com mínimas abaixo de 10°C."

weather_df |>
  select(date, temp_max, temp_min, temp_mean) |>
  pivot_longer(-date, names_to = "serie", values_to = "valor") |>
  ggplot(aes(date, valor, color = serie)) +
  geom_line(alpha = 0.55, linewidth = 0.4) +
  scale_color_manual(
    values = c(temp_max = "#E8583E", temp_mean = "#6B7280", temp_min = "#3B82F6"),
    labels = c("Máxima", "Média", "Mínima")
  ) +
  labs(title    = "Temperatura Diária — São Paulo (1980–2024)",
       subtitle = "Fonte: Open-Meteo / ERA5 Reanalysis",
       x = NULL, y = "Temperatura (°C)", color = NULL) +
  theme_minimal(base_size = 13)

```

### Sazonalidade mensal e correlações

```{r plot-sup-eda}
#| fig-height: 5

p_box <- weather_df |>
  mutate(mes = month(date, label = TRUE)) |>
  ggplot(aes(mes, temp_mean)) +
  geom_boxplot(fill = "#3B82F6", alpha = 0.55, outlier.alpha = 0.3) +
  labs(title = "Temperatura por Mês", x = NULL, y = "°C") +
  theme_minimal(base_size = 12)

p_box
```



```{r pairplot-sup}
#| label: fig-pairplot-sup
#| fig-height: 7
#| fig-cap: "Matriz de correlação entre as 5 features. A alta correlação temp_max × temp_min justifica o uso de PCA — componentes ortogonais eliminam redundância e reduzem multicolinearidade."

weather_df |>
  select(temp_max, temp_min, precip, wind_max, radiation) |>
  ggpairs(
    columnLabels = c("T.max", "T.min", "Precip.", "Vento", "Radiação"),
    lower  = list(continuous = wrap("smooth", alpha = 0.15)),
    upper  = list(continuous = wrap("cor", size = 4)),
    title  = "Correlações entre Variáveis Meteorológicas"
  ) +
  theme_minimal(base_size = 11)

```

## Split Cronológico — Treino / Teste

::: {.callout-warning}
**Regra inegociável em séries temporais:** nunca usar split aleatório. Dados futuros no treino causam **data leakage** — o modelo "vê o futuro" e produz métricas artificialmente boas que não se traduzem em produção.
:::

```{r split-sup}
cutoff <- as.Date("2023-01-01")

train_raw <- weather_df |> filter(date <  cutoff)
test_raw  <- weather_df |> filter(date >= cutoff)

cat(sprintf("Treino: %d dias | %s → %s\n",
            nrow(train_raw), min(train_raw$date), max(train_raw$date)))
cat(sprintf("Teste:  %d dias | %s → %s\n",
            nrow(test_raw),  min(test_raw$date),  max(test_raw$date)))
```



## Escala com Estatísticas do Treino

Média e desvio-padrão são calculados **exclusivamente no treino** e aplicados ao teste. Usar estatísticas do dataset completo vazaria informação do período de teste para o escalonamento do treino.

```{r scale-sup}
feature_cols <- c("temp_max", "temp_min", "precip", "wind_max", "radiation")

scale_center <- colMeans(train_raw[feature_cols])
scale_sd     <- apply(train_raw[feature_cols], 2, sd)

X_train <- scale(train_raw[feature_cols], center = scale_center, scale = scale_sd)
X_test  <- scale(test_raw[feature_cols],  center = scale_center, scale = scale_sd)

data.frame(Media = round(scale_center, 2), DP = round(scale_sd, 2)) |>
  knitr::kable(caption = "Parâmetros de escala — calculados apenas no treino")

```

## PCA — Ajustado no Treino, Aplicado no Teste

```{r pca-sup}
pca_sup <- prcomp(X_train, center = FALSE, scale. = FALSE)

cat("Variância acumulada por componente:\n")
var_exp <- cumsum(pca_sup$sdev^2) / sum(pca_sup$sdev^2)
print(round(var_exp, 4))

cat("\nMatriz de Cargas (Phi):\n")
print(round(pca_sup$rotation, 3))
```



```{r scree-sup}
#| label: fig-scree-sup
#| fig-cap: "Scree plot: PC1 e PC2 capturam tipicamente >85% da variância. Os 3 primeiros componentes são usados como features."

fviz_eig(pca_sup, addlabels = TRUE, ylim = c(0, 75),
         barfill = "#3B82F6", linecolor = "#E8583E") +
  labs(title = "Variância Explicada por Componente",
       x = "Componente", y = "% de variância") +
  theme_minimal(base_size = 13)

```

```{r loadings-sup}
#| label: fig-loadings-sup
#| fig-cap: "Cargas dos PCs: PC1 captura o eixo calor seco (temp alta + radiação alta − precipitação); PC2 captura variabilidade residual dominada pelo vento."

fviz_pca_var(pca_sup, repel = TRUE,
             col.var       = "contrib",
             gradient.cols = c("#00AFBB","#E7B800","#FC4E07"),
             title = "Contribuição das Variáveis Meteorológicas aos PCs") +
  theme_minimal(base_size = 13)
```



::: {.callout-tip}
**Por que ajustar o PCA apenas no treino?** O PCA aprende uma matriz de rotação `Phi`. Se for ajustado no dataset completo, os autovetores são influenciados pelos padrões do período de teste — leakage sutil mas real. `predict(pca_sup, X_test)` aplica a rotação aprendida no treino aos dados de teste sem reajustar nenhum parâmetro.
:::

## Projeção e Engenharia de Features

```{r project-sup}
Z_train <- as.data.frame(predict(pca_sup, X_train))
Z_test  <- as.data.frame(predict(pca_sup, X_test))

# Unir cronologicamente ANTES de criar lags
# (garante que os lags no início do teste usem os últimos dias do treino)
Z_all <- bind_rows(
  Z_train |> mutate(date = train_raw$date, temp_mean = train_raw$temp_mean,
                    temp_max = train_raw$temp_max),
  Z_test  |> mutate(date = test_raw$date,  temp_mean = test_raw$temp_mean,
                    temp_max = test_raw$temp_max)
) |> arrange(date)

```

```{r features-sup}
n_pcs <- 3

Z_model <- Z_all |>
  mutate(
    across(
      paste0("PC", seq_len(n_pcs)),
      list(lag1 = \(x) lag(x, 1), lag7 = \(x) lag(x, 7)),
      .names = "{.col}_{.fn}"
    ),
    temp_lag1 = lag(temp_mean, 1),
    month     = month(date),
    doy       = yday(date),
    target    = lead(temp_mean, 1)   # temperatura de AMANHÃ
  ) |>
  drop_na()

feat_names <- setdiff(names(Z_model),
                      c("date","temp_mean","temp_max","target",
                        paste0("PC", seq_len(n_pcs))))

cat("Features do modelo:\n")
print(feat_names)
cat("\nTotal de observações:", nrow(Z_model), "\n")
```



| Feature | O que captura |
|---------|--------------|
| `PC1_lag1`, `PC2_lag1`, `PC3_lag1` | Padrão meteorológico de **ontem** |
| `PC1_lag7`, `PC2_lag7`, `PC3_lag7` | Padrão de **uma semana atrás** |
| `temp_lag1` | Temperatura média de **ontem** — preditor mais direto |
| `month` | Sazonalidade mensal discreta |
| `doy` | Dia do ano — curva sazonal suave |

`target = lead(temp_mean, 1)` desloca a série 1 posição: na linha do dia $t$, o alvo é a temperatura do dia $t+1$.

## Split Final e Métricas

```{r split-final-sup}
train_df <- Z_model |> filter(date <  cutoff)
test_df  <- Z_model |> filter(date >= cutoff)

cat(sprintf("Treino final: %d obs | Teste final: %d obs\n",
            nrow(train_df), nrow(test_df)))

rmse <- function(pred, real) sqrt(mean((pred - real)^2))
mae  <- function(pred, real) mean(abs(pred - real))
r2   <- function(pred, real) cor(pred, real)^2

```

| Métrica | Fórmula | Interpretação |
|---------|---------|---------------|
| **RMSE** | $\sqrt{\frac{1}{n}\sum(y_i-\hat y_i)^2}$ | Erro típico em °C — penaliza grandes erros |
| **MAE** | $\frac{1}{n}\sum|y_i-\hat y_i|$ | Erro médio absoluto — robusto a outliers |
| **R²** | $\text{cor}(y,\hat y)^2$ | Proporção da variância do alvo explicada |

## Modelo 1 — Regressão Linear (Baseline)

```{r lm-sup}
lm_formula <- reformulate(feat_names, response = "target")
lm_fit     <- lm(lm_formula, data = train_df)
pred_lm    <- predict(lm_fit, newdata = test_df)

cat(sprintf("LM  — RMSE: %.3f °C | MAE: %.3f °C | R²: %.4f\n",
            rmse(pred_lm, test_df$target),
            mae(pred_lm,  test_df$target),
            r2(pred_lm,   test_df$target)))
```



A regressão linear é o **modelo de referência**: sem hiperparâmetros, sem risco de overfitting, totalmente interpretável pelos coeficientes. Um RMSE de 1.5–2.5 °C já é razoável para previsão de 1 dia à frente em clima tropical.

## Modelo 2 — Random Forest (ranger)

```{r rf-sup}
model_cols <- c(feat_names, "target")

rf_fit  <- ranger(target ~ .,
                  data        = train_df |> select(all_of(model_cols)),
                  num.trees   = 500,
                  importance  = "impurity",
                  num.threads = n_cores)
pred_rf <- predict(rf_fit,
                   data = test_df |> select(all_of(feat_names)))$predictions

cat(sprintf("RF  — RMSE: %.3f °C | MAE: %.3f °C | R²: %.4f\n",
            rmse(pred_rf, test_df$target),
            mae(pred_rf,  test_df$target),
            r2(pred_rf,   test_df$target)))

```

O Random Forest captura relações **não-lineares** — por exemplo, o efeito de `temp_lag1` no verão pode ser diferente do inverno sem interações explícitas na fórmula.

## Modelo 3 — Ensemble (LM + RF)

```{r ensemble-sup}
pred_ens <- (pred_lm + pred_rf) / 2

cat(sprintf("ENS — RMSE: %.3f °C | MAE: %.3f °C | R²: %.4f\n",
            rmse(pred_ens, test_df$target),
            mae(pred_ens,  test_df$target),
            r2(pred_ens,   test_df$target)))
```



O ensemble cancela erros correlacionados negativamente entre LM e RF:

$$\text{RMSE}_\text{ensemble} \leq \frac{\text{RMSE}_{LM} + \text{RMSE}_{RF}}{2}$$

A igualdade só vale se os dois modelos erram nos mesmos dias — o que raramente ocorre.

## Intervalos de Incerteza — Quantile RF

```{r quantile-rf}
rf_q <- ranger(target ~ .,
               data        = train_df |> select(all_of(model_cols)),
               num.trees   = 500,
               quantreg    = TRUE,
               num.threads = n_cores)

q_pred <- predict(rf_q,
                  data      = test_df |> select(all_of(feat_names)),
                  type      = "quantiles",
                  quantiles = c(0.10, 0.50, 0.90))$predictions

colnames(q_pred) <- c("q10","q50","q90")

coverage <- mean(test_df$target >= q_pred[,"q10"] &
                   test_df$target <= q_pred[,"q90"])

cat(sprintf("Cobertura 10%%–90%%: %.1f%% (esperado ~80%%)\n", coverage * 100))
cat(sprintf("Amplitude média: %.2f °C\n",
            mean(q_pred[,"q90"] - q_pred[,"q10"])))

```

Com `quantreg = TRUE`, o ranger armazena as distribuições de folha e produz **quantis de predição** — análogo ao spread de ensemble do ECMWF. O intervalo [q10, q90] deve conter ~80% dos valores reais para ser bem calibrado.

## Resultados

### Comparação de modelos

```{r results-table}
results_sup <- tibble(
  Modelo = c("LM — PCs + lags", "RF — PCs + lags", "Ensemble (LM + RF)"),
  RMSE   = c(rmse(pred_lm, test_df$target),
             rmse(pred_rf, test_df$target),
             rmse(pred_ens,test_df$target)),
  MAE    = c(mae(pred_lm,  test_df$target),
             mae(pred_rf,  test_df$target),
             mae(pred_ens, test_df$target)),
  R2     = c(r2(pred_lm,  test_df$target),
             r2(pred_rf,  test_df$target),
             r2(pred_ens, test_df$target))
) |>
  mutate(across(where(is.numeric), \(x) round(x, 4))) |>
  arrange(RMSE)

results_sup |>
  knitr::kable(caption = "Métricas no conjunto de teste (2023–2024)")
```

```{r best-model-conclusion}
#| echo: false
#| results: asis

best       <- results_sup |> slice_min(RMSE, n = 1)
worst_rmse <- max(results_sup$RMSE)
gain_pct   <- (worst_rmse - best$RMSE) / worst_rmse * 100

# Justificativa contextual conforme o vencedor
why <- dplyr::case_when(
  grepl("Ensemble", best$Modelo) ~ paste0(
    "O ensemble vence porque LM e RF erram em direções parcialmente independentes — ",
    "a média cancela parte do ruído idiossincrático de cada modelo. ",
    "Este é o mesmo princípio do multi-model ensemble meteorológico (IFS + GFS + ICON) ",
    "que supera consistentemente qualquer modelo individual em previsão operacional."
  ),
  grepl("^RF", best$Modelo) ~ paste0(
    "O Random Forest vence porque captura **não-linearidades** e **interações entre features** ",
    "(p.ex. efeito conjunto de radiação alta + vento baixo) que a regressão linear ignora por construção. ",
    "Em séries climáticas com sazonalidade marcada e regimes distintos, essa flexibilidade compensa ",
    "o maior risco de variância."
  ),
  grepl("^LM", best$Modelo) ~ paste0(
    "A regressão linear vence — sinal de que o problema, após o pré-processamento via PCA + lags, ",
    "é essencialmente **linear nos componentes principais**. Quando isso acontece, o RF apenas ",
    "introduz variância sem ganho de viés, e o LM (sem hiperparâmetros, totalmente interpretável) ",
    "é a escolha tecnicamente correta — modelo mais simples que atinge o melhor erro."
  ),
  TRUE ~ ""
)

cat(sprintf(
"::: {.callout-important}\n## Conclusão — melhor modelo supervisionado\n\nCom base nas métricas acima no conjunto de teste (2023–2024), o **%s** é o modelo de melhor desempenho, com **RMSE = %.3f °C**, **MAE = %.3f °C** e **R² = %.4f**. Isso representa uma redução de %.1f%% no RMSE em relação ao pior modelo da tabela.\n\n%s\n:::\n",
  best$Modelo, best$RMSE, best$MAE, best$R2, gain_pct, why
))
```



### Série temporal de previsão

```{r plot-sup-forecast}
#| label: fig-sup-forecast
#| fig-cap: "Primeiros 90 dias de teste. A faixa azul é o intervalo de incerteza 10%–90% do Quantile RF. Espera-se que ~80% da linha preta (real) fique dentro da faixa."

results_df <- test_df |>
  select(date, target) |>
  mutate(LM = pred_lm, RF = pred_rf, Ensemble = pred_ens,
         q10 = q_pred[,"q10"], q90 = q_pred[,"q90"])

results_df |>
  slice_head(n = 90) |>
  ggplot(aes(date)) +
  geom_ribbon(aes(ymin = q10, ymax = q90), fill = "#3B82F6", alpha = 0.15) +
  geom_line(aes(y = target,   color = "Real"),     linewidth = 1.0) +
  geom_line(aes(y = Ensemble, color = "Ensemble"), linewidth = 0.8, linetype = "dashed") +
  geom_line(aes(y = RF,       color = "RF"),       linewidth = 0.5, alpha = 0.7) +
  scale_color_manual(values = c("Real"="#1F2937","Ensemble"="#E8583E","RF"="#3B82F6")) +
  labs(title    = "Previsão de Temperatura — São Paulo (primeiros 90 dias de 2023)",
       subtitle = "Faixa azul = intervalo de incerteza 10%–90% (Quantile RF)",
       x = NULL, y = "Temperatura Média (°C)", color = "Modelo") +
  theme_minimal(base_size = 13)

```

### Predito vs Real

```{r plot-scatter-sup}
#| label: fig-scatter-sup
#| fig-height: 4
#| fig-cap: "Scatter predito × real para os 3 modelos. Pontos na diagonal = predição perfeita. Dispersão fora da diagonal = erros."

results_df |>
  pivot_longer(c(LM, RF, Ensemble), names_to = "Modelo", values_to = "Predito") |>
  ggplot(aes(target, Predito, color = Modelo)) +
  geom_point(alpha = 0.2, size = 0.9) +
  geom_abline(slope = 1, intercept = 0, linetype = "dashed", color = "gray40") +
  facet_wrap(~Modelo) +
  scale_color_manual(values = c("#6B7280","#E8583E","#3B82F6")) +
  labs(title = "Predito vs Real — Temperatura Amanhã (°C)",
       subtitle = "Diagonal = predição perfeita",
       x = "Real (°C)", y = "Previsto (°C)") +
  theme_minimal(base_size = 13) +
  theme(legend.position = "none")
```



### Resíduos e importância das features

```{r residuos-sup}
#| label: fig-residuos
#| fig-height: 4

results_df |>
  mutate(residuo = Ensemble - target) |>
  ggplot(aes(date, residuo)) +
  geom_hline(yintercept = 0, linetype = "dashed", color = "gray50") +
  geom_line(alpha = 0.4, color = "#E8583E", linewidth = 0.4) +
  geom_smooth(method = "loess", se = FALSE, color = "#1F2937", linewidth = 0.9) +
  labs(title = "Resíduos do Ensemble ao longo do tempo",
       subtitle = "Loess suave — ideal próximo de zero sem padrão temporal",
       x = NULL, y = "Erro (°C): Previsto − Real") +
  theme_minimal(base_size = 13)

```

```{r importancia-sup}
#| label: fig-importancia
#| fig-height: 4
#| fig-cap: "`temp_lag1` domina — temperatura tem alta autocorrelação. Os PCs de lag-1 vêm a seguir, resumindo o estado meteorológico recente."

rf_fit$variable.importance |>
  enframe(name = "Feature", value = "Importance") |>
  arrange(desc(Importance)) |>
  ggplot(aes(reorder(Feature, Importance), Importance, fill = Importance)) +
  geom_col() +
  coord_flip() +
  scale_fill_gradient(low = "#93C5FD", high = "#1D4ED8") +
  labs(title    = "Importância das Features — Random Forest",
       subtitle = "Redução de variância nas 500 árvores (impurity)",
       x = NULL, y = "Importância") +
  theme_minimal(base_size = 13) +
  theme(legend.position = "none")
```



```{r teardown-sup}
stopCluster(cl)
registerDoSEQ()
cat("Cluster paralelo encerrado.\n")

```

---

# Parte II — Abordagem Não-Supervisionada

## Dados — Open-Meteo ERA5 (12 Cidades, Diário → Mensal)

### Por que uma abordagem diferente?

Na Parte I havia um **alvo claro** (temperatura de amanhã) e dados diários de um único ponto. Aqui não existe alvo — queremos descobrir estrutura intrínseca nos dados climáticos de múltiplas cidades, respondendo:

> *Quais cidades têm perfis climáticos similares? Existem zonas climáticas naturais no Brasil?*

Isso é **aprendizado não-supervisionado**: o PCA e o clustering são os modelos em si, não ferramentas intermediárias.

### Carregamento — CSV pré-coletado

Os dados foram coletados pelo script `fetch_data.py`, que busca dados diários do Open-Meteo ERA5 para cada cidade em janelas de 2 anos, persiste cada chunk em `data/chunks/` (permitindo retomada incremental após interrupção) e, na etapa de combinação, agrega tudo para resolução mensal. O CSV resultante é lido diretamente aqui.

```{r cities-def}
cities <- tribble(
  ~city,             ~region,         ~lon,    ~lat,
  "Manaus",          "Norte",        -60.02,  -3.10,
  "Belém",           "Norte",        -48.48,  -1.46,
  "Recife",          "Nordeste",     -34.88,  -8.05,
  "Fortaleza",       "Nordeste",     -38.54,  -3.72,
  "Salvador",        "Nordeste",     -38.51, -12.97,
  "Brasília",        "Centro-Oeste", -47.93, -15.78,
  "Cuiabá",          "Centro-Oeste", -56.10, -15.60,
  "São Paulo",       "Sudeste",      -46.63, -23.55,
  "Rio de Janeiro",  "Sudeste",      -43.18, -22.91,
  "Belo Horizonte",  "Sudeste",      -43.94, -19.92,
  "Porto Alegre",    "Sul",          -51.23, -30.03,
  "Curitiba",        "Sul",          -49.27, -25.43
)
```



```{r fetch-uns}
#| label: fetch-unsupervised

climate_df <- read_csv("data/brazil_monthly.csv", show_col_types = FALSE) |>
  left_join(cities |> select(city, lon, lat), by = "city") |>
  mutate(
    date       = make_date(year, month, 1),
    temp_range = temp_max - temp_min,
    season     = case_when(
      month %in% c(12,  1,  2) ~ "Verão",
      month %in% c( 3,  4,  5) ~ "Outono",
      month %in% c( 6,  7,  8) ~ "Inverno",
      month %in% c( 9, 10, 11) ~ "Primavera"
    ),
    season = factor(season, levels = c("Verão","Outono","Inverno","Primavera"))
  )

cat(sprintf("Dataset: %d linhas | %d cidades | %d anos\n",
            nrow(climate_df),
            n_distinct(climate_df$city),
            n_distinct(climate_df$year)))

loaded_cities <- unique(climate_df$city)
missing_cities <- setdiff(cities$city, loaded_cities)
if (length(missing_cities) > 0) {
  cat("⚠ Cidades não carregadas:", paste(missing_cities, collapse = ", "), "\n")
} else {
  cat("✓ Todas as 12 cidades presentes no CSV.\n")
}

glimpse(climate_df)

```

::: {.callout-note}
**Pipeline de dados separado:** o script `fetch_data.py` coleta dados diários do Open-Meteo ERA5 para as 12 cidades em chunks de 2 anos (cache incremental em `data/chunks/`), agrega para resolução mensal (média para temperaturas, soma para precipitação) e salva em `data/brazil_monthly.csv`. Isso garante que o QMD renderiza em segundos sem depender de chamadas de API.
:::

## Análise Exploratória Multi-Cidades

```{r plot-uns-ts}
#| label: fig-uns-ts
#| fig-height: 8
#| fig-cap: "Séries de temperatura e precipitação para 5 cidades representativas. Note a amplitude térmica anual mínima em Manaus (Norte) vs máxima em Porto Alegre (Sul), e os picos de precipitação invertidos entre regiões."

p_t <- climate_df |>
  filter(city %in% c("Manaus","Recife","Brasília","São Paulo","Porto Alegre")) |>
  ggplot(aes(date, temp, color = city)) +
  geom_line(alpha = 0.7, linewidth = 0.6) +
  scale_color_brewer(palette = "Set2") +
  scale_x_date(date_breaks = "2 years", date_labels = "%Y") +
  labs(title = "Temperatura Mensal — Brasil (Open-Meteo ERA5)",
       x = NULL, y = "°C", color = "Cidade") +
  theme_minimal(base_size = 12) +
  theme(legend.position = "bottom")

p_p <- climate_df |>
  filter(city %in% c("Manaus","Recife","Brasília","São Paulo","Porto Alegre")) |>
  ggplot(aes(date, precip, color = city)) +
  geom_line(alpha = 0.7, linewidth = 0.6) +
  scale_color_brewer(palette = "Set2") +
  scale_x_date(date_breaks = "2 years", date_labels = "%Y") +
  labs(title = "Precipitação Mensal — Brasil (Open-Meteo ERA5)",
       x = NULL, y = "mm/mês", color = "Cidade") +
  theme_minimal(base_size = 12) +
  theme(legend.position = "bottom")

p_t / p_p
```



```{r plot-seasonal}
#| label: fig-seasonal
#| fig-cap: "Ciclo sazonal médio por região. O Norte tem precipitação máxima no primeiro semestre (estação chuvosa amazônica); o Sul tem maior amplitude térmica anual."

climate_df |>
  group_by(region, month) |>
  summarise(temp_m = mean(temp, na.rm = TRUE),
            precip_m = mean(precip, na.rm = TRUE), .groups = "drop") |>
  pivot_longer(c(temp_m, precip_m), names_to = "var") |>
  mutate(var = recode(var, "temp_m" = "Temperatura (°C)",
                      "precip_m" = "Precipitação (mm)")) |>
  ggplot(aes(month, value, color = region, group = region)) +
  geom_line(linewidth = 1.2) + geom_point(size = 2) +
  facet_wrap(~var, scales = "free_y") +
  scale_x_continuous(breaks = 1:12, labels = month.abb) +
  scale_color_brewer(palette = "Set1") +
  labs(title = "Perfil Sazonal Médio por Região", x = "Mês", y = NULL, color = "Região") +
  theme_minimal(base_size = 13) +
  theme(legend.position = "bottom")

```

## PCA Não-Supervisionado — Padrões Climáticos entre Cidades

### Diferença conceitual em relação à Parte I

Na Parte I, o PCA era uma **ferramenta** de redução de dimensionalidade a serviço de um alvo externo (temperatura amanhã). Aqui, o PCA **é o modelo** — o resultado final são os eixos de variação que separam climaticamente as 12 cidades.

### Perfis médios por cidade

```{r city-profiles}
city_profiles <- climate_df |>
  group_by(city, region) |>
  summarise(
    temp_mean  = mean(temp,       na.rm = TRUE),
    temp_range = mean(temp_range, na.rm = TRUE),
    precip     = mean(precip,     na.rm = TRUE),
    radiation  = mean(radiation,  na.rm = TRUE),
    wind       = mean(wind,       na.rm = TRUE),
    .groups    = "drop"
  )

city_profiles |>
  select(-region) |>
  mutate(across(where(is.numeric), ~round(., 1))) |>
  knitr::kable(caption = "Perfil climático médio por cidade (1980–2024)")
```



### Padronização e ajuste do PCA

```{r pca-uns}
pca_data <- city_profiles |> column_to_rownames("city") |> select(-region)

X_uns <- scale(pca_data, center = TRUE, scale = TRUE)

pca_uns <- prcomp(X_uns)
pca_uns$rotation <- -pca_uns$rotation
pca_uns$x        <- -pca_uns$x

cat("Variância acumulada:\n")
print(round(cumsum(pca_uns$sdev^2) / sum(pca_uns$sdev^2), 3))

cat("\nCargas (Phi) — 3 primeiros PCs:\n")
print(round(pca_uns$rotation[, 1:3], 3))

```

A padronização (Z-score) é obrigatória: as variáveis têm unidades diferentes (°C, mm, MJ/m², m/s). Sem ela, o PCA seria dominado pela variável com maior variância absoluta.

```{r biplot-uns}
#| label: fig-biplot-uns
#| fig-cap: "Biplot PCA: pontos = cidades (coloridas por região), setas = variáveis. PC1 separa Norte (quente, úmido) do Sul (temperado, seco relativo); PC2 distingue precipitação/radiação do vento."

fviz_pca_biplot(
  pca_uns, repel = TRUE,
  col.ind      = city_profiles$region,
  palette      = c("#E74C3C","#F39C12","#2ECC71","#3498DB","#9B59B6"),
  addEllipses  = TRUE, ellipse.level = 0.70,
  legend.title = "Região",
  title = "PCA — Cidades Brasileiras por Perfil Climático",
  xlab  = "PC1 (Temperatura / Sazonalidade)",
  ylab  = "PC2 (Precipitação / Radiação)"
) + theme_minimal(base_size = 13)
```



## Clustering — Zonas Climáticas Automáticas

### Escolha do número de clusters

```{r nbclust}
#| label: fig-nbclust
#| fig-height: 4
#| fig-cap: "Critérios de escolha do k: elbow (joelho na curva WSS) e silhouette (máximo = melhor separação). Ambos tipicamente apontam k=3 para o Brasil."

pc_scores <- as.data.frame(pca_uns$x[, 1:2])
k_max <- min(8, nrow(pc_scores) - 1)

p_elbow <- fviz_nbclust(pc_scores, kmeans, method = "wss", k.max = k_max) +
  labs(title = "Método do Cotovelo") + theme_minimal(base_size = 12)

p_silh  <- fviz_nbclust(pc_scores, kmeans, method = "silhouette", k.max = k_max) +
  labs(title = "Silhouette") + theme_minimal(base_size = 12)

p_elbow + p_silh

```

### K-Means (k = 3)

```{r kmeans-uns}
#| label: fig-kmeans-uns
#| fig-cap: "K-Means com k=3 no espaço PC1 × PC2. Os 3 clusters correspondem tipicamente às zonas: tropical úmida (Norte), semiárida/cerrado (Nordeste/Centro-Oeste) e subtropical (Sul/Sudeste)."

set.seed(42)
k_centers <- min(3, nrow(pc_scores) - 1)
km <- kmeans(pc_scores, centers = k_centers, nstart = 25)
city_profiles$cluster <- as.factor(km$cluster)

fviz_cluster(km, data = pc_scores,
             palette = c("#E74C3C","#2ECC71","#3498DB"),
             geom = "point", ellipse.type = "convex", pointsize = 4,
             main = "Clusters de Zonas Climáticas — Brasil",
             xlab = "PC1 (Temperatura)", ylab = "PC2 (Precipitação)") +
  geom_text(aes(label = rownames(pc_scores)),
            size = 3, vjust = -1, check_overlap = TRUE) +
  theme_minimal(base_size = 13)
```



```{r cluster-profile}
city_profiles |>
  group_by(cluster) |>
  summarise(
    Cidades         = paste(city, collapse = ", "),
    `Temp. Média`   = round(mean(temp_mean), 1),
    `Precip. Média` = round(mean(precip), 1),
    `Radiação Média` = round(mean(radiation), 1),
    N = n(), .groups = "drop"
  ) |>
  knitr::kable(caption = "Perfil médio de cada zona climática (K-Means)")

```

### Clustering Hierárquico (Ward's)

```{r hclust-uns}
#| label: fig-hclust
#| fig-cap: "Dendrograma Ward's: as caixas coloridas indicam o corte em k=3. O hierárquico não exige k a priori e é determinístico — ideal para validar o K-Means."

dist_matrix <- dist(X_uns, method = "euclidean")
hclust_res  <- hclust(dist_matrix, method = "ward.D2")

plot(hclust_res, main = "Dendrograma — Cidades Brasileiras (Ward's method)",
     xlab = "Cidade", ylab = "Distância", sub = "", cex = 0.9, hang = -1)
rect.hclust(hclust_res, k = 3, border = c("red","green","blue"))
```



::: {.callout-tip}
**K-Means vs Hierárquico:** K-Means é mais eficiente computacionalmente (essencial para n grande), mas requer k a priori e não é determinístico sem `set.seed`. Hierárquico é determinístico, permite visualizar a estrutura de fusão completa, mas tem complexidade O(n²) em memória — inviável para grandes datasets. Com 12 cidades, ambos são triviais; use os dois para cruzar a interpretação.
:::

## Decomposição de Séries Temporais

```{r tsibble}
# Garantir que não há duplicatas city+yearmonth antes da conversão
climate_ts <- climate_df |>
  mutate(yearmonth = yearmonth(date)) |>
  group_by(city, yearmonth) |>
  summarise(across(c(temp, temp_max, temp_min, precip, wind, radiation, temp_range),
                   ~mean(.x, na.rm = TRUE)),
            region = first(region),
            season = first(season),
            .groups = "drop") |>
  as_tsibble(key = city, index = yearmonth) |>
  fill_gaps() |>                         # preenche meses faltantes com NA
  group_by_key() |>
  tidyr::fill(temp, temp_max, temp_min, precip, wind, radiation,
              temp_range, region, season, .direction = "downup") |>
  ungroup()

cat(sprintf("Tsibble: %d linhas | %d cidades | gaps preenchidos\n",
            nrow(climate_ts), n_distinct(climate_ts$city)))
cat(sprintf("NAs restantes em temp: %d\n", sum(is.na(climate_ts$temp))))

```

O `tsibble` é o formato exigido pelo `fable`: um tibble com índice temporal (`yearmonth`) e chave de série (`city`). O índice define a frequência — aqui mensal (12 por ano).

### Decomposição STL — São Paulo

**STL (Loess)** decompõe a série em:
$$x_t = T_t + S_t + R_t$$

onde $T_t$ é a tendência (suavizada por LOESS), $S_t$ é a sazonalidade e $R_t$ é o resíduo. Ao contrário da decomposição clássica, STL é robusto a outliers.

```{r stl}
#| label: fig-stl
#| fig-height: 9
#| fig-cap: "Decomposição STL de temperatura (acima) e precipitação (abaixo) em São Paulo. O componente de tendência revela aquecimento gradual; o resíduo na precipitação captura eventos extremos (El Niño, La Niña)."

stl_t <- climate_ts |>
  filter(city == "São Paulo") |>
  model(STL(temp ~ trend(window = 13) + season(window = "periodic")))

stl_p <- climate_ts |>
  filter(city == "São Paulo") |>
  model(STL(precip ~ trend(window = 13) + season(window = "periodic")))

(stl_t |> components() |> autoplot() +
   labs(title = "STL — Temperatura São Paulo") + theme_minimal(base_size = 12)) /
(stl_p |> components() |> autoplot() +
   labs(title = "STL — Precipitação São Paulo") + theme_minimal(base_size = 12))
```



### Features de séries — força de tendência e sazonalidade

```{r ts-features}
#| label: fig-ts-features
#| fig-cap: "Força de tendência vs sazonalidade por cidade. Cidades tropicais (Norte) têm sazonalidade térmica fraca mas alta em precipitação. Cidades do Sul têm alta sazonalidade térmica."

ts_features <- climate_ts |> features(temp, feat_stl)

ts_features |>
  left_join(select(cities, city, region), by = "city") |>
  ggplot(aes(trend_strength, seasonal_strength_year,
             color = region, label = city)) +
  geom_point(size = 4) +
  ggrepel::geom_text_repel(size = 3.5) +
  scale_color_brewer(palette = "Set1") +
  labs(title = "Força de Tendência vs Sazonalidade — Temperatura",
       x = "Força da Tendência", y = "Força da Sazonalidade", color = "Região") +
  theme_minimal(base_size = 13)

```

## Forecasting com Séries Temporais — Modelos Não-Supervisionados

Diferente da Parte I (que usou features externas + lag + ML), aqui cada modelo usa **apenas a história passada da série**. São modelos puramente univariados.

```{r split-uns}
sp_ts    <- climate_ts |> filter(city == "São Paulo")
sp_train <- sp_ts |> filter(yearmonth <= yearmonth("2022 Dec"))
sp_test  <- sp_ts |> filter(yearmonth >= yearmonth("2023 Jan"))

cat(sprintf("Treino: %s → %s (%d meses)\n",
            min(sp_train$yearmonth), max(sp_train$yearmonth), nrow(sp_train)))
cat(sprintf("Teste:  %s → %s (%d meses)\n",
            min(sp_test$yearmonth),  max(sp_test$yearmonth),  nrow(sp_test)))
```



### Temperatura — 5 modelos

```{r models-temp}
#| cache: true

models_temp <- sp_train |>
  model(
    Naive_Sazonal = SNAIVE(temp),
    Media_Hist    = MEAN(temp),
    ETS           = ETS(temp),
    ARIMA         = ARIMA(temp),
    STL_ETS       = decomposition_model(
      STL(temp ~ season(window = "periodic")), ETS(season_adjust)
    )
  )

fc_temp  <- models_temp |> forecast(new_data = sp_test)
acc_temp <- fc_temp |>
  accuracy(sp_test) |>
  select(.model, RMSE, MAE, MAPE, MASE) |>
  arrange(RMSE)

acc_temp |>
  mutate(across(where(is.numeric), ~round(., 3))) |>
  knitr::kable(caption = "Acurácia — Temperatura São Paulo (2023–2024)")

```

```{r plot-temp}
#| label: fig-fc-temp
#| fig-cap: "Previsões de temperatura com intervalo de 95% de confiança. STL+ETS e ARIMA tendem a superar o SNAIVE, que se limita a repetir o mesmo mês do ano anterior."

fc_temp |>
  autoplot(sp_ts |> filter(yearmonth >= yearmonth("2022 Jan")), level = 95) +
  labs(title = "Comparação de Modelos — Temperatura São Paulo",
       subtitle = "Treino 1980–2022 | Previsão 2023–2024",
       x = NULL, y = "Temperatura (°C)") +
  scale_color_brewer(palette = "Set2") +
  theme_minimal(base_size = 13) +
  theme(legend.position = "bottom")
```



| Modelo | Estratégia | Uso ideal |
|--------|-----------|----------|
| `SNAIVE` | Repete o mesmo mês do ano anterior | Baseline sazonal |
| `MEAN` | Média histórica constante | Baseline não-sazonal |
| `ETS` | Suavização exponencial adaptativa | Séries regulares |
| `ARIMA` | Autoregressivo com diferenciação | Autocorrelação complexa |
| `STL + ETS` | Decompõe sazonalidade, modela resíduo | Sazonalidade variável |

### Precipitação — 5 modelos

Precipitação exige transformação: distribuição assimétrica, cauda longa, não pode ser negativa.

```{r models-precip}
#| cache: true

models_precip <- sp_train |>
  model(
    Naive_Sazonal = SNAIVE(precip),
    Media_Hist    = MEAN(precip),
    ETS_log       = ETS(log(precip + 1)),
    ARIMA         = ARIMA(precip ~ pdq() + PDQ()),
    STL_ETS       = decomposition_model(
      STL(log(precip + 1) ~ season(window = "periodic")), ETS(season_adjust)
    )
  )

fc_precip  <- models_precip |> forecast(new_data = sp_test)
acc_precip <- fc_precip |>
  accuracy(sp_test) |>
  select(.model, RMSE, MAE, MAPE, MASE) |>
  arrange(RMSE)

acc_precip |>
  mutate(across(where(is.numeric), ~round(., 3))) |>
  knitr::kable(caption = "Acurácia — Precipitação São Paulo (2023–2024)")

```

### Heatmap RMSE — temperatura, múltiplas cidades

```{r multi-city}
#| cache: true

cities_sub <- c("Manaus","Recife","Brasília","São Paulo","Porto Alegre")

models_all <- climate_ts |>
  filter(city %in% cities_sub, yearmonth <= yearmonth("2022 Dec")) |>
  model(SNAIVE  = SNAIVE(temp),
        ETS     = ETS(temp),
        ARIMA   = ARIMA(temp),
        STL_ETS = decomposition_model(
          STL(temp ~ season(window = "periodic")), ETS(season_adjust)
        ))

acc_all <- models_all |>
  forecast(new_data = climate_ts |>
             filter(city %in% cities_sub, yearmonth >= yearmonth("2023 Jan"))) |>
  accuracy(climate_ts |> filter(city %in% cities_sub,
                                 yearmonth >= yearmonth("2023 Jan"))) |>
  select(city, .model, RMSE, MAE) |>
  arrange(city, RMSE)
```



```{r heatmap-temp}
#| label: fig-heatmap-temp
#| fig-height: 4
#| fig-cap: "Heatmap de RMSE de temperatura por cidade × modelo. Verde = melhor performance. Um modelo com verde consistente em todas as cidades é mais robusto."

acc_all |>
  ggplot(aes(.model, city, fill = RMSE)) +
  geom_tile(color = "white", linewidth = 0.6) +
  geom_text(aes(label = round(RMSE, 2)), color = "white", fontface = "bold", size = 3.5) +
  scale_fill_gradient(low = "#2ECC71", high = "#E74C3C") +
  labs(title = "Heatmap RMSE — Temperatura por Cidade × Modelo",
       subtitle = "Verde = melhor | Vermelho = pior",
       x = "Modelo", y = "Cidade", fill = "RMSE (°C)") +
  theme_minimal(base_size = 13)

```

---

# Parte III — São Paulo Está Esquentando?

Esta seção investiga se há evidência de **aquecimento ao longo dos 45 anos** no registro ERA5 de São Paulo. Usamos os dados diários da Parte I (mais granulares) e os mensais da Parte II para análises complementares.

## Tendência de Temperatura Anual

```{r warming-annual}
#| label: fig-warming-annual
#| fig-cap: "Temperatura média anual de São Paulo (1980–2024) com regressão linear e intervalo de confiança 95%. A inclinação da reta quantifica a taxa de aquecimento em °C/ano."

annual_sp <- weather_df |>
  mutate(year = year(date)) |>
  group_by(year) |>
  summarise(
    temp_mean   = mean(temp_mean, na.rm = TRUE),
    temp_max_m  = mean(temp_max,  na.rm = TRUE),
    temp_min_m  = mean(temp_min,  na.rm = TRUE),
    .groups     = "drop"
  )

# Regressão linear: temp ~ ano
lm_trend <- lm(temp_mean ~ year, data = annual_sp)
slope     <- coef(lm_trend)["year"]
pval      <- summary(lm_trend)$coefficients["year", "Pr(>|t|)"]

cat(sprintf("Taxa de aquecimento: %+.4f °C/ano → %+.3f °C/década\n",
            slope, slope * 10))
cat(sprintf("p-valor (H0: slope = 0): %.4f %s\n",
            pval, ifelse(pval < 0.05, "→ significativo a 5%", "→ não-significativo")))

ggplot(annual_sp, aes(year, temp_mean)) +
  geom_point(size = 3, color = "#E8583E") +
  geom_smooth(method = "lm", se = TRUE, color = "#1D4ED8",
              fill = "#93C5FD", alpha = 0.3, linewidth = 1.2) +
  labs(
    title    = "São Paulo — Temperatura Média Anual (1980–2024)",
    subtitle = sprintf("Tendência linear: %+.3f °C/década (p = %.4f)",
                       slope * 10, pval),
    x = "Ano", y = "Temperatura Média (°C)"
  ) +
  theme_minimal(base_size = 13)
```



## Tendência Sazonal — Verão vs Inverno

Nem todas as estações aquecem igualmente. Verificamos se o aquecimento é mais forte no verão (DJF) ou no inverno (JJA).

```{r warming-seasonal}
#| label: fig-warming-seasonal
#| fig-height: 5
#| fig-cap: "Tendência de temperatura por estação. Taxas de aquecimento distintas entre estações indicam mudanças na sazonalidade."

seasonal_sp <- weather_df |>
  mutate(
    year = year(date),
    season = case_when(
      month(date) %in% c(12, 1, 2)  ~ "Verão (DJF)",
      month(date) %in% c(3, 4, 5)   ~ "Outono (MAM)",
      month(date) %in% c(6, 7, 8)   ~ "Inverno (JJA)",
      month(date) %in% c(9, 10, 11) ~ "Primavera (SON)"
    ),
    season = factor(season, levels = c("Verão (DJF)", "Outono (MAM)",
                                        "Inverno (JJA)", "Primavera (SON)"))
  ) |>
  group_by(year, season) |>
  summarise(temp_mean = mean(temp_mean, na.rm = TRUE), .groups = "drop")

# Calcular slope por estação
slopes_season <- seasonal_sp |>
  group_by(season) |>
  summarise(
    slope    = coef(lm(temp_mean ~ year))[2],
    pval     = summary(lm(temp_mean ~ year))$coefficients[2, 4],
    slope_10 = slope * 10,
    .groups  = "drop"
  )

slopes_season |>
  mutate(across(where(is.numeric), ~round(., 4))) |>
  knitr::kable(caption = "Taxa de aquecimento por estação (°C/ano e °C/década)")

ggplot(seasonal_sp, aes(year, temp_mean)) +
  geom_point(alpha = 0.5, size = 1.5, color = "#6B7280") +
  geom_smooth(method = "lm", se = TRUE, color = "#E8583E",
              fill = "#FECACA", alpha = 0.3, linewidth = 1) +
  facet_wrap(~season, scales = "free_y") +
  labs(
    title    = "Tendência de Aquecimento por Estação — São Paulo",
    subtitle = "Regressão linear com IC 95% para cada estação",
    x = "Ano", y = "Temperatura Média (°C)"
  ) +
  theme_minimal(base_size = 12)

```

## Extremos Térmicos — Dias Quentes Estão Aumentando?

Contamos o número anual de dias com temperatura máxima acima de 30 °C e 33 °C, e o número de noites quentes (mínima acima de 20 °C).

```{r warming-extremes}
#| label: fig-warming-extremes
#| fig-height: 5
#| fig-cap: "Evolução anual do número de dias de calor extremo. Um aumento na contagem indica que ondas de calor estão se tornando mais frequentes e/ou duradouras."

extremes_sp <- weather_df |>
  mutate(year = year(date)) |>
  group_by(year) |>
  summarise(
    dias_30   = sum(temp_max >= 30, na.rm = TRUE),
    dias_33   = sum(temp_max >= 33, na.rm = TRUE),
    noites_20 = sum(temp_min >= 20, na.rm = TRUE),
    .groups   = "drop"
  )

extremes_sp |>
  pivot_longer(-year, names_to = "tipo", values_to = "contagem") |>
  mutate(tipo = recode(tipo,
    "dias_30"   = "Dias com Máx ≥ 30°C",
    "dias_33"   = "Dias com Máx ≥ 33°C",
    "noites_20" = "Noites com Mín ≥ 20°C"
  )) |>
  ggplot(aes(year, contagem, color = tipo)) +
  geom_line(linewidth = 0.8) +
  geom_point(size = 2) +
  geom_smooth(method = "lm", se = FALSE, linetype = "dashed", linewidth = 0.6) +
  scale_color_manual(values = c("#E8583E", "#9B59B6", "#F39C12")) +
  labs(
    title    = "Extremos Térmicos Anuais — São Paulo (1980–2024)",
    subtitle = "Tendência linear tracejada — contagem de dias acima de limiares",
    x = "Ano", y = "Número de Dias", color = NULL
  ) +
  theme_minimal(base_size = 13) +
  theme(legend.position = "bottom")
```



## Tendência via STL — Componente de Tendência

A decomposição STL da Parte II isola o componente de tendência eliminando sazonalidade e ruído.

```{r warming-stl}
#| label: fig-warming-stl
#| fig-cap: "Componente de tendência STL da temperatura mensal. A tendência suavizada revela variações de longo prazo que a regressão linear anual pode suavizar excessivamente."

stl_trend <- climate_ts |>
  filter(city == "São Paulo") |>
  model(STL(temp ~ trend(window = 25) + season(window = "periodic"))) |>
  components()

ggplot(stl_trend, aes(yearmonth, trend)) +
  geom_line(linewidth = 1.2, color = "#1D4ED8") +
  geom_smooth(method = "lm", se = TRUE, color = "#E8583E",
              fill = "#FECACA", alpha = 0.3, linetype = "dashed") +
  labs(
    title    = "Componente de Tendência STL — Temperatura São Paulo",
    subtitle = "Janela de tendência = 25 meses | Regressão linear sobreposta",
    x = NULL, y = "Tendência (°C)"
  ) +
  theme_minimal(base_size = 13)

```

::: {.callout-note}
**Resumo do aquecimento:** a combinação de regressão linear anual, análise por estação, contagem de extremos e decomposição STL oferece evidência multi-angular. O ERA5 mostra consistentemente um aquecimento modesto mas detectável em São Paulo ao longo de 1980–2024, com possíveis diferenças entre estações e aumento na frequência de dias de calor extremo. A janela ampliada (45 anos vs. 25 anteriormente) torna a tendência mais robusta estatisticamente.
:::

---

# Parte IV — Os Clusters Estão Mudando ao Longo do Tempo?

Uma das perguntas mais interessantes em climatologia: **a estrutura das zonas climáticas brasileiras é estável ou está se reconfigurando?** Dividimos os 45 anos em janelas temporais e aplicamos o mesmo pipeline PCA + K-Means em cada uma.

## Perfis Climáticos por Período

Dividimos os dados em 3 períodos de ~15 anos para captar mudanças graduais.

```{r temporal-periods}
climate_periods <- climate_df |>
  mutate(
    period = case_when(
      year <= 1994 ~ "1980–1994",
      year <= 2009 ~ "1995–2009",
      TRUE         ~ "2010–2024"
    ),
    period = factor(period, levels = c("1980–1994", "1995–2009", "2010–2024"))
  )

# Perfis por cidade e período
profiles_temporal <- climate_periods |>
  group_by(city, region, period) |>
  summarise(
    temp_mean  = mean(temp,       na.rm = TRUE),
    temp_range = mean(temp_range, na.rm = TRUE),
    precip     = mean(precip,     na.rm = TRUE),
    radiation  = mean(radiation,  na.rm = TRUE),
    wind       = mean(wind,       na.rm = TRUE),
    .groups    = "drop"
  )

profiles_temporal |>
  filter(city %in% c("Manaus", "São Paulo", "Porto Alegre", "Recife", "Brasília")) |>
  select(city, period, temp_mean, precip, radiation) |>
  mutate(across(where(is.numeric), ~round(., 1))) |>
  knitr::kable(caption = "Evolução dos perfis climáticos por período (cidades selecionadas)")
```



## PCA e K-Means por Período

Para cada janela temporal, ajustamos PCA e K-Means (k=3) nos perfis de cidade, depois comparamos os resultados.

```{r temporal-clustering}
#| label: fig-temporal-clusters
#| fig-height: 5
#| fig-cap: "Espaço PCA com K-Means (k=3) para cada período. Movimentação das cidades no espaço PCA indica mudanças no perfil climático relativo. Mudanças nas cores (cluster) indicam reclassificação de zona climática."

run_period_clustering <- function(df, period_label) {
  prof <- df |>
    filter(period == period_label) |>
    select(city, temp_mean, temp_range, precip, radiation, wind) |>
    column_to_rownames("city")

  X_s <- scale(prof)
  pca_p <- prcomp(X_s)

  pc2 <- as.data.frame(pca_p$x[, 1:2])
  k <- min(3, nrow(pc2) - 1)
  set.seed(42)
  km_p <- kmeans(pc2, centers = k, nstart = 25)

  pc2 |>
    mutate(
      city    = rownames(pc2),
      cluster = as.factor(km_p$cluster),
      period  = period_label
    )
}

periods <- levels(profiles_temporal$period)

pca_temporal <- map(periods, ~run_period_clustering(profiles_temporal, .x)) |>
  list_rbind()

ggplot(pca_temporal, aes(PC1, PC2, color = cluster, label = city)) +
  geom_point(size = 4) +
  ggrepel::geom_text_repel(size = 3, max.overlaps = 15) +
  facet_wrap(~period) +
  scale_color_manual(values = c("#E74C3C", "#2ECC71", "#3498DB")) +
  labs(
    title    = "Evolução dos Clusters Climáticos — Brasil",
    subtitle = "PCA + K-Means (k=3) por período de ~8 anos",
    x = "PC1", y = "PC2", color = "Cluster"
  ) +
  theme_minimal(base_size = 12) +
  theme(legend.position = "bottom")

```

## Estabilidade dos Clusters — Análise de Migração

Verificamos quais cidades mudam de cluster entre períodos — indicando transição de zona climática.

```{r cluster-migration}
#| label: fig-cluster-migration
#| fig-height: 5

# Usar clustering hierárquico para consistência de labels entre períodos
# (K-Means tem label-switching)
run_hclust_period <- function(df, period_label) {
  prof <- df |>
    filter(period == period_label) |>
    select(city, temp_mean, temp_range, precip, radiation, wind) |>
    column_to_rownames("city")

  X_s <- scale(prof)
  d   <- dist(X_s, method = "euclidean")
  hc  <- hclust(d, method = "ward.D2")
  cl  <- cutree(hc, k = 3)

  tibble(city = names(cl), cluster_h = cl, period = period_label)
}

hc_temporal <- map(periods, ~run_hclust_period(profiles_temporal, .x)) |>
  list_rbind()

# Tabela de migração
migration <- hc_temporal |>
  pivot_wider(names_from = period, values_from = cluster_h,
              names_prefix = "cl_")

migration |>
  left_join(select(cities, city, region), by = "city") |>
  select(city, region, everything()) |>
  knitr::kable(caption = "Atribuição de cluster por período (Ward's, k=3). Mudanças de cluster indicam migração climática.")
```



```{r cluster-stability-plot}
#| label: fig-cluster-stability
#| fig-cap: "Trajetória de cada cidade no espaço de clusters ao longo do tempo. Cidades que mantêm o mesmo cluster são estáveis; mudanças indicam transição de zona climática."

# Visualizar diferenças de perfil ao longo do tempo
profiles_temporal |>
  filter(city %in% c("Manaus", "Recife", "Brasília", "São Paulo",
                      "Porto Alegre", "Curitiba", "Cuiabá", "Salvador")) |>
  select(city, period, temp_mean, precip) |>
  ggplot(aes(temp_mean, precip, color = period, label = city)) +
  geom_point(size = 3.5) +
  ggrepel::geom_text_repel(size = 3, max.overlaps = 20) +
  geom_path(aes(group = city), arrow = arrow(length = unit(0.15, "cm")),
            alpha = 0.4, linewidth = 0.6, color = "gray40") +
  scale_color_manual(values = c("#3B82F6", "#F59E0B", "#E8583E")) +
  labs(
    title    = "Trajetória Climática das Cidades — Temperatura vs Precipitação",
    subtitle = "Setas conectam os 3 períodos para cada cidade",
    x = "Temperatura Média (°C)", y = "Precipitação Média (mm/mês)",
    color = "Período"
  ) +
  theme_minimal(base_size = 13) +
  theme(legend.position = "bottom")

```

## Distância Intra-Cluster — Os Clusters Estão Ficando Mais Difusos?

Calculamos o WSS (Within-cluster Sum of Squares) por período para verificar se a separação entre clusters está se alterando.

```{r cluster-wss}
#| label: fig-wss-temporal
#| fig-cap: "WSS (compactação dos clusters) e Silhouette médio por período. WSS crescente = clusters menos compactos. Silhouette decrescente = pior separação."

compute_cluster_quality <- function(df, period_label) {
  prof <- df |>
    filter(period == period_label) |>
    select(city, temp_mean, temp_range, precip, radiation, wind) |>
    column_to_rownames("city")

  X_s <- scale(prof)
  k <- min(3, nrow(X_s) - 1)
  set.seed(42)
  km <- kmeans(X_s, centers = k, nstart = 25)

  sil <- silhouette(km$cluster, dist(X_s))
  tibble(
    period   = period_label,
    wss      = km$tot.withinss,
    sil_mean = mean(sil[, "sil_width"])
  )
}

quality_temporal <- map(periods, ~compute_cluster_quality(profiles_temporal, .x)) |>
  list_rbind()

p_wss <- ggplot(quality_temporal, aes(period, wss, group = 1)) +
  geom_line(linewidth = 1.2, color = "#E8583E") +
  geom_point(size = 4, color = "#E8583E") +
  labs(title = "WSS (Compactação)", x = NULL, y = "Within-cluster SS") +
  theme_minimal(base_size = 12)

p_sil <- ggplot(quality_temporal, aes(period, sil_mean, group = 1)) +
  geom_line(linewidth = 1.2, color = "#3B82F6") +
  geom_point(size = 4, color = "#3B82F6") +
  labs(title = "Silhouette Médio", x = NULL, y = "Silhouette") +
  theme_minimal(base_size = 12)

p_wss + p_sil

quality_temporal |>
  mutate(across(where(is.numeric), ~round(., 3))) |>
  knitr::kable(caption = "Métricas de qualidade dos clusters por período")
```



::: {.callout-note}
**Interpretação da dinâmica dos clusters:** se o WSS aumenta e o Silhouette diminui ao longo dos períodos, os perfis climáticos estão se tornando mais homogêneos entre regiões — o que poderia indicar convergência climática (possivelmente ligada ao aquecimento global). Se uma cidade específica muda de cluster, isso sugere que seu microclima está se deslocando em relação aos vizinhos geográficos. A trajetória no espaço Temperatura × Precipitação mostra a direção e magnitude dessas mudanças.
:::

---

# Parte V — Exercícios Implementados

## Exercício 1 — Target Alternativo: Prever `temp_max`

Em vez de prever a temperatura **média** de amanhã, prevemos a temperatura **máxima**. É uma tarefa mais difícil: a máxima é mais sensível a eventos de calor extremo e tem maior variância intra-anual.

```{r ex1-target-max}
Z_model_max <- Z_all |>
  mutate(
    across(paste0("PC", seq_len(n_pcs)),
           list(lag1 = \(x) lag(x, 1), lag7 = \(x) lag(x, 7)),
           .names = "{.col}_{.fn}"),
    temp_lag1  = lag(temp_mean, 1),
    month      = month(date),
    doy        = yday(date),
    target_max = lead(temp_max, 1)   # MÁXIMA de amanhã
  ) |>
  drop_na()

feat_names_ex <- setdiff(names(Z_model_max),
                         c("date","temp_mean","temp_max",
                           "target_max", paste0("PC", seq_len(n_pcs))))

train_max <- Z_model_max |> filter(date <  cutoff)
test_max  <- Z_model_max |> filter(date >= cutoff)

# LM
lm_max  <- lm(reformulate(feat_names_ex, "target_max"), data = train_max)
pred_lm_max <- predict(lm_max, newdata = test_max)

# RF
n_cores2 <- max(1L, parallel::detectCores() - 1L)
rf_max <- ranger(target_max ~ .,
                 data = train_max |> select(all_of(c(feat_names_ex, "target_max"))),
                 num.trees = 500, importance = "impurity", num.threads = n_cores2)
pred_rf_max  <- predict(rf_max, data = test_max |> select(all_of(feat_names_ex)))$predictions
pred_ens_max <- (pred_lm_max + pred_rf_max) / 2

tibble(
  Modelo = c("LM", "RF", "Ensemble"),
  Target = "temp_max",
  RMSE   = c(rmse(pred_lm_max,  test_max$target_max),
             rmse(pred_rf_max,  test_max$target_max),
             rmse(pred_ens_max, test_max$target_max)),
  MAE    = c(mae(pred_lm_max,  test_max$target_max),
             mae(pred_rf_max,  test_max$target_max),
             mae(pred_ens_max, test_max$target_max)),
  R2     = c(r2(pred_lm_max,  test_max$target_max),
             r2(pred_rf_max,  test_max$target_max),
             r2(pred_ens_max, test_max$target_max))
) |>
  mutate(across(where(is.numeric), ~round(., 4))) |>
  knitr::kable(caption = "Exercício 1: Métricas para previsão de temp_max (vs temp_mean original)")

```

::: {.callout-note}
**O que esperar:** o RMSE para `temp_max` tipicamente supera o de `temp_mean` — a máxima tem maior variância e é mais influenciada por condições locais transitórias (rajadas, nuvens isoladas) que os PCs não capturam tão bem. O R² deve ser similar ou ligeiramente menor.
:::

## Exercício 2 — Lags de Ordem Superior (lag-14)

Adicionamos `lag14` (duas semanas atrás) às features e comparamos o RMSE com o modelo original da Parte I.

```{r ex2-lag14}
Z_model_l14 <- Z_all |>
  mutate(
    across(paste0("PC", seq_len(n_pcs)),
           list(lag1  = \(x) lag(x, 1),
                lag7  = \(x) lag(x, 7),
                lag14 = \(x) lag(x, 14)),
           .names = "{.col}_{.fn}"),
    temp_lag1  = lag(temp_mean, 1),
    temp_lag14 = lag(temp_mean, 14),
    month      = month(date),
    doy        = yday(date),
    target     = lead(temp_mean, 1)
  ) |>
  drop_na()

feat_l14 <- setdiff(names(Z_model_l14),
                    c("date","temp_mean","temp_max","target",
                      paste0("PC", seq_len(n_pcs))))

train_l14 <- Z_model_l14 |> filter(date <  cutoff)
test_l14  <- Z_model_l14 |> filter(date >= cutoff)

rf_l14 <- ranger(target ~ .,
                 data = train_l14 |> select(all_of(c(feat_l14, "target"))),
                 num.trees = 500, importance = "impurity", num.threads = n_cores2)
pred_rf_l14 <- predict(rf_l14, data = test_l14 |> select(all_of(feat_l14)))$predictions

tibble(
  Modelo      = c("RF (lag1 + lag7)", "RF (lag1 + lag7 + lag14)"),
  `Nº features` = c(length(feat_names), length(feat_l14)),
  RMSE        = c(rmse(pred_rf, test_df$target),
                  rmse(pred_rf_l14, test_l14$target)),
  MAE         = c(mae(pred_rf,     test_df$target),
                  mae(pred_rf_l14, test_l14$target)),
  R2          = c(r2(pred_rf,     test_df$target),
                  r2(pred_rf_l14, test_l14$target))
) |>
  mutate(across(where(is.numeric), ~round(., 4))) |>
  knitr::kable(caption = "Exercício 2: Impacto do lag-14 no RMSE do Random Forest")
```



::: {.callout-note}
**Interpretação:** se o lag-14 melhorar o RMSE, há persistência de padrões a 2 semanas (plausível para ondas de calor ou bloqueios atmosféricos). Se não melhorar, o Random Forest já capturou indiretamente essa informação via lag-7 + autocorrelação dos PCs.
:::

## Exercício 3 — Precipitação no Heatmap Multi-Cidades

Repetimos a análise da Seção 2.8 para **precipitação**, verificando se o ranking de modelos muda com uma variável mais difícil de prever.

```{r ex3-precip-heatmap}
#| cache: true

models_precip_all <- climate_ts |>
  filter(city %in% cities_sub, yearmonth <= yearmonth("2022 Dec")) |>
  model(
    Naive_Sazonal = SNAIVE(precip),
    ETS_log       = ETS(log(precip + 1)),
    ARIMA         = ARIMA(precip ~ pdq() + PDQ()),
    STL_ETS       = decomposition_model(
      STL(log(precip + 1) ~ season(window = "periodic")), ETS(season_adjust)
    )
  )

acc_precip_all <- models_precip_all |>
  forecast(new_data = climate_ts |>
             filter(city %in% cities_sub, yearmonth >= yearmonth("2023 Jan"))) |>
  accuracy(climate_ts |> filter(city %in% cities_sub,
                                 yearmonth >= yearmonth("2023 Jan"))) |>
  select(city, .model, RMSE, MAE) |>
  arrange(city, RMSE)

```

```{r ex3-plot}
#| label: fig-ex3
#| fig-height: 4
#| fig-cap: "Heatmap RMSE para precipitação. Compare com o heatmap de temperatura: os valores de RMSE são maiores e o ranking entre modelos costuma ser diferente — precipitação é inerentemente mais difícil de prever."

acc_precip_all |>
  ggplot(aes(.model, city, fill = RMSE)) +
  geom_tile(color = "white", linewidth = 0.6) +
  geom_text(aes(label = round(RMSE, 1)), color = "white", fontface = "bold", size = 3.5) +
  scale_fill_gradient(low = "#2ECC71", high = "#E74C3C") +
  labs(title = "Heatmap RMSE — Precipitação por Cidade × Modelo",
       subtitle = "Exercício 3: compare com o heatmap de temperatura",
       x = "Modelo", y = "Cidade", fill = "RMSE (mm)") +
  theme_minimal(base_size = 13)
```


---

# Conclusões Gerais

## Supervisionado vs Não-Supervisionado em dados climáticos

| | **Supervisionado (Parte I)** | **Não-Supervisionado (Parte II)** |
|---|---|---|
| **Pergunta** | Quanto vai ser amanhã? | Quais cidades são similares? |
| **PCA** | Redução de dimensionalidade para features | Modelo em si — eixos de variação |
| **Validação** | RMSE / R² no conjunto de teste | Variância explicada / Silhouette |
| **Melhor modelo** | Ensemble LM + RF | STL + ETS (mais robusto entre cidades) |
| **Dados necessários** | Série densa de um ponto (diário) | Múltiplos pontos, menor densidade |

## Principais aprendizados

1. **Leakage tem três camadas em séries temporais:** split cronológico, escala com parâmetros do treino, PCA ajustado no treino. Violar qualquer uma infla artificialmente as métricas.

2. **PCA muda de papel entre supervisionado e não-supervisionado:** no primeiro, é pré-processamento; no segundo, é o modelo final.

3. **Temperatura é muito mais previsível que precipitação:** alta autocorrelação serial e sazonalidade regular tornam o RMSE de temperatura < 2 °C viável com modelos simples. Precipitação, por sua distribuição assimétrica e eventos extremos, resiste a modelos univariados.

4. **Ensembles são seguros:** combinar LM + RF quase sempre não piora — e frequentemente melhora — porque os dois modelos erram em dias diferentes.

5. **São Paulo está aquecendo:** a análise multi-angular (regressão anual, decomposição sazonal, contagem de extremos, STL) confirma uma tendência de aquecimento ao longo de 1980–2024. A magnitude e significância dependem da métrica utilizada, mas a direção é consistente.

6. **Clusters climáticos não são estáticos:** a análise temporal revela que os perfis climáticos relativos das cidades se deslocam ao longo dos 45 anos. Algumas cidades podem migrar entre zonas climáticas, e a qualidade da separação entre clusters (WSS / Silhouette) pode se alterar — evidência de que as mudanças climáticas afetam não apenas médias, mas a própria estrutura de agrupamento regional.

7. **Fonte única = consistência:** usar o Open-Meteo ERA5 para ambas as partes elimina discrepâncias de grade e pós-processamento. A agregação diário → mensal é transparente e reprodutível.
